---
title: "Aula 2 - Leitura e Exportação de Dados"
author: "Marcelo Tonon e Felipe Cornelio"
date: "07/06/2020"
output: html_document
---

```{r setup, include=FALSE}
knitr::opts_chunk$set(echo = TRUE, eval = FALSE)
```
## Pacotes necessários para essa aula

```{r, eval = FALSE}
# readr e readxl já vem no RStudio.
library(readr, readxl)
# Usaremos rapidamente o pacote tibble quando lidando com o readr, então:
#install.packages("tibble")
library(tibble)
```


## 0. Objetivo da Aula

O foco desta aula é apresentar as diferentes funções responsáveis pela leitura dos dados e também a sua exportação de dados. Repare que neste caso específico quando falamos aqui de exportação de dados estamos nos referindo a salvar arquivos no Disco Rígido Local que contenham os dados produzidos por nós no R. Existem outras formas de exportar dados, como produzir tabelas para *LaTeX*^[Ver pacote `tabulizer`] e Word^[Veja esse [guia](https://sejdemyr.github.io/r-tutorials/basics/tables-in-r/)] e dar `Commit` e `Push` via `Git`^[Existe o livro online [*Happy Git and GitHub for the useR*](Happy Git and GitHub for the useR) ou o [material em português da Beatriz Milz em um evento da  `#Rladies`](https://beatrizmilz.github.io/RLadies-Git-RStudio-2019/#1)].

Para além disso, iremos discutir os desafios especificos associados a leitura de dados de Matriz Insumo Produto.

Outros materiais que tratam disso, e foram em partes usados neste material, são:

 - As subseções [5.9-11](https://rstudio-education.github.io/hopr/r-objects.html#loading) e [o apêndice B](https://rstudio-education.github.io/hopr/dataio.html) do **Hands-on Programming with R** do Hadley Wickham;
 - Esse [post](http://www.botanicaamazonica.wiki.br/labotam/doku.php?id=bot89:precurso:4matrizes:inicio) do site do Grupo de Pesquisa Ecologia e Evolução de Plantas Amazônicas do Instituto Nacional de Pesquisas da Amazônia. Ele foi feito como um précurso de uma disciplina ministrada pelos professores Alberto Vicentini e Ricardo Perdiz.  De todos os materiais em Português conferidos, este **se destacou**. Quem quiser ver mais materiais desse pré curso pode [conferir aqui](http://www.botanicaamazonica.wiki.br/labotam/doku.php?id=disciplinas:bot89:tutorial);
 - O [post](https://felipegalvao.com.br/blog/2015/11/16/r-basico-importacao-de-dados-para-o-r/) do blog Felipe Galvão sobre a importação de dados para o R (em português);
 - A [aula sobre leitura e exportação de dados em csv](https://swcarpentry.github.io/r-novice-inflammation/11-supp-read-write-csv/index.html) do curso *Programming with R* do The Carpentries. Importante notar que após a atualização `4.0.0` do R (que aconteceu em abril de 2020), o argumento `stringAsFactors` deixou de ter como valor padrão `TRUE` e passou a ter o valor `FALSE`. Por conta disso, uma seção dessa aula está desatualizada. 

O porém levantado sobre a aula do curso *Programming with* é relevante de modo geral. Muitos dos materiais que podem ser encontrados na internet foram produzidos antes de se anunciar a mudança do argumento `stringAsFactors` na versão `4.0.0`, logo deve-se permanecer atento quanto a essa questão. Aqui trataremos já na versão atualizada.

## . O onde

Para importar e exportar dados precisamos delimitar *onde* isso será feito no seu disco rígido. De modo geral, é de bom tom que você coloque os seus dados na pasta do seu projeto. Se for 1 ou 2 arquivos a serem lidos, não precisa criar uma pasta `data/` não. Se for mais, talvez valha a pena. O mesmo vale para os arquivos exportados. 

*Boas Prátiacs:* Exceto que seja o seu objetivo, nunca salve um objeto modificado com o mesmo nome e tipo que o arquivo importado indicado no seu RScript. Se você quer consertar o arquivo original, vale você indicar isso no seu código principal, e deixar tudo relacionado a isso num RScript em separado do resto, de modo que quando alguém for pegar o seu código principal do inicio ao fim, não terá problemas por conta de estar faltando um dado a ser importado.

De todo modo, o R apenas irá ler arquivos que ele encontre no diretorio (pasta/folder) indicado por você. É nisso que entra o conceito de Diretório de Trabalho (*working directory*, ou wd). Sempre que você for ler um arquivo que está fora do seu `wd`, você terá que indicar todo o caminho até o arquivo, é o que é chamado de *absolute path*. Quando for o caso do arquivo estár no `wd`, basta que você use o nome do arquivo, precedido se for o caso, de pastas que estejam dentro dele. Há um terceiro caso ainda, como vamos ver no exemplo abaixo:

```{r, eval = FALSE}

# Absolute path
 "C:/Users/mtono/Documents/R_Projetos/didatica_mip/mipR/arquivo.Rdata"

#Absolute path a partir do default directory
"~/R_Projetos/didatica_mip/mipR/arquivo.Rdata"

# Relative path
"arquivo.Rdata"
```

Perceba que em todos esses casos estamos falando do mesmo arquivo `arquivo.Rdata`. Este arquivo está na pasta `mipR`, que é o wd atual. O RStudio tem um diretorio padrão (*default directory*) que usa de wd quando não está com um projeto carregado. No caso acima esse diretorio é `R_Projetos/`. Assim, temos a seguinte regra para lidar com a localização de um arquivo ou pasta:

- Se o que você for usar estiver dentro do wd, use o  *Relative Path*.

- Se estiver fora do wd, porém **dentro** do *default directory* do RStudio, use o *Absolute Path a partir do default directory*.

- Se estiver **fora** do wd e do *default directory* use o *Absolute Path*.

### Mudando o wd

Existe um modo de mudar o working directory (wd). É pela função `setwd(dir)`, sendo `dir` um *path* que segue as regras expostas acima. Por outro lado, se você deseja saber qual é o wd atual, use `getwd()`.

**Importante**: Evite mudar o wd. Só evite. Dá mais trabalho e confusão do que beneficio.

**Importante 2**: Se for mudar o wd, antes disso rode `wdOriginal <- getwd()`. Assim você pode depois voltar para o diretorio original apenas fazendo `setwd(wdOriginal)`. 

Dê preferência por *absolute path* sempre que possível.

Por fim, vale dizer que você pode criar uma pasta a partir do R, pela função `dir.create`. Isso é excelente para você criar pelo próprio script uma pasta para guardar os dados/tabelas/gráficos gerados ao longo do R. Por outro lado, você pode conferir se um diretorio existe usando a função `dir.exists`, que retorna `TRUE` ou `FALSE`.

## . Os arquivos .Rdata

Quem fez os exercicios indicados para aula 1 completamente, se deparou com as funções `save` e `load`.^[Se você ainda não fez, dê `?load` e `?save`] Essas são as funções principais para salvar objetos no formato ideal do R, o `.Rdata`. Esse formato comprime o espaço exigido do disco rígido com bastante eficiência. Além disso, o `R` lê com mais velocidade arquivos que já estão no próprio formato. 

Uma vantagem do `.Rdata` é que ele te permite salvar vários objetos de uma só vez. Existe uma variação da função `save` inclusive que diz para salvar todos os objetos presentes no seu `Global Environment`: `save.image`. Veja abaixo, o exemplo baseado no vindo da `R documentation` da função `save`:

```{r, eval = FALSE}
x <- c(1:20)
y <- list(a = 1, b = TRUE, c = "oops")
save(x, y, file = "xy.RData") #cria um arquivo "xy.Rdata" no diretorio de trabalho atual
save.image() # cria um arquivo chamado ".Rdata" no diretorio de trabalho atual.
unlink("xy.RData") #apaga o arquivo "xy.Rdata"
```

Você pode entender a função `save.image` como derivada da função `save`. Veja abaixo, com a função `save.image_2`:

```{r, eval = FALSE}
save.image2 <- function(x){
  save(list = ls(all.names = TRUE), file = ".RData", envir = .GlobalEnv)
}
```

O argumento `envir` no caso da função `save` diz respeito de qual Environment são os objetos a serem salvos. Não trataremos aqui de explicar em detalhes o que é o `Environment` e como fazer melhor uso deles, se você quiser saber mais, veja o capítulo [8](https://rstudio-education.github.io/hopr/environments.html) do *Hands-On Programming with R* ou o capítulo [7](https://adv-r.hadley.nz/environments.html) do *Advanced R*^[Sugiro você esperar estar num nível mais avançado para se aventurar em profundidade neste conceito.]. Para nossos propósitos basta que você entenda que o `Environment` é onde o R guarda os seus dados enquanto você está usando o R. Assim, basta você entender que o `.GlobalEnv` é o `Environment` padrão e geral que você usa no R. Isso tudo para dizer que algumas vezes, que a principio parecerão aleatórias, você precisará expressar que `envir = .GlobalEnv`. Além disso, é uma Boa Prática usar a função `rm(x)` para remover o objeto `x` do seu `Environment`, quando este não for mais ser usado. Arquivos pesados e inutéis no seu `Environment` serão um fardo para o seu computador.

Por outro lado, para carregar objetos a partir da função `load`. Uma questão especifica das funções `save` e `load` é que elas carregam não só os valores dos dados e a função, mas também o nome de objetos a serem associados a eles. Vamos ver o exemplo abaixo:

```{r, eval = FALSE}
# Vetor Atómico Lógico
z <- c(TRUE, FALSE, TRUE, FALSE)
# Salvando z e save.image2 em "z2.Rdata"
save(z, save.image2, file = "z2.Rdata")
# Removendo z e save.image2 do Environment.
rm(z, save.image2)
#Carregando "z2.Rdata"
load("z2.Rdata")
```

Repare que ao dar `rm(z, save.image2)`, ambos os objetos somem do `Global Environment` no seu canto superior esquerdo. Porém quando usamos a função `load`, estes já são automáticamente adicionados. Isso ocorre pois `.Rdata` estoca não só os valores como os nomes.

## rds

Além de `.Rdata` também existe um outro tipo de arquivo próprio ao R, o `.rds`. O arquivo `.rds` é menos comum de ser visto pelo usuário na ponta, sendo mais usado pelo `R` internamente. O `.rds` tem duas caracteristicas principais:

 - Só salva 1 objeto por vez;
 - Só salva o conteúdo do objeto, não o seu nome.
 
 
 Assim, suponha que façamos:
 
 
```{r, eval= FALSE}

# usamos a função saveRDS para salvar um arquivo referente a z
saveRDS(z, file = "z.rds")

rm(z)

# usamos a função readRDS para ler o arquivo "z.rds"
readRDS("z.rds")
```
 
Repare que ao usarmos `readRDS("z.rds")` o objeto é impresso no console ao invés de ser gravado no `Environment`. Assim, para salvar precisamos fazer:

```{r}
z <- readRDS("z.rds")
```

O arquivo `.rds` não salva o nome para o objeto ser associado. Você precisa dar um a ele. Apesar de isso parecer inutil, esse tipo de arquivo pode ser extremamente util para metadata e arquivos que servem como condição durante poucas vezes ao longo do projeto e assim não precisam ocupar o seu `Environment`.

## csv e csv2

A forma mais tradicional de você ver uma base de dados sendo disponibilizada é pelo formato `csv` *comma separated values*, ou valores separados pela virgula. Neste caso, cada coluna seria separada por `,` e os decimais por `.`, seguindo o padrão dos países de lingua inglesa. Vamos usar uma base de dados interna do R `iris`.

```{r, eval = FALSE}
#Criando uma pasta de dados chamada
dir.create("aula2")

#Tirando a 1a coluna de iris

exemplo_iris <- iris[,-1]

# Escrevendo um arquivo em csv:

write.csv(exemplo_iris, file = "aula2/exemplo_iris.csv")

rm(exemplo_iris)
```

Para ler essa mesma base de dados faça:

```{r, eval = FALSE}
exemplo_iris2 <- read.csv("aula2/exemplo_iris.csv")
```

Se criarmos novamente `exemplo_iris`, veremos que há uma diferença entre `exemplo_iris` e `exemplo_iris2` no número de colunas, com `exemplo_iris2` tendo 5 e não 4 como originalmente. Isso se dá pelo fato de que na configuração padrão de `write.csv()` temos o argumento que `row.names = TRUE`, ou seja: o arquivo irá ter na primeira coluna uma linha contendo os `rownames` das bases originais. Assim, basta fazermos então:

```{r, eval = FALSE}
exemplo_iris2 <- read.csv("aula2/exemplo_iris.csv", row.names= 1)
```

Especificando no argumento `row.names` que os nomes das linhas se encontram na linha 1. Para entender essas e outras questões, é valido dar uma passada na Documentação do R da função `read.csv` e `write.csv`.

O arquivo `exemplo_iris.csv` está de acordo com os padrões de lingua inglesa. Por outro lado, há um padrão muito comum em países cuja lingua oficial não é o Inglês. Nesse padrão temos que os decimais são separados por `,` de modo que não há como separar então as colunas por virgulas. Assim, se separa as colunas  por `;`.

No R, quando se usa essa variação, usa-se o 2 no final para indicar que `dec = ",", sep = ";"`. Assim, temos já uma função `read.csv2` e `write.csv2` para esse caso e não precisamos configurar `read.csv` e `write.csv`. Veja abaixo:

```{r, eval = FALSE}
write.csv2(exemplo_iris, file = "aula2/exemplo_iris_br.csv")

exemplo_iris_br <- read.csv2("aula2/exemplo_iris_br.csv", row.names = 1)
```

De modo geral, as mesmas questões que você encontrará usando `read.csv` você encontrará usando `read.csv2`. Apenas uma aqui vale a pena ser mencionada: quando o `colnames` ou `rownames` tem `,` ou `;` dentro delas isso pode dar problemas, em especial `;` no caso de `read.csv2` e `,` no caso de `read.csv`. Por conta disso, evite usar esse formato de arquivo em situações que isso pode ocorrer. Ou, use nomes sem `,` ou `;` ao usar esse formato.

As funções `read.csv` e `read.csv2` usam o *base-R* para ler esses arquivos. Há no entanto uma variante mais rápida aquelas do pacote `readr`. Ele é consideravelmente mais rápido do que o *base-R*, porém você pode encontrar desafios na hora de usa-lo. O primeiro dele é que ele será um `tibble`, não um `data.frame` comum. Assim, como `tibble` você não conseguirá atribuir `row.names` a eles, de modo que você terá como produto um objeto com 5 colunas e não 4.

```{r, eval = FALSE}
exemplo_iris <- read_csv("aula2/exemplo_iris.csv")

# A linha abaixo retorna erro pois exemplo_iris é tibble
rownames(exemplo_iris) <- exemplo_iris[,1]

# Para mudar isso, basta fazer:
exemplo_iris <- as.data.frame(exemplo_iris)

rownames(exemplo_iris) <- exemplo_iris[,1]

exemplo_iris <- exemplo_iris[,-1]

```

Existe uma forma mais direta de fazermos isso tudo, e é usando o pacote `tibble`.

```{r, eval = FALSE}
library(tibble)
exemplo_iris_br <- read_csv2("aula2/exemplo_iris_br.csv")
exemplo_iris_br <- column_to_rownames(exemplo_iris_br, "X1")
```

Há ainda uma forma mais eficiente ainda de importar dados, que é pelo pacote `data.table`. Se torna extremamente necessário quando os dados são imensos. Porém, o aprendizado para isso é um tanto quanto demorado e mais complicado. Assim sendo, vamos deixar para outra ocasião.

## Excel

Não adianta fingir que não: boa parte dos dados de Matriz Insumo Produto que você irá encontrar estão em algum formato proveniente do Excel. E também não adianta fingir que isso não te irritará profundamente, porque irá.

Dados MIP no Excel dificultam sua vida da seguinte forma:

 1. Muitas vezes os dados começam de 3 a 5 linhas abaixo, com as primeiras linhas bagunçando tudo;
 2. Há muitas vezes uma linha vazia entre os nomes das colunas e a primeira linha de dados;
 3. Também muitas vezes aparece uma coluna ou, especialmente, uma linha vazia entre os dados de cada setor e a soma total deles;
 4. Os dados referentes a demanda intermediaria e demanda final estão por via de regra na mesma aba (*sheet*) e então serão carregadas juntas num mesmo objeto;
 5. Os nomes da colunas muitas vezes fica bagunçado pois muitas vezes as linhas deles estão mesclados com as de cima em alguma situação;

O item 4 é uma questão de comodidade pura, há de se admitir. O item 3 pode ou não atrapalhar. O item 1 por si só seria algo facilmente resolvido, Agora... os itens 2 e 5 te dão uma bela dor de cabeça no inicio e no geral te exigem uma bela de uma atenção sempre que você pega uma base nova. Por isso, essa seção iremos dividir por partes. 

### Baixando a matriz

E iremos usar as matrizes do IBGE de 2015. [Clique aqui para baixa-las](ftp://ftp.ibge.gov.br/Contas_Nacionais/Matriz_de_Insumo_Produto/2015/Matriz_de_Insumo_Produto_2015_Nivel_67.xls).  E coloque na pasta `aula2`. No geral, tem formas de se baixar diretamente pelo console, porém no site do IBGE isso sempre dá erro.

### Abrindo o arquivo

Antes que você pense outra coisa, estamos aqui falando do arquivo do excel mesmo. Abra o arquivo com o Excel mesmo. Vamos examinar esse arquivo. A primeira coisa que vemos na aba 1 é:

- A linha 1 tem apenas uma célula. Isso por si só faria o R se confundir por conta da primeira linha ter apenas uma coluna.
- Os nomes das colunas estão divididos em duas linhas (3 e 4), sendo que algumas delas estão mescladas.
- Há uma linha em branco entre os nomes das colunas e os valores.
- Os dados referentes a "Oferta de bens e serviços", "Produção de atividades"  estão juntos. O que os diferencia está na linha 3, de modo que a principio, um data.frame na mesma estrutura que os dados atuais não poderá ser feito se você quiser separar os dois. 
- Temos também a coluna final com "Importação de bens e serviços".
- Há uma linha em branco entre a soma total dos produtos e os valores desagregados.

Repare que na primeira aba já demos de cara com os 5 pontos que levantamos inicialmente. Baixar esses dados não é desse modo assim tão trivial.

### First things first: Decidindo a organização dos dados no R.

Você então precisa decidir o que vai querer fazer com os dados ao passar do formato de excel para o R. 

1. Os dados da "Oferta de bens e serviços", "Produção de Bens" e "Importações..." ficarão tods juntos? 
2. Você faz questão dos nomes da colunas e linhas originais do arquivo?
3. Você quer todos os dados?


Vamos aprofundar agora na primeira questão. Não como você fazer essa separação para o R dos dados como foi feito no Excel. Não tem como colocar mais de 1 nome num vetor. Há duas soluções que se pode recorrer:

 a.  Separar os dois tipos de dados em duas sublistas;
 b.  Modificar os nomes das colunas originais e nesse caso colocar `OFE.` e `PRO.` como prefixo de todas as variáveis. 

Eu prefiro a solução **a** à solução **b**, uma vez que a primeira permite você manter os nomes originais (menos trabalho), e te permite uma forma mais organizada da base de dados em listas e sublistas. Além disso, como lidariamos com importações? Que não está em nenhum dos dois grupos? Assim iremos criar o objeto `aba1` que será uma lista e duas sublistas.

```{r, eval = FALSE}
aba1 <- list("OfertaDeBensServicos"= list(), "ProducaoDeAtividades" = list(), "Importacoes" = list())
```

Assim, se quisermos acessar uma base de dados ou outra, basta fazermos `aba1$OfertaDeBensServicos`, `aba1$ProduçãoDeAtividades` ou `aba1$Importações`. Você tem assim uma forma de diferenciar e acessar ambas ao mesmo tempo.^[Neste caso, colocamos o nome por extenso, porém você pode escrever uma sigla se você não for esquecer do que se trata.]

### Lidando com Colnames

Como já foi dito, algumas das células dos colnames tem as linhas mescladas no arquivo original. É o caso das colunas `A`, `B` e `BX`. Da coluna `C` até a coluna `BW` os nomes das colunas estão na linha 4. Quando duas linhas do excel estão mescladas, o Excel entende que o conteúdo delas pertence a de cima. Assim, vamos usar a função `read_excel` do pacote `readxl` para carregar três partes em separado:

```{r, eval = FALSE}
library(readxl)
#dois primeiros nomes
col_1parte <- read_excel("aula2/Matriz_de_Insumo_Produto_2015_Nivel_67.xls",
                         range = "A3:B3", col_names = FALSE)
#nomes na linha 4
col_2parte <- read_excel("aula2/Matriz_de_Insumo_Produto_2015_Nivel_67.xls",                      range = "C4:BW4", col_names = FALSE)
# nome da importação
col_3parte <- read_excel("aula2/Matriz_de_Insumo_Produto_2015_Nivel_67.xls",
                         range = "BX3", col_names = FALSE)

?read_excel
```

Os avisos de `New names:` apesar de chatos, são normais mesmo. Quando formos ensinar as aulas com repetição, vamos ensinar um método para você silencia-lo.  
Olhe a documentação do R aberto pelo `?read_excel`, em especial sobre as definições dos argumentos  `range`, `sheet`, `skip`, `na`, `col_names`. Também perceba, que ele retorna um tibble e não um dataframe como indicado na parte **Value**.

Assim, agora vamos unir todos os `colnames`:

```{r, eval= FALSE}
col_total <- as.character(c(col_1parte, col_2parte, col_3parte))
```

Temos assim todos os colnames que iremos usar na próxima seção.

### Importando os dados

Se você deu uma olhada na definição dos argumentos `range` e `skip` na documentação da função `read_excel`, você verá que enquanto `range` você vai determinar os limites da planilha que você quer importar, `skip` vai apenas determinar quantas linhas você irá pular.

```{r, eval = FALSE}

library(readxl)

aba1_inteira <- read_excel("aula2/Matriz_de_Insumo_Produto_2015_Nivel_67.xls",
                           range = "A6:BX134", col_names = col_total )

aba1_inteira2 <- read_excel("aula2/Matriz_de_Insumo_Produto_2015_Nivel_67.xls",
                           skip = 5, col_names = col_total )

nrow(aba1_inteira)
nrow(aba1_inteira2)
```

Uma das vantangens do método `range` em relação ao `skip` é que nele você não fica refém de acontecer coisas como em `aba1_inteira2` que as últimas linhas só existem por conta da Fonte. Assim, dê preferência à usar o argumento `range` ao invés de `skip`.

### Preenchendo a lista aba1

Vamos agora preencher a lista `aba1` com as suas 3 sublistas. Vamos neste caso usar `aba1_inteira` para preencher:

```{r, eval = FALSE}
# tirando a penultima linha de NA
aba1_inteira <- aba1_inteira[-(nrow(aba1_inteira)-1),]

aba1$OfertaDeBensServicos <- aba1_inteira[, c(1:2, 3:7)]

aba1$ProducaoDeAtividades <- aba1_inteira[, c(1:2, 8:(ncol(aba1_inteira)-1))]

aba1$Importacoes <- aba1_inteira[, c(1:2, ncol(aba1_inteira))]
```

O que fizemos em `aba1_inteira[, c(1:2, 3:7)]` foi a partir da função `c()` criar um vetor que indica os números das colunas de `aba1_inteira` que queremos alocar para a sublista `aba1$OfertaDeBensServicos`. A vantagem de usar `c()` dentro de um `objeto[]` é que podemos indicar números distantes um do outro. como é o caso em `aba1$ProducaoDeAtividades` e `aba1$Importacoes`. Se tentassemos fazer isso sem usar `c()` teriamos que usar uma sequência initerrupta de numeros naturais. Isso é uma das nuances do *subsetting*, que é tema da próxima lição.