---
title: "Vocabulário"
author: "Marcelo Tonon e Felipe Cornelio"
date: "11/06/2020"
output: html_document
---

```{r setup, include=FALSE}
knitr::opts_chunk$set(echo = TRUE)
```

Aqui está uma lista de funções, e comandos, de referência para que se estude a documentação do R. Ao contrario dos outros, esse material não está sendo feito pressupondo que será lido e feito pelos alunos da monitoria. Ele tem um caráter ***opcional***, e muitas coisas que estão aqui estão em outros lugares. Só que aqui terá ***mais*** coisa do que em cada seção. Isso daqui é muito baseado no capítulo [*Vocabulary* da primeira edição do Advanced R](http://adv-r.had.co.nz/Vocabulary.html) que parte de uma premissa similar.

Entender os conceitos básicos é fundamental para que você consiga entender a lógica por de trás da programação. Ter um vocabulario extenso de comandos por outro lado te permite ter ferramentas diversificadas que podem te poupar tempo e trabalho. Algumas das funções listadas estao presentes na mesma documentação, mas foram escritas para apresentar os dados.

Importante lembrar que algumas coisas precisam estar entre aspas `""` para ativar o comando do help.

### O básico

#### Help

```{r help, eval=FALSE}
?, ??, help
```


#### Tipo de dados

```{r datatype,eval=FALSE}
#character
character, as.character, is.character

#double
double, as.double, is.double

#integer
integer, as.integer, is.integer

#logical
logical, as.logical, is.logical

#numeric
numeric, as.numeric, is.numeric
```

Leia a documentação de `numeric` para não se confundir como boa parte dos usuários de R o fazem.

Valores que aparecem quando lidamos com lógica e numéricos:

```{r, eval = FALSE}
TRUE, FALSE, 

NA, is.na, complete.cases

NULL, is.null

NaN, is.nan

Inf, is.infinite, is.finite
```


Tipos raros de dados, em especial para o nosso caso.

```{r, eval= FALSE}
# Os tipos raros de dados

#complex
complex, as.complex, is.complex

#raw
raw, as.raw, is.raw
```

#### Estrutura de Dados

```{r, eval=FALSE}
vector, as.vector, is.vector

is.atomic, is.recursive

#Vetores Atómicos
c

## Matrizes
matrix, as.matrix, is.matrix

## Arrays
array, as.array, is.array

# Vetores Recursivos

## Listas
list, is.list, as.list, unlist

## Data.frame
data.frame, as.data.frame, is.data.frame
```


Informações sobre atributos
```{r, eval = FALSE}
str

names, colnames, rownames

attr

dim, length, ncol, nrow
```


#### Operadores básicos e *assignment*

Nunca use `=` para criar uma variável. Pode dar n problemas.

```{r, eval = FALSE}

#assignment
<-, assign, get, <<-, =

#operadores relevantes
%in%, match
$, [, [[, head, tail, subset
with
```

#### Matemática Básica

```{r, eval= FALSE}
*, +, -, /, ^, %%, %/%
abs, sign
acos, asin, atan, atan2
sin, cos, tan
ceiling, floor, round, trunc, signif
exp, log, log10, log2, sqrt

max, min, prod, sum
cummax, cummin, cumprod, cumsum, diff
pmax, pmin
range
mean, median, cor, sd, var
rle
```



#### Data e Tempo

```{r, eval=FALSE}
date, Sys.Date, Sys.time, Sys.timezone
```
