---
title: "Top4_Questao 2"
author: "Marcelo Tonon e Felipe Cornelio"
date: "20/07/2021"
output: html_document
---

```{r}
library(tidyverse)
library(magrittr)
library(readxl)
library(tictoc)
```


```{r setup, include=FALSE}
knitr::opts_chunk$set(echo = TRUE)
```

### 2. Automatizando tarefas e o pacote `tictoc`: enfase nos exercicios do Tópico 3.


Uma forma inteligente para se automatizar um código é primeiro criar uma versão para apenas um caso e então buscar generalizar. Vejamos o seguinte exemplo, usando `for`:

```{r, include = TRUE}
#Temos uma lista com diversos elementos
lista_exemplo <-list("a", 1.1, 2L, TRUE, data.frame(c(1:3), letters[1:3]), matrix(c(1:4), nrow=2))

#Queremos os valores de typeof de cada elemento dela. Porém, antes de automatizar fazemos para o 1o elemento.

# Passo 1: Criamos uma lista vazia
lst_typeof <- list()

# Passo 2: Fazendo para o primeiro valor
lst_typeof[[1]] <- typeof(lista_exemplo[[1]])

# Dando certo, podemos então automatizar.
# Passo 3: Podemos definir um objeto "i" e usar ele ao inves de 1.

i <- 1
lst_typeof[[i]] <- typeof(lista_exemplo[[i]])

# Passo 4: Agora basta criar um for com i definido numa sequência

for(i in 1:length(lista_exemplo)){
lst_typeof[[i]] <- typeof(lista_exemplo[[i]])
}
```

O passo 3 no exemplo acima pode ser considerado supérfluo e você provavelmente vai apagá-lo ao escrever o passo 4. No entanto, especialmente quando você tiver fazendo automatizações mais complexas (que podem envolver não só um `"i"` mas também um `"j"`, `"h"` e etc), fazer o passo 3 pode dar uma maior clareza no que você está fazendo.

#### Q.2.1 - Crie um vetor atômico `paisesQ2.1`  contendo os seguintes valores: `"AUS", "HUN", "ESP"`.

```{r, include=FALSE}
paisesQ2.1 <- c("AUS", "HUN", "ESP")
```

#### Q.2.2 - No exercicio do Tópico 2 foi realizado o download dos dados da niot para a Italia, cujo código era `ITA`. Naquele caso a url era:
```{r, eval= FALSE, include=TRUE}
"http://www.wiod.org/protected3/data16/niot/ITA_niot_nov16.xlsx"
```

Sabendo que todos os links da niot seguem o mesmo padrão, crie um vetor `urlsQ2.2` usando os valores de `paisesQ2.1` para criar um vetor com os links dos países de `paisesQ2.1`.

```{r, include=FALSE}
urlsQ2.2 <- paste0("http://www.wiod.org/protected3/data16/niot/", paisesQ2.1,"_niot_nov16.xlsx")
```

#### Q.2.3 - É necessário usar `for` neste caso? Por que?
```{r}
"Não, pois paste0() é uma função vetorizada"
```

#### Q.2.4 - Crie uma lista vazia chamada `niotQ2`

#### Q.2.5 - Extraia apenas o primeiro valor de `urlsQ2.2` e use-o para importar a base de dados a partir dessa url tal qual foi feito para `niotITA` no inicio do exercicio do Tópico 3. Aloque esse tibble como o primeiro elemento de `niotQ2`

```{r}
niotQ2 <- list()
library(readxl)
#Criando um arquivo temporário
arq_temp <- tempfile(fileext = ".xlsx")
#Baixando o arquivo
# Usamos 'mode = "wb"' porque iremos baixar um arquivo binário (que não é texto puro, como no caso de csv).
download.file(url = urlsQ2.2[1], destfile = arq_temp, mode = "wb")

# Importando a NIOT para o R:
niotQ2 <- list()
niotQ2[[1]] <- read_xlsx(arq_temp, sheet = 2)

# Excluindo arq_temp
unlink(arq_temp)
```

#### Q.2.6 Faça o "Passo 3" do exemplo dado no inicio da questão e substitua 1 por i onde é necessário.

```{r}
i <- 1
niotQ2 <- list()
#Criando um arquivo temporário
arq_temp <- tempfile(fileext = ".xlsx")
#Baixando o arquivo
# Usamos 'mode = "wb"' porque iremos baixar um arquivo binário (que não é texto puro, como no caso de csv).
download.file(url = as.character(urlsQ2.2[i]), destfile = arq_temp, mode = "wb")

# Importando a NIOT para o R:
niotQ2[[i]] <- read_xlsx(arq_temp, sheet = 2)

# Excluindo arq_temp
unlink(arq_temp)
```

#### Q.2.7 Meça o tempo que o R demora para realizar a tarefa de `Q.2.6`

```{r}
tic()
i <- 1
#Criando um arquivo temporário
arq_temp <- tempfile(fileext = ".xlsx")
#Baixando o arquivo
# Usamos 'mode = "wb"' porque iremos baixar um arquivo binário (que não é texto puro, como no caso de csv).
download.file(url = urlsQ2.2[i], destfile = arq_temp, mode = "wb")

# Importando a NIOT para o R:
niotQ2[[i]] <- read_xlsx(arq_temp, sheet = 2)

# Excluindo arq_temp
unlink(arq_temp)
toc()
```

#### Q.2.8 Automatize com o for a questão `Q.2.5` e meça o tempo total requerido.

```{r}
tic()
for(i in 1:length(urlsQ2.2)){
  #Criando um arquivo temporário
arq_temp <- tempfile(fileext = ".xlsx")
#Baixando o arquivo
# Usamos 'mode = "wb"' porque iremos baixar um arquivo binário (que não é texto puro, como no caso de csv).
download.file(url = urlsQ2.2[i], destfile = arq_temp, mode = "wb")

# Importando a NIOT para o R:
niotQ2[[i]] <- read_xlsx(arq_temp, sheet = 2)

# Excluindo arq_temp
unlink(arq_temp)
}
toc()
```

#### Q.2.9 - Confira de forma automatizada se todos os elementos de `niotQ2` são `tibble`. Aloque os valores lógicos retornados numa lista denominada `lst_Q2.9`. Faça isso usando tanto a função `map()` quanto a função `for()` e meça o tempo levada por cada uma.

```{r}
#Usando map:
tic()
lst_Q2.9 <- map(niotQ2, is_tibble)
toc()

tic()
lst_Q2.9 <- niotQ2 %>%  map(is_tibble)
toc()

tic()
lst_Q2.9 <- map_lgl(niotQ2, is_tibble) %>%
  all
toc()
#Usando for:

lst_Q2.9 <- list()
tic()
for (i in seq_along(niotQ2)){
  lst_Q2.9[[i]] <- is_tibble(niotQ2[[i]])
}
toc()
```

#### D.2.1 - **DESAFIO**: Crie uma função `lst.type.class`, que retorna uma lista com `type` e `class` de um elemento.

```{r}
lst.type.class <- function(x) list(typeof(x), class(x))
```

#### D.2.2 - Crie uma lista `lstD2.2` aplicando `lst.type.class` sobre `niotQ2`. Faça tanto via `for` quanto para `map`.

```{r}
#map
tic()
lstD2.2 <- niotQ2 %>%
           map(lst.type.class)
toc()
#for
tic()
for(i in seq_along(niotQ2))
lstD2.2[[i]] <- lst.type.class(niotQ2[[i]])
toc()
```

#### Q.2.10 Crie uma list `lstQ2.10` excluindo de `niotQ2` as linhas com os valores `NA`. Não esqueça de medir o tempo.

```{r}
#map
#usando map com filter
tic()
lstQ2.10 <- map(niotQ2, function(x) filter(x, !is.na(Year)))
toc()
#usando map com filter_all
tic()
lstQ2.10 <- map(niotQ2, ~ filter_all(.x, all_vars(!is.na(.))))
toc()
rm(lstQ2.10)

#usando map com drop_na
tic()
lstQ2.10 <- map(niotQ2, drop_na)
toc()
#usando for

#usando for com filter
tic()
lstQ2.10 <- list()
for(i in seq_along(niotQ2)){
  lstQ2.10[[i]] <- niotQ2[[i]] %>% filter(!is.na(Year))
}
toc()
rm(lstQ2.10)
#usando for com filter_all
tic()
lstQ2.10 <- list()
for(i in seq_along(niotQ2)){
  lstQ2.10[[i]] <- niotQ2[[i]] %>% filter_all(all_vars(!is.na(.)))
}
toc()
rm(lstQ2.10)
#usando for com drop_na
tic()
lstQ2.10 <- list()
for(i in seq_along(niotQ2)){
  lstQ2.10[[i]] <- drop_na(niotQ2[[i]])
}
toc()
```

#### Q.2.11 Crie uma lista `lstQ2.11` com os tibbles de `lstQ2.10` tendo as colunas convertidas por double.

```{r}
lstQ2.11 <- map(lstQ2.10, type_convert)
```

#### Q.2.12 - Crie um objeto `lstQ2.12` a partir de `lstQ2.11` em que  as linhas da coluna `Origin` que tem os valores `"TOT"` são excluidas.

```{r}
lstQ2.12 <- lstQ2.11 %>% map(function(x) filter(x, Origin != "TOT"))
```

#### Q.2.13 - Crie um objeto `lstQ2.13` apenas com a coluna `Code` dos tibbles de `lstQ2.12`, excluindo todos os valores repetidos.

```{r}
lstQ2.13 <- lstQ2.12 %>%
  map(select, Code) %>%
  map(distinct)


```

#### Q.2.14 - Crie uma lista `lstQ2.14` contendo vetores atômicos cada um com os 4 primeiros `colnames` dos tibbles de `lstQ.12` e os valores de `lstQ2.13`. Tente fazer via alguma variação de map.

```{r}
lstQ2.14 <- map2(lstQ2.12, lstQ2.13, function(x,y) c(~names(x)[1:4], y$Code))
```

#### Q.2.15 - Crie uma lista `lstQ2.15` apenas com os valores da demanda intermediária (mantenha as 4 primeiras colunas). Use a variação map e veja se consegue fazer isso tanto pelo `tidyverse` quanto pelo `baseR`.

```{r}
tic()
lstQ2.15 <- map2(lstQ2.12, lstQ2.14, function(x,y) select(x, all_of(as.chracter(y))))
toc()

tic()
lstQ2.15 <- map2(lstQ2.12, lstQ2.14, function(x,y) select(x, unlist(y)))
toc()

tic()
lstQ2.15 <- map2(lstQ2.12, lstQ2.14, function(x,y) x[,y])
toc()
```

#### Q.2.16 - Crie uma lista `lstQ2.16` com os `tibbles` de `lstQ2.12` apenas sem os valores da demanda intermediaria

```{r}
lstQ2.16 <- map(lstQ2.12, function(x) select(x, -x$Code))
```

