---
title: "Tópico 4 - Automatizando tarefas"
author: "Marcelo Tonon e Felipe Cornelio"
date: "06/07/2021"
output: html_document
---

```{r setup, include=FALSE}
knitr::opts_chunk$set(echo = TRUE)
```

## Pacotes necessários

```{r}
library(tictoc)
#install.packages("tictoc")

library(purrr)
library(dplyr)
```

O pacote `tictoc` mede a diferença de tempo entre os comandos `tic()` e `toc()`:

```{r}
tic()
d <- 2+1
toc()
```


## Objetivos do Tópico

Nesta seção, serão explicadas  o que é um loop, porquê não fazer as repetições manualmente. Além disso, iremos contextualizar como ele funciona e então apresentar como fazer um loop no R e algumas nuances sobre ele. 

Além disso vamos falar do que é uma função vetorizada e apresentar a família `map` do pacote `purrr`.

## O que é um Loop

Um `loop` é uma instrução que você dá ao programa para que ele repita um conjunto de operações um determinado número de vezes pré-determinado (`for`) ou que se cumpra uma determinada condição (`while`).

Aqui iremos tratar apenas do `for`, pois ele é mais restritivo que o `while`, de modo que a propensão a dar problemas é menor. Para quem tiver interesse no `while` (e também no `repeat`) pode acessar a seção [21.3](https://r4ds.had.co.nz/iteration.html#for-loops) do *R for Data Science* e [5.3](https://adv-r.hadley.nz/control-flow.html#loops) do *Advanced R*.

## Por que não fazer repetições manualmente?

Podemos dizer que há dois motivos pricipais para você automatizar o seu código. Praticidade e Erros.

### Praticidade

Uma das grandes vantagens de se programar é a automação do processo. Assim, suponha que você os produtos da multiplicação de `umObjeto` qualquer pelos valores de 1 a 3. Assim sendo, você pode fazer:

```{r}
umObjeto <- 15
resultados <- list()


resultados[[1]] <- umObjeto * 1
resultados[[2]] <- umObjeto * 2
resultados[[3]] <- umObjeto * 3
```

No caso de três valores, pode não **parecer** tão problemático assim. Porém, mesmo com poucos valores, se você tiver que fazer muitas operações, o número de operações crescerá aritméticamente. E 3 valores é um caso pequeno de repetições. As contas nacionais do IBGE podem ser usadas desde o ano 2000. A WIOD vai ano a ano de 2000 a 2014. Imagine fazer manualmente para cada ano? Isso porque não consideramos país nem setor. Assim, para cada objeto numa decomposição ou cálculo, você está adicionando um múltiplo.

Para ilustrar isso, vamos supor que você irá fazer uma análise de decomposição estrutural. Nesta decomposição, você irá usar a série de matrizes do GIC (Passoni e Freitas, 2018) de 2000 a 2015. Temos ai 16 anos. Nisso, você irá usar a agregação setorial proposta por Kupfer (2005), com 5 grupos. Aí, vamos supor que você também quer desagregar a demanda final por componente, que são 6, se você não separar o Investimento da Administração Pública da Formação Bruta de Capital Fixo pois aí seriam 7. Assim, só para montar as equações a serem  decompostas, o número de repetições que você terá que fazer será:

$$Repetições \ = Anos  \ * \ Setores \ * \ DF$$

No nosso caso seria então 16 Anos vezes 5 grupos de Setores vezes 6 componentes da demanda final: um total de 400 repetições! Isso sem entrar na decomposição em si a ser feita que pode adicionar mais multiplos^[Em alguns casos o número de repetições se torna fatorial inclusive!]. Imagine o tempo que isso levará pra escrever. Imagine se pudessemos escrever apenas uma vez?

### Erros

A exceção de quem acredita na _infalibilidade papal_, o trecho abaixo é algo com que todos se identificam:

> "Todo mundo erra sempre, todo mundo vai errar."\
 _REVELAÇÂO, Grupo (2006)_

Com isso em mente, vamos supor então que você pense numa solução _"esperta"_ para os seus problemas de repetição: o bom e velho `ctrl c` e `ctrl v`. Afinal, os anos de prática no ensino fundamental e médio, ~~e na graduação~~, por que não usa-lo agora com as repetições?


O problema do `ctrl c` e `ctrl v` neste caso é a possibilidade de errar no inicio ou no meio do caminho. O primeiro caso é: imagine que você escreveu seu código, e usou `ctrl c` e `ctrl v` para fazer as repetições. Porém descobriu mais a frente que você descobriu que a conta que você estava fazendo estava errada, que por exemplo você esqueceu de diagonalizar um vetor coluna. Assim sendo, você terá que ajustar isso manualmente em cada uma das repetições. Não parece muito bom né? Assim, você teria que ter certeza de todos as suas operações estariam corretas.

Porém, há um outro problema que pode aparecer ao longo do caminho: os erros de digitação. Ao contrário de um texto comum, em que um erro de digital ***pode*** ser mortal, na programação ele ***é*** fatal. E o pior, é extremamente fácil deixar passar um ou outro erro de digitação. Sem contar em confusão. Se você sem querer escrever `listaY[[2]]` ao invés de `listaY[[3]]`, o código provavelmente rodará sem retornar nenhum `error` ou `warning`, porém seus resultados estarão errados. Assim, usar o `ctrl c` e `ctrl v` para repetição é uma estrategia extremamente desaconselhável. E escrever isso na mão é ***PIOR AINDA***.

Assim sendo, mesmo quando não estamos numa situação de fazer algo como 400 repetições, escrever corridamente o código não é uma boa opção.



## Entendendo um Loop

Imagine que você quer repetir para 15 anos os seguintes comandos:

```{r, eval = FALSE}

I_Pub <- list()
G <- list()
Y <- list()
t_ <- list()
tY <- list()
S <- list()

ano <- 1

I_Pub[[ano]] <- 1.03 *(1.02* ano)
G[[ano]] <- 4 * (1.10 * ano)
Y[[ano]] <- 12 * (1.09 * ano)
t_[[ano]] <- 0.28 + (0.005 * ano)
tY[[ano]] <- t_[[ano]] * Y[[ano]]
S[[ano]] <- tY[[ano]] - G[[ano]] - I_Pub[[ano]]
```

Assim, se mudarmos o valor de `ano` de `1` para `2` podemos repetir inteiramente a parte final do código para o ano seguinte:

```{r, eval= FALSE}
ano <- 2

I_Pub[[ano]] <- 1.03 *(1.02* ano)
G[[ano]] <- 4 * (1.10 * ano)
Y[[ano]] <- 12 * (1.09 * ano)
t_[[ano]] <- 0.28 + (0.005 * ano)
tY[[ano]] <- t_[[ano]] * Y[[ano]]
S[[ano]] <- tY[[ano]] - G[[ano]] - I_Pub[[ano]]
```

E poderiamos fazer assim por diante. Quando falamos em automatizar o seu código falamos em dar de uma vez ao computador um conjunto de informações que darão a ele a capacidade de reproduzir um código diversas vezes para cada elemente deste conjunto. No exemplo acima o Loop vai rodar o seu código do inicio ao fim para cada valor do objeto `ano` que você determinar.

## Usando Loops para automatizar

Feitas as explicações da lógica por de trás de um loop, vamos usar agora o `for`. Para obter os resultados de 15 anos do exemplo passado, basta fazer simplesmente `for`:

```{r, eval = FALSE}
for(ano in 1:15) {
 I_Pub[[ano]] <- 1.03 *(1.02* ano)
G[[ano]] <- 4 * (1.10 * ano)
Y[[ano]] <- 12 * (1.09 * ano)
t_[[ano]] <- 0.28 + (0.005 * ano)
tY[[ano]] <- t_[[ano]] * Y[[ano]]
S[[ano]] <- tY[[ano]] - G[[ano]] - I_Pub[[ano]] 
}
```

Assim fica claro como é extremamente alta a utilidade de automatizar o seu código. Assim, podemos usa-lo da seguinte maneira, sendo que a função `Sys.sleep()` pausa o sistema por um número determinado de tempo (neste caso 1 segundo) e `Sys.time()` retorna o tempo do sistema na hora em que foi acionado.

```{r}
for(i in 1:4) {
  print(c(10,20, 30) * i)
  Sys.sleep(1)
    print(Sys.time())
  }
```

Repare como há a diferença de um segundo entre cada `print`. Isso porque **os loops ocorrem em sequência** e não todos ao mesmo tempo.

Quando se trata de um `for` que irá ocupar mais de uma linha, ou com uma linha grande, o conteúdo a ser repetido no loop deve ser colocado entre as chaves `{}`. Quando se tratar de uma equação curta e de uma única linha, pode-se escrever na mesma linha após o parentêses. Veja abaixo:

```{r, eval =FALSE}
s_Y <- list()

for(ano in 1:15) s_Y[[ano]] <- S[[ano]]/Y[[ano]]
```


## 

### Performance e purrr

Pelas caracteristicas das linguagens como o R, estes têm sua performance penalizada ao usar loopings. Por conta disso, o mais comum é a partir de um certo momento, abandonar o uso do loop em detrimento da programação funcional, no caso do R aconselhamos que seja pelo pacote `purrr`. Não falarei aqui o porque disso, mas vale deixar claro que o `for` não é a linha de chegada quando se trata de automatizar os seus códigos.

Vamos aqui falar antes de como usar loops dentro de loops (aproveitando a recursividade das listas). Isso tudo para explicar depois como usar a função `purrr:map`!

# Listas e sua recursividade aplicadas ao Loop

No Tópico 1, falamos sobre as listas e a sua recursividade. Agora, vamos mostrar aqui, como isso é útil para nós quando tratamos de Loops.

Vamos supor que queremos montar a estrutura dos dados tal qual expusemos antes: 16 anos, 5 grupos de setores, 6 componentes da demanda final. Como podemos fazer isso? Primeiramente devemos decidir qual será a organização da nossa lista. Qual variável deve vir primeiro? Ano, setor ou componente da demanda final? Vamos seguir no exemplo em que a lista mais geral será aquela do ano, seguida pelo setor e por fim o componente da demanda final, de modo que nossa listaX será igual à  `listaX[[ano]][[setor]][[df]]`.

Pense nisso como se essa organização, fosse uma pasta na sua área de trabalho. Suponha que uma pasta `dados`, e a partir de então, você vai ter várias pastas com anos diferentes `dados/2000`, `dados/2001`... Então, ao clicar na primeira, você terá pastas referentes aos grupos setoriais `dados/2000/ind_inovativa`, `dados/2000/commodities`... Dentro dela, você terá então diferentes pastas para cada componente da demanda final `dados/2000/ind_inovativa/consumo_G`, `dados/2000/ind_inovativa/Consumo_Familias` e etc... Então, nessa pasta é que estará o dado, ou conjunto de dados, com os quais iremos trabalhar. Ter bem definido como vamos estruturar os dados é fundamental para projetos mais complexos. 

Assim, vamos mostrar como é simples fazer essa estruturação via `for`.


```{r}
dadosOrg <- list()

for(anos in 1:16){
  dadosOrg[[anos]] <- list()
  
  for(sect in 1:5){
    dadosOrg[[anos]][[sect]] <- list()
    
    for(df in 1:6){
      dadosOrg[[anos]][[sect]][[df]] <- anos* sect * df
    }
  }
}
```

Como dizemos anteriormente: não há limite para a recursividade das listas. Você poderia adicionar mais subcategorias e não teria problema algum. Além disso, você pode alocar qualquer tipo de objeto dentro de uma lista: matrizes, data.frames, vetores, funções, characteres, outra lista...

Se você quiser no loop mais interno adicionar vários elementos, você pode criar uma lista e alocar nela multiplos objetos.

```{r}
for(anos in 1:16){
  for(sect in 1:5){
    for(df in 1:6){
      dadosOrg[[anos]][[sect]][[df]] <- list()
        dadosOrg[[anos]][[sect]][[df]][[1]] <- anos + 1999
        dadosOrg[[anos]][[sect]][[df]][[2]] <- sect
        dadosOrg[[anos]][[sect]][[df]][[3]] <- df
      
    }
  }
}
```

Ou seja, não há limite para o que você quiser fazer.

Apenas um aviso que você deve se atentar: cuidado ao lidar com fors muito recursivos, pois é fácil se perder dentro deles, especialmente sobre o que deve ser utilizado em determinado momento. Além disso, quanto maior o número de repetições (multiplique cada `for` interno) maior a penalidade na performance do *R*.


## Funções vetorizadas.

Uma função vetorizada é uma função que opera sobre um conjunto valores dentro de um vetor de uma só vez. Neste caso, falamos aqui de vetor enquanto estrutura de dados como um todo, seja um vetor atômico, seja uma lista. Assim sendo temos alguns exemplos de funções vetorizadas.

```{r, eval = FALSE}
a<- c(1:4)

b <- c(5:8)

# paste e paste0 são funções vetorizadas

exemplo_a <- paste0("Se aplica paste0 no vetor a todo de uma vez, veja: ", a)

exemplo_b <- paste("na função paste também", b, sep = ": ")

# Os operadores matématicos e lógicos também são vetorizados (a exceção de %*%) e podem atuar sobre vetores atômicos:

exemplo_c <- a * b
exemplo_d <- a * 3
exemplo_e <- b - 4
exemplo_f <- a == exemplo_e
```

Algumas das funções mais poderosas do `dplyr` (que não apresentamos no Tópico 3 e podem ser conferidas no capítulo [5](https://r4ds.had.co.nz/transform.html) do *R for Data Science*) como o `summarise` também são vetorizadas. A grande vantagem é que ao invés de ter que fazer a operação para cada elemento de um objeto, o R opera sobre todos ao mesmo tempo. Isso permite um maior grau de perfomance para o R, além de deixar mais limpo o seu código. Veja abaixo como muda a praticidade e a perfomance usando a forma vetorizada:

```{r, eval = FALSE}
# Um elemento apenas:
tic()
exemplo_g <-  paste0("Usando paste0 em um elemento apenas", exemplo_f[1])
toc()

# Vetorizado
tic()
exemplo_g <- paste0("Usando paste0 como vetorizado", exemplo_f)
toc()


# Loop

exemplo_g <- vector(mode = "character", length = length(exemplo_f))
tic()
for(i in 1:length(exemplo_g)){
  exemplo_g[i] <- paste0("Usando paste0 como se não fosse vetorizado", exemplo_f[i])
}
toc()
```

Se desconsiderarmos os comandos `tic()` e `toc()` temos 4 linhas em `for` contra 1 na forma vetorizada! Além disso, mesmo sem contar o tempo gasto criando o vetor `exemplo_g`, que é necessário usando `for`, temos que o desempenho da função vetorizada é similar quando se usa `paste0` em apenas 1 elemento. Na comparação com `for`, vemos que a função vetorizada é 3 vezes mais rápida. Vale notar no entanto que:

- Com vetores muito grandes, funções vetorizadas não terão o mesmo desempenho que se fosse apenas 1 elemento.

- A diferença de tempo entre loop e função vetorizada *aumenta* conforme aumenta o tamanho do vetor.

- A depender do tamanho do vetor (em especial listas extremamente recursivas), a forma vetorial pode travar (pois o computador não tem memoria RAM para tanto). Vale notar no entanto que no geral o loop também não vai funcionar muito bem nesses momentos. É uma questão de hardware. Porém é apenas para objetos que estiverem na casa dos gigabytes!

## Introduzindo `map`, `map2` e `pmap`

Vale notar certa coisa sobre o uso das operações lógicas e matemáticas enquanto funções vetorizadas: eles não se aplicam a listas. Além disso, para o caso de análises usando Matrizes Insumo-Produto, muitas vezes precisamos usar operadores (como o próprio `%*%`) para várias matrizes dentro de uma lista com grande recursividade. Assim sendo, o pacote `purrr` oferece uma forma especial para tratarmos lista, em especial com a família `map()`.

Suponha que temos a seguinte lista `lista_mat`:

```{r}
A <- matrix(c(1:4), nrow = 2)
B <- matrix(c(5:8), nrow = 2)

lista_mat <- list("A"= A, "B"= B)

x <- 2
```

Queremos então multiplicar as duas listas pelo valor `x`. Se tentarmos `lista_mat * x`, teremos um erro, pois `*` não pode multiplicar listas (nem sublistas). Porém podemos usar a função `purrr::map()` para lidar com isso:

```{r eval=FALSE}
lista_mat2 <- map(lista_mat, function(x) x*2)
```

No caso acima, usamos a função `purrr::map` para indicar que o conteúdo dentro de cada sublista de `lista_mat` deve ser operado pela função  `x*2`. Neste caso, vale dizermos que `function(x) x*2` é o que chamamos de **função anônima*. Ou seja, uma função que determinamos para ser usada, porém não nomeamos ela e nem ficará guardada no `Environment` após ser usada pela função `purrr::map`. Veja abaixo:

```{r}
# Vamos criar uma função vezes.dois que é x*2, podemos escrever ela então da seguinte forma:
vezes.dois <- function(x){
  x*2
}

# No entanto, cabe notar, que para funções curtas é mais prático não usar a {}:
vezes.dois <- function(x) x*2

# As duas linhas abaixo são iguais:

#Usando função anônima
## Sem usar {}
lista_mat2 <- map(lista_mat, function(x) x*2)

## Usando {}
lista_mat2 <- map(lista_mat, function(x){
  x*2}
  )

#Usando função identificada
tic()
lista_mat2 <- map(lista_mat, vezes.dois)
toc()
```

Via de regra, se você precisa de mais de uma linha na sua função, use `{}`. E se sua função precisa de mais de uma linha dentro de um `purrr::map`, não use-a como uma função anônima: defina-a antes e então use-a como uma função identificada.

Porém, pode estar confuso ainda como funciona uma função `purrr::map()`. Pense assim: a função `map()` pega uma função e aplica, de forma vetorizada, sobre todos os elementos de uma lista. Assim sendo, temos que `purrr::map` é como um comando `for`, porém mais prático e mais fácil. Veja abaixo:

```{r}
lista_mat2_for <- list()

tic()
for(i in seq_along(lista_mat)){
  lista_mat2_for[[i]] <- lista_mat[[i]]*2
}
toc()

# Ou com a função identificada

tic()
for(i in seq_along(lista_mat)){
  lista_mat2_for[[i]] <- vezes.dois(lista_mat[[i]])
}
toc()
```

Podemos usar `map()` para importar base de dados (e colocar elas diretamente como uma lista), para dar nomes a colunas de varios `data.frames` e etc... Tudo numa mesma linha, sem precisar criar uma lista vazia antes, e com uma performance melhor do que usando `for`. Se você for fazer uma cadeia de comandos, você pode inclusive criar uma função identificada antes que faça tudo isso, para então realizar o map apenas uma vez^[Importante: isso pode forçar bastante a sua memória RAM, então não empolgue! Se tiver problemas com isso, quebre a função longa em várias pequenas e vá fazer o `map()` em partes!].

### Atuar sobre duas listas: `map2()`

Vamos agora tratar do caso em que não queremos multiplicar ambas as funções por 2, mas sim queremos multiplicar `A*2` e `B*3`. O que podemos fazer? Por meio de `for` poderiamos fazer:

```{r}
lista_escalares <- list(2,3)
lista_mat3_for <- list()
tic()
for(i in seq_along(lista_escalares)){
  lista_mat3_for[[i]] <- lista_mat[[i]]*lista_escalares[[i]] 
}
toc()
```

No looping acima teriamos que o primeiro (segundo) elemento de `lista_mat`, a matrix `A` (`B`), seria multiplicado pelo primeiro (segundo) elemento da `lista_escalares`, `2` (`3`). Podemos no entanto, usar uma variante de `purrr::map` para tanto, a função `purrr::map2`. Veja abaixo:

```{r}
tic()
lista_mat3 <- map2(lista_mat, lista_escalares, function(x,y) x*y)
toc()
```

Desse modo, podemos também usar `map2` para realizar multiplicação de matrizes, nomear diferentes tipos de matrizes e etc... Importante notar que as duas listas usadas em `map2` devem ter o mesmo `length()`. Se for diferente, dará erro.

### Atuar sobre três ou mais listas: `pmap()`

Não existe `map3`, `map4` e etc... No entanto existe `pmap()`, que serve para todos os casos com 3 ou mais listas. Nessa situação, iremos criar um lista com as listas nas quais vamos atuar. Veja o quadro abaixo para entender melhor:

```{r, eval=FALSE}
#map
map(lista1, funcao)

#map2
map2(lista1, lista2, funcao_2)

#pmap
pmap(list(lista1, lista2, lista3, ...), funcao_p)

#Você pode também fazer:

p_lista <- list(lista1,lista2, lista3)

pmap(p_lista, funcao_p)
```

## Recursividade na familia `map`

Tratamos nos ultimos casos, de uma lista com recursividade 1. Ou seja, não havia lista dentro de uma lista neste caso. Porém, vamos criar a lista `lista_recursiva`:

```{r}
A_b <- matrix(9:12, nrow = 2)
B_b <- matrix(13:16, nrow =2)

lista_matb <- list("A" = A_b,"B" = B_b)

lista_recursiva <- list( "Pri" = lista_mat, "Sec" = lista_matb)
```

Se quisessemos multiplicar todas as matrizes da `lista_recursiva` por 2, não iriamos conseguir fazendo:

```{r, eval = FALSE}
lista_recursiva2 <- map(lista_recursiva, vezes.dois)
```

Isso ocorre, pois `map` irá tentar fazer `vezes.dois(lista_recursiva[[1]])`. Porém, como `lista_recursiva[[1]]` é uma lista, e não um objeto númerico, teremos um erro como resultado. Porém da mesma forma que poderiamos usar um `for` dentro de um outro `for`, podemos usar um `map` dentro de outro. Veja:

```{r}
#Criar uma função anônima com map:
lista_recursiva2 <- map(lista_recursiva, function(x) map(x, vezes.dois))

# Pode-se escrever assim também:
lista_recursiva2 <- map(lista_recursiva, map, vezes.dois)
```

No caso de querermos `A*2` e `B*3`, podemos fazer:

```{r}
lista_escalares2 <- list(lista_escalares, lista_escalares)

# Usando map2 dentro da função anônima:
lista_recursiva3 <- map2(lista_recursiva, lista_escalares2, function(x,y) map2(x,y, function(z,w) z*w))

# Usando uma função anônima depois de 2 map2:
lista_recursiva3 <- map2(lista_recursiva, lista_escalares2, map2, function(x,y) x*y)
```

No caso em que usamos `map2` dentro de uma função anônima, repare que usamos depois `function(z,w)`. Fizemos assim para evitar problemas na hora do programa interpretar o comando. Para ele `x` é `lista_recursiva[[i]]` enquanto `z` é `lista_rescursiva[[i]][[j]]`. 

É importante notar que a forma como fizemos agora, requer que tanto `lista_recursiva` quanto `lista_escalares2` tenham a mesma recursividade. Há, no entanto, uma forma usar `lista_escalares` ao invés de `lista_escalares2`. E essa forma é combinando `map` com `map2`. Veja abaixo as duas formas de escrever isso:

```{r}
lista_recursiva3 <- map(lista_recursiva, function(x) map2(x, lista_escalares, function(z,y) z*y))

lista_recursiva3 <- map(lista_recursiva, map2, lista_escalares, function(x,y) x*y)
#lista_recursiva3a <- map(.x = lista_recursiva, ~ map2(.x, .y = lista_escalares, .f = `*`))
```

O que ocorre no exemplo acima, é que mandamos a função `map` aplicar sobre os elementos de `lista_recursiva`, que são listas, a função `map2`. Essa por sua vez, vai multiplicar cada elemento de `lista_recursiva[[i]]`, que são numéricos, com os elementos de `lista_escalares`, que também são númericos.

## Criando listas com a familia map.

Suponha agora que você quer criar uma lista com os elementos da base de dados `CO2`. Porém, você quer separar ela por `Treatment` que ela tem.^[**Importante:** o exemplo dado aqui poderia ser feito usando varias funções do `dplyr` porém queremos deixar claro como criar uma lista via `purrr`] Vamos criar então uma lista com cada valor `Treatment`:

```{r}
co2_treatment <- CO2 %>% select(Treatment) %>% distinct()
```

`co2_treatment` no entanto, é uma lista, apenas porque é um data.frame! Os valores de `Treatment` estão alocados como um vetor atômico. E queremos eles alocados como uma lista. Veja abaixo:

```{r}
#Enquanto data.frame
is.list(co2_treatment)

#Enquanto vetor
is.list(co2_treatment[,1])
```

Para fazer isso, vamos usar a função `as.list`.

```{r}
lst_treatment <- co2_treatment[,1] %>% as.character() %>% as.list()
```

Agora, temos uma lista com os valores de `Treatment`. Vamos então criar uma lista em que cada data.frame tem apenas um tipo de valor para `Treatment`.

```{r}
lst_CO2 <- map(lst_treatment, function(x) filter(CO2, Treatment == x))
```

### Subdividindo uma lista

Dado que temos a lista `lst_CO2`, que contém duas matrizes. Suponha que queremos então criar um lista `lst_CO2b` em que vamos ter matrizes agrupadas por `Treatment` por `Type`. Vamos fazer o mesmo que fizemos com `Treatment`:

```{r}
lst_type <- CO2 %>% select(Type) %>%
            distinct() %>% unlist %>%
            as.character %>% as.list 
```

Podemos então fazer o mesmo que fizemos para criar `lst_CO2`, só que com a própria `lst_CO2`.

```{r}
lst_CO2_b <- map(lst_type, function(x) map(lst_CO2, function(y) filter(y, Type ==x)))
```

## Introduzindo a map variants

A família map é composta por, até onde sabemos, pelo menos 23 funções(!). Diversas delas já foram apresentadas aqui, dentre as quais destaca-se `map()`, `map2()` e `pmap()`.  Iremos aqui apresentar algumas outras que são úteis, mas que não vamos explorar a fundo. O [capítulo 9 do Advanced R](https://adv-r.hadley.nz/functionals.html) fornece uma descrição ampla da programação funcional (mas também sem exaurir todas a variedade de funções do map).

### Obtendo resultados em vetores atômicos

Em geral o uso da função `map()` e suas extensões diretas (`map2()` e `pmap()`), resultarão também listas. No entanto, podem ter situações em que você queira obter vetores atômicos de diferentes tipos como resultado. Nesse caso, há uma função map para cada um desses tipos, sintetizados nas senguintes funções: `map_lgl()`, `map_int()`, `map_dbl()` e `map_chr()`. Vamos trabalhar com `lst_CO2` para entender melhor como funciona cada função. 

```{r, error=T}

# map_chr() retorna um vetor atômico do tipo "character"
m_chr <- map_chr(lst_CO2[[1]], typeof)
m_chr
typeof(m_chr)

# Dará erro
m_chr_2 <- map_dbl(lst_CO2[[1]], typeof)

# map_lgl() retorna um vetor atômico do tipo "logical"
m_lgl <- map_lgl(lst_CO2[[1]], is.double)
m_lgl
typeof(m_lgl)

# map_int() retorna um vetor atômico do tipo "integer"
tam_unique <- function(x) length(unique(x))
m_int <- map_int(lst_CO2[[1]], tam_unique)
m_int
typeof(m_int)

```

A função `map_dbl()` retornaria um vetor atômico do tipo "double". No entanto, como nesse caso nem todas as colunas são double e a função mean só se aplica nesse tipo, o resultado para os objetos que não são `double` serão um `NA`.

```{r}
# Caso que dá erro:
map_dbl(lst_CO2[[1]], mean)

```

Para a aplicação plenamente correta é necessário primeiro selecionar os que atendem ao requesito, informação esta já foi calculada no objeto `m_lgl`, que foi o exemplo da função `map_lgl()`.

```{r}
m_dbl <- map_dbl(lst_CO2[[1]][,m_lgl], mean)
m_dbl
typeof(m_dbl)
```

Importante se atentar para que a função a ser usada deve ser compatível com o resultado desejado pois, caso contrário, a função retornará algum erro. Por exemplo, não faz sentido usar `map_dbl()` com uma função `as.character`:

```{r, error=T}
map_dbl(1:2, as.character)
```

### Aplicando funções em níveis da lista

Resgatando a ideia da recursividade das listas, em que criamos listas dentro de listas, a função `map_depth` é de grande utilidade nesses casos. Imagine que você deseja aplicar uma função usando o `map` sobre listas que estão no terceiro nível interno de uma lista. Os principais elementos de `map_depth` são: 


```{r, eval=F}
map_depth(.x, .depth, .f, ..., .ragged = FALSE)
```

- *.x*: assim como nos casos anteriores, aqui colocamos a lista com as informações que serão aplicadas a função.
- *.depth*: aqui está o ponto central dessa função, em que determinamos o nível em que serão realizadas as operações. No caso a sintaxe é da por meio de um valor numérico, em que valores negativos realizarão a contagem do nível partindo do "final" da lista (do elemento mais interno da lista). No argumento `.depth=` a lógica pode ser interpretada ad seguitne forma
    - `map_depth(x, 0, fun)`, seria o mesmo que aplicar uma função diretamente sobre x (`fun(x)`);
    - `map_depth(x, 1, fun)`, equivale à função map sobre a lista, tal como `x <- map(x, fun)`;
    - `map_depth(x, 2, fun)`, nesse caso seria a aplicação de da função `map` usando a própria `map` tal como `x <- map(x, ~ map(., fun))`;
    - e assim sucessivamente.
- *.f*: assim como anteriormente, é a função a ser aplicada.
- *.ragged*: é um argumento do tipo `logical`, em que se é colocado `TRUE` ele aplicará a função mesmo se tiverem elementos vazios, e caso seja `FALSE` retornará uma mensagem de erro para elementos espaços vazios dentro da lista.

Em termos mais práticos, ela uma boa alternativa para uso de funções dentro da map para atuar dentro de algum elemento da lista. Ou seja, ao invés de criarmos o objeto `lista_recursiva2` usando alguma função, podemos usar a `map_depth`:

```{r}
# Usando a map_depth:

lista_recursiva2_depth <- map_depth(lista_recursiva, 2, vezes.dois)

# Usando o argumento negativo

lista_recursiva2_depth_b <- map_depth(lista_recursiva, -1, vezes.dois)

# Comparando se são iguais:
all.equal(lista_recursiva2, lista_recursiva2_depth)
all.equal(lista_recursiva2_depth, lista_recursiva2_depth_b)

```

### Mantendo o tipo do objeto

Outra opção muito útil para o caso de não estivermos trabalhando diretamente com listas ou não queremos um resultado na forma de lista, é a função `modify()`. Essa função é particularmente útil se estamos por exemplo trabalhando em um `data.frame` e queremos manter dessa forma. Sua operacionalidade é basicamente a mesma da função `map()`, mas vamos explorar rapidamente as diferenças nos resultados das funções. Primeiramente, vamos criar um `data.frame` como exemplo:

```{r}
df <- data.frame(
  x = 1:5,
  y = 3:7,
  z = 20:24
)
```

Vamos agora realizar uma operação de multiplicação e comparar como os resultados saem:

```{r}
df_map <- df %>% map(., ~ .x * 2)
df_map
class(df_map)

df_mod <- df %>% modify(., ~ .x * 2)
df_mod
class(df_mod)
```

Perceba que tanto visualmente quanto pela classe do objeto, é possível perceber que a estrutura dos dados está diferente. As variantes da função `modify()`, as `modify2()`  e `pmodify()`, operam da mesma forma que as suas equivalentes para o `map()`.


### Interação entre valores e índices

Essa classe de funções trabalha como uma alternativa para loops com o `for`:

Gerar loop nos elementos: `for (x in objeto)`
Por meio de índices numéricos: `for (i in seq_along(objeto))`
Através dos nomes: `for (nm in names(objeto))`

A primeira forma é semelhante ao que a função `map()` realiza para os elementos de uma lista, só que no `for` aplicando determinada tarefa (ou função) sobre os elementos de um objeto. As duas últimas formas são semelhantes ao que a `imap()` realizada, operando iterações sobre os valores e os índices do vetor em paralelo colocado no argumento. Os elementos da função são semelhantes à map, tal que:

```{r, eval=F}
imap(.x, .f, ...)
```


Outra funcionalidade do imap é a criação de frases, como por exemplo indicando o tipo de cada variável:

```{r}

imap_chr(lst_CO2[[1]], ~ paste0("A tipo de ", .y, " é ", typeof(.x)))

```

### Aplicar uma função sem guardar um resultado

Outra classe de map variant é a função `walk()`, a qual não retornará nenhum objeto como resultado. Ela é particulamente útil para funções que não visam realizar uma tarefa que necessite ser guardada no R. O exemplo mais claro para o nosso caso é a criação de arquivos para o excel com os resultados dos procedimentos, por meio, por exemplo, da função `write.csv()`. Mais para frente também será ensinado a criação de gráficos e figuras, as quais também podem se beneficar da função `walk()`.

Como exemplo, vamos salvar alguns dos dados usados anteriormente e usar a função `iwalk()` para salvá-las. Vamos resgatar o objeto `df_map`, que é uma lista de 3 variáveis, para exemplificar:

```{r}

df_map %>% iwalk(.,~ write.csv(.x, file=paste0("Variável ", .y,".csv")))

```

No argumento `.y` estaria operando como o índice do `iwalk()` (da mesma forma como seria na `imap()`). Sendo `df_map` uma lista nomeada, o argumento `.y` estaria realizando o papel de `names()`.

### Síntese dos tipos de função

Tomando novamente como fonte o Advanced R, existe uma tabela que sintetiza de forma simples quais as funcionalidades dessas map variants que atuam sobre ou resultam em objetos de tipos diferentes. No caso, estão apresentadas as funções `map()`, `map_tipo()`, `modify()` e `walk()`. A `map_tipo()` é uma representação simbólica do grupo `map_dbl`, `map_lgl`, `map_chr` e `map_int`.

|  *Argumentos*      | *Lista* | *Vetor Atômico* | *Mesmo tipo* | *Nenhum*   |
|--------------------|---------|-----------------|--------------|------------|
|  Um argumento      | `map()` |   `map_tipo()`  |  `modify()`  |  `walk()`  |
|Dois argumentos     | `map2()`|   `map2_tipo()` | `modify2()`  |  `walk2()` |
|Um argumento +índice| `imap()`|   `imap()`      | `imodify()`  | `iwalk()`  |
|N argumentos        | `pmap()`|   `pmap_tipo()` |     ----     | `pwalk()`  |

No caso, a tabela também descreve as variantes dessas função para mais de uma varíavel (objeto) à ser aplicada a função (2 para 2 objetos e p para p objetos), tal como já descrito anteriormente para `map()`, `map2()` e `pmap()`. Na tabela somente as funções que necessitam de índice é que não foram abordadas até aqui. Vamos explicar brevemente o que são elas, mas por ora sem explorá-las a fundo.


### Aplicando funções condicionalmente

Outra funcionalidade é o uso de condicionais para realizar operações dentro de suas listas. Tratam-se das funções `map_if()` e `map_at()`. A primeira opera como uma função do `if` e `else`, em que a função somente será aplicada aos elementos da lista que atendem à determinada condição. Já na segunda, é necessário incluir um argumento indicando quais serão os elementos da lista a receberem a função. A sintaxe das funções é da seguinte forma:

```{r, eval=F}

map_if(.x, .p, .f, ..., .else = NULL)

map_at(.x, .at, .f, ...)
```

- *.x* e *.f* são exatamente iguais aos casos anteriores.
- *.p* é um predicado (booleano) com um resultado do tipo `TRUE` ou `FALSE` decorrente do estabelecimento de alguma condição ou proposição. Pode ser portanto uma função que avalia se determinada condição é satisfeita ou um vetor lógico com proposições de valores `T` ou `F`. Somente aqueles que apresentam `T` é que terçao a função aplicada.
- *.else* opera da mesma forma que `.p` no entanto somente para os elementos que obtivem `FALSE` no argumento `.p`. Caso não queira que nenhuma operação seja realizada, basta manter o `NULL` (que é o default da função).
- *.at* nesse caso, ao contrário de `map_if`, aqui deverá ser introduzida um vetor de nomes, valores positivos a incluir ou valores negativos para excluir determinadas posições. Importante destacar que algumas funções do `tidyverse` podem ser úteis, como a `vars()` e a `tidyselect`.

A `map_if`, dentre diversas outras possibilidades, é útil para resolver questões de aplicar determinadas funções somente em variáveis que atendem às condições. Passamos recentemente por esse problema ao tentar aplicar `map_dbl()` sobre uma lista que tinha variáveis de outros tipos que não `double`, mas isso também se aplica a funções básicas como, por exemplo, `sum()` e `mean()`. Vamos nos manter no exemplo de `lst_CO2`

```{r, error=T}

# A map diretamente não seria aplicável sobre uma lista com elementos de diferentes tipos: 
lst_CO2_map <- lst_CO2[[1]] %>% map(sum)

# Usando agora a map_if e resgatando o objeto m_lgl que testa quais são as variáveis do tipo double
lst_CO2_map_if <- lst_CO2[[1]] %>% map_if(., m_lgl, sum, .else=unlist(.))
lst_CO2_map_if

```

Já para o caso da `map_at()` os inputs são mais manuais, necessitando indicar exatamente em quais elementos aplicar a função. No caso anterior, como sabemos que apenas os dois últimos são passíveis de receber a função `sum()` esta operação seria possível, caso contrário seria necessário investigar mais a fundo a lista para saber exatamente onde podem ser aplicadas.

```{r}
lst_CO2_map_at <- lst_CO2[[1]] %>% map_at(., c(4,5), sum)
lst_CO2_map_at

```

No entanto, nesse caso ainda estaríamos mantendo a lista completa para aqueles que não foram indicando, necessitanto de outro passo para obter um resultado equivalente ao de `map_if()`:

```{r}
lst_CO2_map_at <- lst_CO2_map_at %>% map_at(., c(1:3), unlist(.))
lst_CO2_map_at
```



## Fonte

Advanced R - 2nd Edition - https://adv-r.hadley.nz/

R for Data Science - https://r4ds.had.co.nz/