---
title: "Tópico 4 - exercicios"
author: "Marcelo Tonon e Felipe Cornelio"
date: "30/06/2020"
output: html_document
---

```{r setup, include=FALSE}
knitr::opts_chunk$set(include = TRUE, eval = TRUE)
```

## Pacotes necessários para esse exercício.

```{r, include = FALSE}
library(tidyverse)
library(magrittr)
library(readxl)
library(tictoc)
```

```{r eval=FALSE, warning=FALSE, include=TRUE}
library(tidyverse)
library(magrittr)
library(readxl)
library(tictoc)
```

## ***The SeViration:*** Enfrentando os seus erros.

Talvez você fique com dúvidas e dificuldades. É normal. Especialmente quando você está aprendendo uma coisa nova. Assim, tente seguir o roteiro abaixo para resolver suas questões:

1. É importante que, **ao menos num primeiro momento**, você tente fazer tudo que está aqui por sua conta, sem a ajuda de nenhum conhecido. ***Quebre um pouco a cabeça mesmo.*** Leia o erro que o R está te retornando se for o caso. Veja se você escreveu tudo certo, se faltou ou sobrou uma virgula, parentêses, aspas... 

2. Dedique um tempo tentando elaborar esse erro ou dúvida. Organizar a sua dúvida na sua cabeça, muitas vezes já resolve o problema por si só.

3. Se tratando de uma dúvida referente a um objeto natural do R, ou de seus pacotes, use e abuse do `Help`. A documentação do R tenta ser a mais explicativa e direta ao ponto o possível. Não se preocupe, parte dos exercicios sempre será ler o que o próprio R tem a dizer sobre o assunto.

4. Persistidas os erros e as dificuldades, tente jogar no Google o problema. De modo geral, se você pesquisar "R" juntamente com a descrição do problema muito provavelmente aparecerá alguém pedindo ajuda sobre o tema.^[Pesquise em inglês para ter resultados muitos melhores. Leia mais sobre isso no ponto [1.6](https://r4ds.had.co.nz/introduction.html#getting-help-and-learning-more) do *R for Data Science*.]

***IMPORTANTE***: Será sempre perguntado na sala de aula se alguém pesquisou na internet para resolver seus problemas e queremos saber como cada um se saiu. Assim, pedimos que você 

5. Se você não conseguir se resolver por meio do Google ou em outros canais da internet, aí então peça ajuda a um amigo. 


## Acessando guias de pacotes: a função `vignette`

Tal qual as funções tem um guia especifico, `R Documentation`, alguns pacotes do R possuem um guia mais longo, `vignette`. Vignettes servem para apresentar o pacote e os problemas para os quais eles foram feitos para resolver.  É importante notar que alguns pacotes tem mais mais de uma vignette. E para complicar um pouco mais, a função `vignette("nome_de_pacote")` não irá te fazer acessa alguma `vignette` de um pacotes. Por exemplo, se você fizer `vignette("dplyr")` você acessará uma documentação deste tipo na aba Help do RStudio. Por outro lado se você fizer `vignette("purrr")` o R te retornará um aviso dizendo que não foi encontrada vignette alguma.

Há no entanto uma solução para isso. Se você fizer simplesmente `vignette()`, o pacote lhe retornará a lista de todas as vignettes por pacote. Veja abaixo:

```{r, eval = FALSE, include = TRUE}
# 1. Acessa uma vignette que está relacionada à string dplyr.
vignette("dplyr")

# 2. Lista todas as vignettes de cada pacote já instalado
vignette()

# 2.b A mesma coisa que "2.", só que com o argumento "all = TRUE" explicito.
vignette(all = TRUE)

# 3. Lista todas as vignettes de cada pacote CARREGADO
#Suponha que não tem nenhum pacote carregado.
library(dplyr)
vignette(all = FALSE)

# 4. Lista as vignettes de um pacote especifico
vignette(package = "dplyr")

# 5. Acessa uma outra vignette de dplyr
vignette("programming")

# 6. Acessa uma vignette de tidyr
vignette("tidy-data")
```

Quando você acessa a lista de vignettes disponíveis você irá ver que cada vignette tem na sua descrição escrito `(source, html)` ou `(source, pdf)`. No caso de estar escrito `html`, a função `vignette(nome_vignette)` irá abrir a documentação na aba do Help normalmente, para quando estiver escrito `pdf`, será aberto um arquivo de pdf.

Se você quer acessar essa documentação de um pacote que você ainda não instalou você pode ir na página do pacote no repositorio [CRAN do R](https://cran.r-project.org/web/packages/available_packages_by_name.html) e acessar a vignette, se esta existir. Nas páginas dos pacotes também se encontram os arquivos README e os manuais de referência, estes contendo, além de outras coisas, a R Documentation de todas as funções do pacote.



## Exercicios

### 1. Conceito da aula

#### Q.1.1 - O que é uma função vetorizada?
```{r}
"Uma função vetorizada é uma função que opera sobre todos os elementos de um vetor de uma vez só."
```

#### Q.1.2 - Descubra quais das funções abaixo são funções vetorizadas e quais não são.

```{r, eval = FALSE}
==
!=
+
-
%*%
paste0
sum
mean
ifelse
```

#### Q.1.3 Quais os dois motivos principais para fazer um código de forma automática e não manualmente?
```{r}
"Praticidade e Evitar erros"
```


### 2. Automatizando tarefas e o pacote `tictoc`: enfase nos exercicios do Tópico 3.


Uma forma inteligente para se automatizar um código é primeiro criar uma versão para apenas um caso e então buscar generalizar. Vejamos o seguinte exemplo, usando `for`:

```{r}
#Temos uma lista com diversos elementos
lista_exemplo <-list("a", 1.1, 2L, TRUE, data.frame(c(1:3), letters[1:3]), matrix(c(1:4), nrow=2))

#Queremos os valores de typeof de cada elemento dela. Porém, antes de automatizar fazemos para o 1o elemento.

# Passo 1: Criamos uma lista vazia
lst_typeof <- list()

# Passo 2: Fazendo para o primeiro valor
lst_typeof[[1]] <- typeof(lista_exemplo[[1]])

# Dando certo, podemos então automatizar.
# Passo 3: Podemos definir um objeto "i" e usar ele ao inves de 1.

i <- 1
lst_typeof[[i]] <- typeof(lista_exemplo[[i]])

# Passo 4: Agora basta criar um for com i definido numa sequência

for(i in 1:length(lista_exemplo)){
lst_typeof[[1]] <- typeof(lista_exemplo[[1]])
}
```

O passo 3 no exemplo acima pode ser considerado supérfluo e você provavelmente vai apaga-lo ao escrever o passo 4. No entanto, especialmente quando você tiver fazendo automatizações mais complexas (que podem envolver não só um `"i"` mas também um `"j"`, `"h"` e etc), fazer o passo 3 pode dar uma maior clareza no que você está fazendo.

#### Q.2.1 - Crie um vetor atômico `paisesQ2.1`  contendo os seguintes valores: `"AUS", "HUN", "ESP"`.

```{r}
paisesQ2.1 <- c("AUS", "HUN", "ESP")
```

#### Q.2.2 - No exercicio do Tópico 2 foi realizado o download dos dados da niot para a Italia, cujo código era `ITA`. Naquele caso a url era:
```{r, eval= FALSE, include=TRUE}
"http://www.wiod.org/protected3/data16/niot/ITA_niot_nov16.xlsx"
```

Sabendo que todos os links da niot seguem o mesmo padrão, crie um vetor `urlsQ2.2` usando os valores de `paisesQ2.1` para criar um vetor com os links dos países de `paisesQ2.1`.

```{r}
urlsQ2.2 <- paste0("http://www.wiod.org/protected3/data16/niot/", paisesQ2.1,"_niot_nov16.xlsx")
```

#### Q.2.3 - É necessário usar `for` neste caso? Por que?
```{r}
"Não, pois paste0() é uma função vetorizada"
```

#### Q.2.4 - Crie uma lista vazia chamada `niotQ2`

#### Q.2.5 - Extraia apenas o primeiro valor de `urlsQ2.2` e use-o para importar a base de dados a partir dessa url tal qual foi feito para `niotITA` no inicio do exercicio do Tópico 3. Aloque esse tibble como o primeiro elemento de `niotQ2`

```{r}
niotQ2 <- list()
library(readxl)
#Criando um arquivo temporário
arq_temp <- tempfile(fileext = ".xlsx")
#Baixando o arquivo
# Usamos 'mode = "wb"' porque iremos baixar um arquivo binário (que não é texto puro, como no caso de csv).
download.file(url = urlsQ2.2[1], destfile = arq_temp, mode = "wb")

# Importando a NIOT para o R:
niotQ2 <- list()
niotQ2[[1]] <- read_xlsx(arq_temp, sheet = 2)

# Excluindo arq_temp
unlink(arq_temp)
```

#### Q.2.6 Faça o "Passo 3" do exemplo dado no inicio da questão e substitua 1 por i onde é necessário.

```{r}
i <- 1
niotQ2 <- list()
#Criando um arquivo temporário
arq_temp <- tempfile(fileext = ".xlsx")
#Baixando o arquivo
# Usamos 'mode = "wb"' porque iremos baixar um arquivo binário (que não é texto puro, como no caso de csv).
download.file(url = as.character(urlsQ2.2[i]), destfile = arq_temp, mode = "wb")

# Importando a NIOT para o R:
niotQ2[[i]] <- read_xlsx(arq_temp, sheet = 2)

# Excluindo arq_temp
unlink(arq_temp)
```

#### Q.2.7 Meça o tempo que o R demora para realizar a tarefa de `Q.2.6`

```{r}
tic()
i <- 1
#Criando um arquivo temporário
arq_temp <- tempfile(fileext = ".xlsx")
#Baixando o arquivo
# Usamos 'mode = "wb"' porque iremos baixar um arquivo binário (que não é texto puro, como no caso de csv).
download.file(url = urlsQ2.2[i], destfile = arq_temp, mode = "wb")

# Importando a NIOT para o R:
niotQ2[[i]] <- read_xlsx(arq_temp, sheet = 2)

# Excluindo arq_temp
unlink(arq_temp)
toc()
```

#### Q.2.8 Automatize com o for a questão `Q.2.5` e meça o tempo total requerido.

```{r}
tic()
for(i in 1:length(urlsQ2.2)){
  #Criando um arquivo temporário
arq_temp <- tempfile(fileext = ".xlsx")
#Baixando o arquivo
# Usamos 'mode = "wb"' porque iremos baixar um arquivo binário (que não é texto puro, como no caso de csv).
download.file(url = urlsQ2.2[i], destfile = arq_temp, mode = "wb")

# Importando a NIOT para o R:
niotQ2[[i]] <- read_xlsx(arq_temp, sheet = 2)

# Excluindo arq_temp
unlink(arq_temp)
}
toc()
```

#### Q.2.9 - Confira de forma automatizada se todos os elementos de `niotQ2` são `tibble`. Aloque os valores lógicos retornados numa lista denominada `lst_Q2.9`. Faça isso usando tanto a função `map()` quanto a função `for()` e meça o tempo levada por cada uma.

```{r}
#Usando map:
tic()
lst_Q2.9 <- map(niotQ2, is_tibble)

toc()
#Usando for:
tic()
for (i in seq_along(niotQ2)){
  lst_Q2.9[[i]] <- is_tibble(niotQ2[[i]])
}
toc()
```

#### D.2.1 - **DESAFIO**: Crie uma função `lst.type.class`, que retorna uma lista com `type` e `class` de um elemento.

```{r}
lst.type.class <- function(x) list(typeof(x), class(x))
```

#### D.2.2 - Crie uma lista `lstD2.2` aplicando `lst.type.class` sobre `niotQ2`. Faça tanto via `for` quanto para `map`.

```{r}
#map
tic()
lstD2.2 <- niotQ2 %>%
           map(lst.type.class)
toc()
#for
tic()
for(i in seq_along(niotQ2))
lstD2.2[[i]] <- lst.type.class(niotQ2[[i]])
toc()
```

#### Q.2.10 Crie uma list `lstQ2.10` excluindo de `niotQ2` as linhas com os valores `NA`. Não esqueça de medir o tempo.

```{r}
#map
#usando map com filter
tic()
lstQ2.10 <- map(niotQ2, function(x) filter(x, !is.na(Year)))
toc()
#usando map com filter_all
tic()
lstQ2.10 <- map(niotQ2, ~ filter_all(.x, all_vars(!is.na(.))))
toc()
rm(lstQ2.10)

#usando map com drop_na
tic()
lstQ2.10 <- map(niotQ2, drop_na)
toc()
#usando for

#usando for com filter
tic()
lstQ2.10 <- list()
for(i in seq_along(niotQ2)){
  lstQ2.10[[i]] <- niotQ2[[i]] %>% filter(!is.na(Year))
}
toc()
rm(lstQ2.10)
#usando for com filter_all
tic()
lstQ2.10 <- list()
for(i in seq_along(niotQ2)){
  lstQ2.10[[i]] <- niotQ2[[i]] %>% filter_all(all_vars(!is.na(.)))
}
toc()
rm(lstQ2.10)
#usando for com drop_na
tic()
lstQ2.10 <- list()
for(i in seq_along(niotQ2)){
  lstQ2.10[[i]] <- drop_na(niotQ2[[i]])
}
toc()
```

#### Q.2.11 Crie uma lista `lstQ2.11` com os tibbles de `lstQ2.10` tendo as colunas convertidas por double.

```{r}
lstQ2.11 <- map(lstQ2.10, type_convert)
```

#### Q.2.12 - Crie um objeto `lstQ2.12` a partir de `lstQ2.11` em que  as linhas da coluna `Origin` que tem os valores `"TOT"` são excluidas.

```{r}
lstQ2.12 <- lstQ2.11 %>% map(function(x) filter(x, Origin != "TOT"))
```

#### Q.2.13 - Crie um objeto `lstQ2.13` apenas com a coluna `Code` dos tibbles de `lstQ2.12`, excluindo todos os valores repetidos.

```{r}
lstQ2.13 <- lstQ2.12 %>%
  map(select, Code) %>%
  map(distinct)
```

#### Q.2.14 - Crie uma lista `lstQ2.14` criando um vetor com os 4 primeiros `colnames` dos tibbles de `lstQ.12` e os valores de `lstQ2.13`. Tente fazer via alguma variação de map.

```{r}
lstQ2.14 <- map2(lstQ2.12, lstQ2.13, function(x,y) c(colnames(x)[1:4], y$Code))
```

#### Q.2.15 - Crie uma lista `lstQ2.15` apenas com os valores da demanda intermediaria (mantenha as 4 primeiras colunas). Use a variação map e veja se consegue fazer isso tanto pelo `tidyverse` quanto pelo `baseR`.

```{r}
tic()
lstQ2.15 <- map2(lstQ2.12, lstQ2.14, function(x,y) select(x, all_of(y)))
toc()

tic()
lstQ2.15 <- map2(lstQ2.12, lstQ2.14, function(x,y) select(x, unlist(y)))
toc()

tic()
lstQ2.15 <- map2(lstQ2.12, lstQ2.14, function(x,y) x[,y])
toc()
```

#### Q.2.16 - Crie uma lista `lstQ2.16` com os `tibbles` de `lstQ2.12` apenas sem os valores da demanda intermediaria

```{r}
lstQ2.16 <- map(lstQ2.12, function(x) select(x, -x$Code))
```

### 3. Subdividindo listas pelo purrr

#### Q.3.1 Crie 