---
title: "Calculando as matrizes derivadas"
author: "Marcelo Tonon e Felipe Cornelio"
date: "16/07/2020"
output: html_document
---

```{r setup, include=FALSE}
knitr::opts_chunk$set(include = TRUE, eval = TRUE, warning = FALSE, message = FALSE)
```

O objetivo desse texto é calcular as tabelas derivadas a partir das matrizes básicas. Faremos isso tudo usando o R. Aqui se pressupõe que os conhecimentos passados nos Tópicos 0,1,2 e 3 das monitorias de R foram absorvidos. Além disso, os seguintes pacotes devem estar instalados no R^[Use ```install.packages("nomedopacote")``` para instalar os pacotes.].

```{r message=FALSE, warning=FALSE}
library(readxl)
library(tidyverse)
```


Vamos usar como referência a material do [IBGE(2018)](https://biblioteca.ibge.gov.br/visualizacao/livros/liv101604.pdf). Muitas partes aqui são inclusive transcrições integrais de lá. Vamos também usar o arquivo^[ [Clique aqui](ftp://ftp.ibge.gov.br/Contas_Nacionais/Matriz_de_Insumo_Produto/2015/Matriz_de_Insumo_Produto_2015_Nivel_67.xls) para baixar o arquivo fora do R.] de Excel para a [Matriz Insumo Produto de 2015](https://www.ibge.gov.br/estatisticas/economicas/contas-nacionais/9085-matriz-de-insumo-produto.html).
 
## Baixando o arquivo pelo R.

Primeiramente iremos baixar o arquivo pelo R. Se você enfrentar problemas com este passo^[O que muito provavelmente por conta do sistema operacional que você esteja usando. Em especifico, a parte abaixo do código foi feita pensando em quem tem Windows.], baixe o arquivo manualmente e coloque ele no diretório de trabalho faça e associe ele ao objeto `arquivo_2015`.

```{r download}
download.file("ftp://ftp.ibge.gov.br/Contas_Nacionais/Matriz_de_Insumo_Produto/2015/Matriz_de_Insumo_Produto_2015_Nivel_67.xls", destfile = "Matriz_de_Insumo_Produto_2015_Nivel_67.xls", mode = "wb")

arquivo_2015 <- "Matriz_de_Insumo_Produto_2015_Nivel_67.xls"
```

Neste 

## Tabelas do Arquivo

O arquivo `.xls` que acabamos de baixar, contém 15 abas. As abas de 1 a 10 são as ditas tabelas básicas, e da 11 à 15 temos as tabelas derivadas.




#### Quadro 1 -  Composição das informações das Tabelas de Recursos e Usos - TRU
|                               | Produtos<br><br>Nacionais | Atividades | Demanda<br><br>Final | Valor da <br><br>Produção |
|-------------------------------|---------------------------|------------|----------------------|---------------------------|
| Produtos<br>Nacionais         |                           | $U_n$      | $F_n$                | $q$                       |
| Produtos<br>Importados        |                           | $U_m$      | $F_m$                |                           |
| Atividades                    | $V$                       |            | $E$                  | $g$                       |
| Impostos                      |                           | $T_P$      | $T_E$                |                           |
| Valor Adicionado<br><br>Bruto |                           | $y'$       |                      |                           |
| Valor Bruto<br>da Produção    | $q'$                      | $g'$       |                      |                           |
**Fonte:** IBGE(2018, p. 13)   '




## Referências:

IBGE. **Matriz de insumo-produto: Brasil: 2015**. Rio de Janeiro: IBGE, Coordenação de Contas Nacionais, 2018.