---
title: "Formas de Escrita no R: Sintaxes e Boas Práticas"
author: "Marcelo Tonon e Felipe Cornelio"
date: "21/06/2020"
output: html_document
---

```{r setup, include=FALSE}
knitr::opts_chunk$set(echo = TRUE)
```

## Sintaxes

Neste tópico vamos apresentar algumas formas de sintaxe no R e discutir boas práticas de escrita do código.

No que tange as diferentes sintaxes, na maior parte do tempo, o modo *pipe* e o modo *nested* te servirão bem. Relembrando aqui ambos os modos:

```{r, eval = FALSE}
# Modo Nested

f5(f4(f3(f2(f1(x)))))

# Modo Pipe
library(magrittr)
x %>% f1 %>% f2 %>% f3 %>% f4 %>% f5
```

O modo *pipe*,  te permite escrever de forma diferente o *R*, indo da esquerda para a direita, como estamos acostumados a ler no mundo ocidental. Numa das seções deste tópico, entraremos a fundo no pacote *magrittr* e o que você pode alterar no seu código com ele.

Existe no entanto, outras sintaxes que veremos aqui também. Outras duas formas de sintaxe que vamos entrar aqui é o modo formula (usando o til `~`) e o modo prefixo (usando a crase "`" ).

Outra questão de sintaxe que vamos discutir aqui é a escrita de funções curtas.

## Fontes:

https://www.datacamp.com/community/tutorials/r-formula-tutorial