---
title: "Exercícios Tópico 1"
author: "Marcelo Tonon e Felipe Cornelio"
date: "`r format(Sys.time(), '%d/%m/%y')`"
output: html_document
---

```{r setup, include=FALSE}
knitr::opts_chunk$set(echo = TRUE, eval = FALSE)
```


Os exercícios aqui são voltados para a assimilação e solidificação dos conceitos que foram passados no material direcionado. É importante faze-los para que o aprendizado seja efetivo. 

## Pacotes necessários para o exercicio.

Antes de começar a ler o restante do exercicio, confira se você tem instalado os seguintes pacotes.

```{r}
library(purrr)
library(matlib)
#Não havendo, use:
#install.packages("purrr")
#install.packages("matlib")
```

## ***The SeViration:*** Enfrentando os seus erros.

Talvez você fique com dúvidas e dificuldades. É normal. Especialmente quando você está aprendendo uma coisa nova. Assim, tente seguir o roteiro abaixo para resolver suas questões:

1. É importante que, **ao menos num primeiro momento**, você tente fazer tudo que está aqui por sua conta, sem a ajuda de nenhum conhecido. ***Quebre um pouco a cabeça mesmo.*** Leia o erro que o R está te retornando se for o caso. Veja se você escreveu tudo certo, se faltou ou sobrou uma vírgula, parentêses, aspas... 

2. Dedique um tempo tentando elaborar esse erro ou dúvida. Organizar a sua dúvida na sua cabeça, muitas vezes já resolve o problema por si só.

3. Se tratando de uma dúvida referente a um objeto natural do R, ou de seus pacotes, use e abuse do `Help`. A documentação do R tenta ser a mais explicativa e direta ao ponto o possível. Não se preocupe, parte dos exercicios sempre será ler o que o próprio R tem a dizer sobre o assunto.

4. Persistidos os erros e as dificuldades, tente jogar no Google o problema. De modo geral, se você pesquisar "R" juntamente com a descrição do problema muito provavelmente aparecerá alguém pedindo ajuda sobre o tema.^[Pesquise em inglês para ter resultados muitos melhores. Leia mais sobre isso no ponto [1.6](https://r4ds.had.co.nz/introduction.html#getting-help-and-learning-more) do *R for Data Science*.]

***IMPORTANTE***: Será sempre perguntado na sala de aula se alguém pesquisou na internet para resolver seus problemas e queremos saber como cada um se saiu. Assim, pedimos que se possível vocês guardem os links que usaram e também quais foram os termos de pesquisa. Parte do que vamos tentar passar é justamente ensinar como escrever sua dúvida na internet.

5. Se você não conseguir se resolver por meio do Google ou em outros canais da internet, aí então peça ajuda a um amigo. Uma coisa interessante, é você tentar escrever para ele de forma bastante clara a sua dúvida. Não simplesmente jogar o problema no colo dele. Explicar o problema, vai te fazer entender ele melhor.

# Exercicios

## 0. Abrindo coisas no RStudio.

Vamos antes de entrarmos na programação do R propriamente dita, vamos garantir que você consegue mexer minimamente no RStudio. 

Com o RStudio aberto tente:

#### Q.0.1 Crie um novo projeto
#### Q.0.2 Crie um RScript
#### Q.0.3 Configure o visual do RStudio para a sua preferência (veja o desafio para um checklist completo)
#### Q.0.4 Acesse o `R Help` com o mouse.

**Desafio** Descubra como:

    - trocar o tema do editor
    - mudar o tamanho da fonte
    - adicionar e remover colunas de edição de texto
    - achar e assinalar a opção "Rainbow parentheses"

A solução para esse desafio acima foi passado na primeira monitoria. Se não tiver como assisti-la, pode procurar na internet...

### Respostas

Apenas nesta seção iremos apresentar as respostas. Para as outras não tem.

R.0.1: Se você ainda não o fez, crie um Projeto^[ Vá na barra superior e clique em `File` e depois em `New Project`. Uma nova janela abrirá. Com isso clique em `New Directory`, para que o seu usuário crie uma nova pasta. Dê o nome que você quiser para ele, mas se sugere que você consiga lembrar depois ao que ele está se referindo.].

R.0.2: Agora crie um RScript^[Vá na barra superior e clique em `File` e depois em `New File` e por fim em `R Script` Ou você pode usar o atalho pelo teclado `Ctrl Shift N`.]

R.0.3: Também gaste um tempo vendo as possibilidades de configurar o RStudio^[Na barra superior clique em `Tools` e depois em `Global Options`. Tenha cuidado ao mexer nisso.], em especial a parte visual.^[Na barra superior clique em `Tools`, depois em `Global Options` e por fim `Appearence`.]. Configure a cor, fonte e tamanho do texto do jeito que você preferir. 

R.0.4: Vá em `Help` na barra superior e depois em `R Help`.

## 1. Se introduzindo ao help: Pedindo ajuda sem sair do R

Tem dois caminhos principais para acessar a documentação do R via o `Help` no RStudio, e elas passam pela aba do Help no canto inferior direito da tela:


 1. Abrindo a aba do Help e então pesquisando: Como antes você pode ir na barra superior do programa clicar em `Help` e depois `R Help`. Você vai ver que na parte direita inferior, aba foi mudada para `Help`^[Nada impede que você abra ela diretamente ou use o atalho de teclado `Ctrl + 3`]. No espaço de busca, você pode colocar o nome do que você está em dúvida.

 2. Atuando pelo console.
 
 É essa segunda forma nos interessar mais, pela sua praticidade. Vamos usar o help agora na função `c()`. Assim sendo, nós podemos usar a função `help()` para abrir a documentação dela. Veja abaixo.
 
```{r}
help(c)
```
 
Leia o documento. Repare que você não irá entender tudo que está escrito ali. Isso é normal, e para entender seria necessário um aprendizado muito mais aprofundado não só do R em si, mas de programação. Porém vamos a parte que interessa. Nessa documentação (*R Documentation*), nos é útil logo de cara as seguintes informações:

 * ***c {base}*** : Informa o nome da função e o pacote a qual pertence. Neste caso, está indicado que `c` é a função e pertence o `base-R`, ou seja, já vem com o próprio R.
 * ***"Combine Values into a Vector or List"*** : Expressa brevemente numa frase o que o é aquele objeto. Neste caso, é uma função que Combina os valores em um vetor atómico ou uma Lista.
 * ***Description***: Auto-evidente. Descreve ali o que ocorre quando esse comando é usado.
 * ***Usage***: Mostra como esse comando é usado no R. Ou seja, como você deve usa-lo propriamente. Neste caso, ele apresentou dois modelos, o genérico e o "configurável": 
```{r, eval = FALSE}
## S3 Generic function ("Genérico")
c(...)

## Default S3 method: ("Configurável")
c(..., recursive = FALSE, use.names = TRUE)
```
* Nisso temos que:
    + Os três pontinhos indicam que não há limite para o número de valores sobre as quais `c()` atuará. Ou seja, você pode fazer `c(1,2,3)` ou `c(1:1000)`. Não há um limite pela linguagem nessa questão.
    + Se você aplicar o modelo "Configurável" da forma como está escrito na documentação, você terá o mesmo resultado que se aplicar o "Genérico", uma vez que as configurações de `c()` expressas ali são as *Default*, de modo que *neste caso* a Genérica e Configurável são a mesma coisa. Quando um argumento aparece com um `=` seguido de um valor, neste caso `TRUE` ou  `FALSE`, está indicado que aquele argumento já tem um valor Default configurado previamente.
    + Assim não há impossibilidade de se mudar as configurações expressas ali se assim o for desejado. Apenas que isso deve ser expressado na função.
* ***Arguments:*** Explica quais são os argumentos da função e o que cada um deles diz respeito.
* ***Value:*** qual é o valor retornado pelo comando.
* ***Details:*** Entra em maiores detalhes sobre o tópico. Pode ou não ser útil. Neste caso, explica, não só, a ordem de prioridade na coerção tipos de dados por exemplo.
* ***See Also:*** Coloca outros tópicos correlatos que podem ser utéis ao leitor. Às vezes você vai na documentação de uma função achando que ela poderia ser configurada de uma certa maneira, porém ela não pode.  O que está indicado no *See Also* pode te ajudar a entender porque ela não fazer o que você quer, mas também pode ser lá que você vai encontrar que pode te ajudar.
* ***Examples:*** Mostra as diversas formas como aquele comando pode ser utilizado.

Assim, muitas vezes a própria documentação do R tem tudo o que você precisa para tirar suas dúvidas sobre um determinado comando. A função `help()` funciona com todos os comandos do `R-base` e os pacotes que você tiver carregado na seção.

Agora, como já foi dito no material da aula, existe uma outra forma de você acessar a Documentação do R por meio do Console, usando `?`. Veja:
```{r}
?sum
```

Nós dá o mesmo resultado que `help()` só que escrevendo menos. Além de `?` temos também sua versão em par `??`, veja se você consegue identificar a diferença entre ambos apenas lendo a Descrição na documentação em cada um deles:
```{r, eval = FALSE}
help(?)
# Repare que por ser um símbolo você precisa transforma-los em character
help('?')
help("??")
```

Veja que *no geral* se pode transformar algo em `character` usando tanto o `'` quanto `"`. Vamos tratar disso mais a frente.

Com o tempo você irá aprender a ir direto na parte que te interessa ao ler a documentação. Ao longo desta atividade, será indicado várias vezes usar o `?`, mesmo em funções que você já sabe o que significa. Isso porque sempre pode haver um detalhe para você aprender, mas principalmente para você treinar a leitura desse tipo de texto, aí quando você encontrar uma função desconhecida, você já está acostumado ao R Documentation.


#### Q.1.1 Tente usar `?` ao inves de `help()` para acessar a própria documentação de `?`.
#### Q.1.2 Por que `?<-` não funciona, mas `?"<-"` funciona?

## 2. Operações Básicas

#### Q.2.1 Confira se você sabe realizar as operações básicas no R sem problemas. Teste também se você consegue elevar um valor.
#### Q.2.2 Elas estão na mesma documentação, acessa-a a partir da função `help`. Teste se você consegue também por meio de `?`. Se você não conseguir releia a parte 2.

## 3. Estrutura de Dados

#### Q.3.1 Qual é a estrutura básica para se estruturar dados no R?
#### Q.3.2 Quais são as três propriedades fundamentais de um vetor?
#### Q.3.3 Quais são os principais tipos de dados? Qual é a ordem de coerção deles?
#### Q.3.4 Qual é a principal diferença entre um vetor atómico e uma lista?
#### Q.3.5 Quais funções você usaria para criar cada um vetor atómico e uma lista?
#### Q.3.6 Qual é a diferença entre usar `[]` ou `[[]]` para subpartir uma lista?

**Desafio:** Dê `??vec_depth` no console e acesse a pagina do Help. Com qual conceito você acredita que `depth` está associado?

Rode o código abaixo para te ajudar a entender.

```{r, eval = FALSE}
library(purrr)

x <- list(
  list(),
  list(list()),
  list(list(list(1)))
)

x[[1]]
x[[3]][[1]][[1]]
vec_depth(x)

vec_depth(c())

vec_depth(c(1))
```


#### Q.3.7 Quais são a diferença entre uma matrix e um data.frame?
#### Q.3.8 Explique o que é recursividade. Qual estrutura de dados que você viu a pussuí no R?


## 4. Funções

**DESAFIO 1:** Antes de começar essa parte, tente acessar a documentação referente à `function` a partir do console.  Não conseguindo de primeira, tente, com o que te foi explicado na seção 2, deduzir uma forma com a qual você irá conseguir.[^Dica]

[^Dica]: Lembre como você fez para acessar a Documentação de `?` e as operações básicas.


### Treine a leitura do `help` com as seguintes funções (muitas têm a mesma documentação, mas essas são funções essênciais para se entender):

Não precisa ler todos hoje, nem agora. Pode ir aos poucos. Aqui só estão sumarizados algumas das funções mais relevantes do R.

```{r, eval=FALSE}
c, list, unlist, as.list

data.frame, matrix

as.data.frame, as.matrix

is.atomic, is.matrix, is.data.frame, is.list

length, ncol, nrow, dim, str, head

cbind, rbind, cbind.data.frame, rbind.data.frame

colSums, rowSums

type.of 

is.character, is.numeric, is.double, is.integer, is.logical

max, min, prod, sum

paste, paste0, print, cat

(, [[, [, $
  
rm, save, load

NULL, NA
```


Agora veja no exemplo abaixo a função `conta.1`, `conta.2` e `conta.3`:

```{r}
conta.1 <- function(x, y){
  x+(3*y)
}

conta.2 <- function(x,y){
  x^(3*y)
}

conta.3 <- function(x,y,w){
  x*y/w
}

conta.4 <- function(x,y,w){
  conta.1(x,y)^(3*(x*w/y))
}


```

#### Q.4.1  Qual o motivo de `conta.1(2)` retornar um erro? E no caso de `conta.1(2,3,4)`?
#### Q.4.2 Dado o quadro acima, como você poderia reescrever a função `conta.4`?

```{r, eval = FALSE, include = FALSE}
conta.4 <- function(x,y,w){
 conta.2(conta.1(x,y), conta.3(x,w,y)) 
}
```


## 5. Álgebra Linear

Novamente, leia a documentação das seguintes funções:

```{r, eval = FALSE}
diag, solve, det, cofactor

seq

%*%
  
all.equal  

# Do pacote matlib

showEqn
```

Por fim, não deixe de fazer você mesmo no R o passo a passo da ***Introdução à Algebra Linear***. Ela é importante para as próximas questões.

## 6. Operações básicas com matrizes

#### Q.6.1 Crie as três matrizes abaixo, guardando todas elas numa lista, chamada `listaQ6.1`.

$$
\begin{pmatrix}
4&3 \\
3&2
\end{pmatrix} ;
\begin{pmatrix}
2&1 \\
5&9
\end{pmatrix};
\begin{pmatrix}
3&2&1 \\
8&2&4 \\
4&1&2
\end{pmatrix};
\begin{pmatrix}
2&1\\
0&1
\end{pmatrix}
$$

```{r, include = FALSE, eval = FALSE}
#Método extensivo.
listaQ6.1 <- list()
listaQ6.1[[1]] <- matrix(c(4,3,3,2), nrow =2)
listaQ6.1[[2]] <- matrix(c(2,5,1,9), nrow =2)
listaQ6.1[[3]] <- matrix(c(3,8,4,2,2,1,1,4,2), nrow = 3)
listaQ6.1[[4]] <- matrix(c(2,0,1,1), nrow = 2)
```
```{r include=F, eval=F}
list(
matrix(c(4,3,3,2), nrow =2),
matrix(c(2,5,1,9), nrow =2),
matrix(c(3,8,4,2,2,1,1,4,2), nrow = 3),
matrix(c(2,0,1,1), nrow = 2)
)
```



#### Q.6.2 Faça uma lista `listaQ6.2` a partir da `listaQ6.1`, com os determinantes de cada uma das matrizes.

***DICA:*** Se você estiver com problemas para mexer com as listas, lembre-se da questão **Q.3.6**.

```{r, include=FALSE, eval = FALSE}
# Método Manual-Extensivo
listaQ6.2 <- list()
listaQ6.2[[1]] <- det(listaQ6.1[[1]])
listaQ6.2[[2]] <- det(listaQ6.1[[2]])
listaQ6.2[[3]] <- det(listaQ6.1[[3]])
listaQ6.2[[4]] <- det(listaQ6.1[[4]])
# Método loop (for)
listaQ6.2 <- list()
for(i in 1:4){
  listaQ6.2[[i]] <- det(listaQ6.1[[i]])
}
# Método Funcional (purrr)
library(purrr)
listaQ6.2 <- listaQ6.1 %>% map(det)
```


#### Q.6.3 Observando os valores de `listaQ6.2`, quais matrizes, $M$, dentro de `listaQ6.1` possuem uma inversa $M^{-1}$ ? Use a função `unlist` em `listaQ6.2`. Você entende o que ele faz? Use `help` caso não.

```{r, include = FALSE, eval = FALSE}
listaQ6.2 %>% unlist
```

#### Q.6.4 Faça uma lista `listaQ6.4` com apenas as matrizes, `M`, de `listaQ6.1` que possuem inversa, $M^-1$.

```{r, eval=FALSE, include = FALSE}
#Modo manual
listaQ6.4 <- listaQ6.1[-3]
```

#### Q.6.5 Crie uma lista `listaQ6.5` com as matrizes inversas, $M^-1$, das matrizes, $M$, presentes na lista `listaQ6.4`.

```{r, include=FALSE, eval = FALSE}
#Método manual
listaQ6.5 <- list()
listaQ6.5[[1]] <- solve(listaQ6.4[[1]])
listaQ6.5[[2]] <- solve(listaQ6.4[[2]])
listaQ6.5[[3]] <- solve(listaQ6.4[[3]])

#Método loop for
listaQ6.5 <- list()
for(i in 1:3){
  listaQ6.5[[i]] <- solve(listaQ6.4[[i]])
}

#Método Purrr
listaQ6.5 <- listaQ6.4 %>% map(solve)
```


#### Q.6.6 Crie uma matriz tranposta, $M'$, de alguma matriz, $M$, da `lista.q6.4`.
#### Q.6.7 Crie uma lista `listaQ6.7` com as matrizes indicadas abaixo. 


\begin{align*}
J&=\begin{pmatrix}
1 & 2 \\
2 & 1
\end{pmatrix} \\

H&=\begin{pmatrix}
0.7  \\
0.3
\end{pmatrix}
\end{align*}


##### D.6.1 - ***Desafio:*** Veja se você consegue nomear as matrizes `"J"` e `"H"` dentro da lista. 

***Dica para D.6.1:*** Existe duas formas de vocês fazer isso. A documentação de `list` e `names` pode te ajudar nisso. A praticidade de cada uma que irá variar de situação para situação.

```{r, eval= FALSE, include = FALSE}
# Nomeando ao criar a lista:
listaQ6.7 <- list( "J" = matrix(c(1,2,2,1), nrow = 2),
                   "H" = matrix(c(0.7, 0.3), nrow = 2)
)
# Usando names:
listaQ6.7 <- list()
listaQ6.7[[1]] <- matrix(c(1,2,2,1), nrow = 2)
listaQ6.7[[2]] <- matrix(c(0.7, 0.3), nrow = 2)
names(listaQ6.7) <- c("J", "H")
```

**Dica:** Para ajudar na parte da nomes você pode acessar 

#### Q.6.8 Faça uma multiplicação de matrizes entre J e H.
```{r, include=FALSE, eval=FALSE}
# Forma [[:
listaQ6.7[[1]] %*% listaQ6.7[[2]]
# Forma $:
listaQ6.7$J %*% listaQ6.7$H
```

##### D.6.2 - ***Desafio:*** Se você conseguiu nomear as matrizes dentro das listas, há então duas formas de você extrair as matrizes da lista `listaQ6.7`. Quais são elas? Escreva a multiplicação das duas formas. 

**Dica para o D.6.2:** Procure saber sobre `Extract`, e veja os símbolos envolvidos.



### Série de desafios sobre avaliação de igualdade.

**IMPORTANTE:** Essa parte sobre avaliar se os objetos são iguais ou não, foi dada ***parcialmente*** na aula do dia 9/06/2020, e podendo ser conferida no `script Aula 1.R`. Assim, colocamos outras questões aqui, de baixissima dificuldade de resolução, porém com conhecimentos a principio vocês não têm, justamente para testar se o ***The SeViration*** passado no exercicio anterior está evoluindo. A prática da programação é muito isso em certa medida.


##### D.6.3 - ***Desafio:*** Confira se os produtos de $JH$ e $(H'J)'$ são iguais usando `==`.
```{r, include = FALSE, eval= FALSE}
t(t(listaQ6.7$H) %*% (listaQ6.7$J)) == listaQ6.7$J %*% listaQ6.7$H
```



##### D.6.4 - ***Desafio rápido:*** Olhando o resultado de D.6.3, você consegue dizer qual é o problema em usar `==` para avaliar se dois vetores são iguais como um todo? Se você não souber resolver rapidamente, **não pare**! Vá seguindo até o desafio D.6., porém a cada desafio resolvido pare e tente pensar o que seria   

```{r, include= FALSE, eval= FALSE}
cat("O problema de usar "==" em vetores é que ele avalia a igualdade célula à célula. Ou seja, você não recebe um único resultado te informando se os dois vetores são iguais.")
```

##### D.6.4 - ***Desafio:*** Teste a igualdade `2` e `1` usando `==`. E depois, com `a <- 1`, teste para `a == 1`.
```{r, include= FALSE, eval = FALSE}
2 == 1
a <- 1
a == 1
```

##### D.6.5 - *** Desafio:*** Teste a igualdade de `c(1,1,2)` e `c(1,2,1)` usando `==`.
```{r, include = FALSE, eval = FALSE}
c(1,1,2) == c(1,2,1)
```



##### D.6.6 - ***Desafio:*** Refaça o desafio D.6.3, só que ao inves de usar `==`,  use a função `all.equal` para testar se ambas . O que ela retornou? Ela é mais indicada do que `==`  para avaliar a igualdade entre dois vetores como um todo? Porque?

```{r, include = FALSE, eval = FALSE}
all.equal(t(t(listaQ6.7$H) %*% (listaQ6.7$J)), (listaQ6.7$J %*% listaQ6.7$H))
print("Sim, pois ela retorna apenas um resultado para todo o vetor e não um célula a célula.")
```

##### D.6.7 - ***Desafio:*** Refaça D.6.4 e D.6.3, só que ao invés de usar `==`, use a função `all.equal()`. O que ela retorna? Use `typeof()` nos resultados e busque entender o comportamento do valor de saída dela comparando com o de `==` para as mesmas variáveis.

```{r, include= FALSE, eval = FALSE}
all.equal(2, 1)
2==1
typeof(all.equal(2,1))
typeof(2==1)
a <- 1
all.equal(a, 1)
a ==1
typeof(all.equal(a,1))
typeof(a ==1)
all.equal(c(1,1,2), c(1,2,1))
c(1,1,2) == c(1,1,2)
typeof(all.equal(c(1,1,2), c(1,2,1)))
typeof((c(1,1,2) == c(1,1,2)))
```

***Dica:*** use `typeof` para entender.

##### D.6.8 - ***Desafio:*** Use `identical()` no lugar de `all.equal()` nos desafios anteriores. O que ela retorna? 

```{r, eval = FALSE, include = FALSE}
identical(t(t(listaQ6.7$H) %*% (listaQ6.7$J)), (listaQ6.7$J %*% listaQ6.7$H))
typeof(identical(t(t(listaQ6.7$H) %*% (listaQ6.7$J)), (listaQ6.7$J %*% listaQ6.7$H)))
a <- 1
identical(a, 1)
typeof(identical(a, 1))
identical(c(1,1,2), c(1,2,1))
typeof(identical(c(1,1,2), c(1,2,1)))
```


##### D.6.9 - ***Desafio:*** Olhe na documentação de `==` (lembre-se como usar o help para símbolos), `all.equal` e `identical`.

##### D.6.10 - ***Desafio:*** Qual é a diferença entre `==`, `all.equal` e `identical`? Você consegue pensar quando usar cada um deles?

```{r, include=FALSE, eval= FALSE}
print(" == é bom para você testar  valores em separado, célula a célula e não o vetor como um todo.")
print(" all.equal é bom para: medir a similaridade entre dois vetores. Além disso, ela tolera algum desvio eventual quando os argumentos são númericos. Assim, é bom para testar a igualdade com alguma margem de tolerância devido ao calculo númerico/arredondamento, e é bom também para se ter uma ideia do valor do desvio dos dois objetos. Porém, se você precisa usar o resultado lógico caso seja falso, será bem menos prático do que usar identical.")
print("identical testa se os dois objetos são identicos. Não importa o tamanho da diferença, se há alguma diferença em algum valor, o resultado será FALSE.")
```




## 7. A função diag

A função `diag()` é uma função muito relevante para Matrizes Insumo Produto. E ela é extremamente polivalente. Isso pode ser uma vantagem, porém pode ser perigoso se você não souber dela.

#### Q.7.1 Crie uma lista `listaQ7.1` tal qual: 
```{r, include= FALSE, eval = FALSE}
matrixZ <- matrix(c(4,2,3,1), nrow =2)
```
```{r, eval=FALSE}
listaQ7.1 <- list("Z" = matrixZ, "L1" = 2, "vector" = c(1, 3,5))
```
Com `matrixZ` sendo:
\begin{equation*}
Z = \begin{pmatrix}
4& 3\\
2& 1
\end{pmatrix}
\end{equation*}

#### Q.7.2 Use `diag()` em cada um dos elementos dessa lista. O que foi retornado em cada caso?

```{r}
diag(listaQ7.1[[1]])

diag(listaQ7.1[[2]])

diag(listaQ7.1[[3]])
```


#### Q.7.3 Você consegue entender o que aconteceu em cada caso? Entendeu o papel do argumento usado no resultado?
#### Q.7.4 Acesse a documentação de `diag`.


#### Q.7.5 Pela documentação de `diag`, se um objeto `G` da classe `matrix` tiver `names` associados aos seus valores, o que acontecerá com eles no caso de `diag(G)`?
#### Q.7.6 Leia a seção *Details* da documentação de `diag`. E tente enquadrar cada um dos 3 resultados da questão `Q.7.2` em um dos 4 apresentados.
#### Q.7.7 O que acontece quando fazemos `diag(2,3)`? E `diag(2,3,4)` e `diag(2,3,2)`? Qual dos 4 casos apresentados nós estamos tratando?

Criamos uma função, `l.diag` que crie irá criar uma diagonal com o mesmo `lenght` de um vetor atômico. 

```{r}
len.diag <- function(x){
  diag(length(x))
}
len.diag(c(1:3))
```

##### Q.7.8 -  Crie uma função `row.diag`, que irá criar uma matrix identidade quadrada com número de colunas e linhas igual a matrix usada de insumo.

```{r, eval = FALSE, include = FALSE}
row.diag <- function(x) diag(ncol(x))
```

## 8. Modelo de Leontief.

#### Q.8.1 Seja $A$ a matriz de coeficientes técnicos intersetorias.

\begin{equation*}
A = \begin{pmatrix}
0,3& 0,3 \\
0,2& 0,4
\end{pmatrix}
\end{equation*}

Estime a inversa de Leontief dessa matriz chamando-a de `inversa_81`. Pense em como usar a função `row.diag` neste caso. 

```{r, eval= FALSE, include = FALSE}
A <- matrix(c(0.3,0.2, 0.3, 0.4), nrow= 2)
inversa_81 <- solve(row.diag(A)- A)
```

#### Q.8.2 Crie uma função `inv.leontief` para gerar diretamente a inversa de Leontief.
```{r, eval= FALSE, include = FALSE}
inv.leontief <- function(x) solve(row.diag(x)- x)
```

#### Q.8.3 Crie uma matrix tal qual o vetor de demanda final, $y$, abaixo, e estime o produto usando a inversa de Leontief estimada em Q.8.1 (`inversa_L`). Nomeio-se de xQ8.3:

\begin{equation*}
y = \begin{pmatrix}
50 \\
10
\end{pmatrix}
\end{equation*}

```{r, eval=FALSE, include=FALSE}
y <- matrix(c(50,10), nrow = 2)
x_83 <- inversa_81 %*% y
```

