---
title: "Indicadores de Encadeamentos e Multiplicadores"
author: "Felipe Cornelio e Marcelo Tonon"
date: "16/08/2020"
output: html_document
---

```{r setup, include=FALSE}
knitr::opts_chunk$set(echo = TRUE)
```


# 1. Introdução

Nesse material iremos apresentar diversos indicadores de encadeamentos para a economia, conforme a literatura apresentada no curso. Além dos impactos sobre os dados originais da matriz, incluiremos também o efeito induzido sobre o consumo das famílias. 

O primeiro passo é a leitura dos dados, para os quais usaremos a matriz ao nível de 67 setores divulgado para o IBGE para o ano de 2015. Vale destacar que os exercícios aqui eleborados podem ser facilmente aplicados tambéms para as matrizes estimadas para os demais anos.

## Leitura dos Dados

```{r}

# Pacotes
library(readxl)
library(purrr)
```


```{r, warning=F}

# Dados

MIP_2015 <- "Matriz_de_Insumo_Produto_2015_Nivel_67.xls"

# Vetores com os nomes das atividades e dos produtos
nomes_produtos <- read_xls(MIP_2015, sheet='01', range='B6:B132',col_names = 'Prod_nome') %>% as.character()
nomes_atividades <- read_xls(MIP_2015, sheet='13', range='B6:B72',col_names = 'Ativ_nome') %>% t() %>% as.character()

# Informações
An <- read_xls(MIP_2015, sheet = '14', range='c6:bq72', col_names = nomes_atividades)
L <-  read_xls(MIP_2015, sheet = '15', range='c6:bq72', col_names = nomes_atividades)
DF_127 <- read_xls(MIP_2015, sheet = '03', range='r6:w132',col_names = F)
MS <- read_xls(MIP_2015, sheet = '13', range='c6:dy72', col_names = F)

# VA TRU 2015
TRU_2015 <- read_xls("68_tab2_2015.xls", sheet='VA', range='B4:BQ19') %>% as.data.frame() %>% na.omit()
Comercio <- TRU_2015[,42]+TRU_2015[,43]
TRU_2015[,42] <- Comercio
TRU_2015[,43] <- NULL

```

# 2. Endogeneizando o Consumo

Vamos aqui criar a matriz de coeficientes do consumo, confome realizado em Freitas e Dweck (2010) e inspirado em Myiazawa (1976). Vamos aqui para simplificar a análise e também apresentar uma situação semelhante à encontrada em Miller e Blair (????), na qual todo o consumo das famílias é assumido como endógeno^[Na versão de Freitas e Dweck (2010) e também Cornelio(2017), há a separação do consumo das famílias em um componente exógeno (consumo de duráveis) e outro endógenos (consumo de não-duráveis). No caso, somente o consumo de não duráveis é usado no procedimento de fechamento do modelo para o consumo.]

```{r}

# coeficientes técnicos referentes a produçao das famílias

hr <- TRU_2015[3,]/TRU_2015[13,]

# coeficientes referentes ao consumo das famílias

hc <- t(DF_127[,4])/(rep(rowSums(TRU_2015[3,]),127))


#matriz de coeficientes técnicos de consumo

Bcon <- t(as.matrix(hc))%*%as.matrix(hr)

#matriz de coeficientes técnicos de consumo intersetoriais

Acon <- as.matrix(MS)%*%Bcon

# matriz de coeficientes técnicos intersetoriais completa

An_total <- An+Acon

# Inversa de leontief com Consumo Induzido

L_total <- solve(diag(1,67,67)-An_total)
```


# 3. Indicadores de Encadeamento para Trás e para Frente

A partir desses dados podemos extrair informações relevantes acerca das relações intersetoriais e os setores com maiores multiplicadores. Em primeiro lugar, podemos extrair os indicadores de encadeamento para trás (backward linkages - bl), que indicam o impacto de uma variação na demanda final de um dado setor sobre os demais setores da economia (via demanda intermediária e/ou consumo induzido); e encadeamentos para frente (forward linkages - fl), indicando o quanto uma atividade é sensível a variações das demais atividades. Mais precisamente, os encadeamentos para trás seriam obtidos pela soma dos componentes de cada coluna da matriz de impacto, enquanto os encadeamentos para frente obtidos pela soma de cada linha da matriz de impacto:
$bl=i'Ψ$	
$fl=Ψi$		
Onde i é um vetor de soma composto e Ψ é uma matriz de impacto arbitrária. Uma melhor forma de entender quão relevante é um setor para a economia é calcular os índices de poder de dispersão e sensibilidade de dispersão. Mas antes disso, necessita-se de duas medidas que indicam o impacto e a sensibilidade média de cada atividade. O primeiro são os backward e forward linkages médios, ou seja, os componentes do vetor bl e fl divididos pelo escalar (m) representando o número total de atividades (soma do número de atividades/setores:
$\bar{bl}=bl(1/m)$
$\bar{fl}=fl(1/m)$	
A segunda medida necessária é a média total dos coeficientes da matriz de impacto, de forma a normalizar os encadeamentos médios. Os valores são obtidos mediante a soma de todos os coeficientes da Matriz de Impacto, divididos pelo número de atividades ao quadrado:
$M_{tot}=i'Ψi(1/m^2)$		
Em posse de ambas as medidas, os indicadores de poder de dispersão (pd) sensibilidade de dispersão (sd), razão de (9) e (10) por (11), de forma que:
$pd=\bar{bl}/M_{tot}$		
$sd=\bar{fl}/M_{tot}$
Trata-se de uma medida normalizada de impacto, de forma a avaliar comparativamente os setores, e não para se obter uma medida absoluta de impacto. Para o poder de dispersão, valores maiores do que a unidade (bl>1) representam setores chave que apresentam impacto sobre os demais setores superior ao impacto médio total e vice-versa. Já para a sensibilidade de dispersão, valores maiores que a unidade (sd>1) representam setores que respondem a variações em outros setores em uma magnitude maior que a média da economia, e vice-versa.






## 3.1 Efeitos Diretos

O primeiro indicador é o apresentado por Chenery e Watanabe (1958)

```{r}
C_W_BL <- colSums(An)
```


```{r}
C_W_FL <- rowSums(An)
```


## 3.2 Efeitos Diretos e Indiretos

```{r}
BL <- as.data.frame(colSums(L))
names(BL) <- 'Backward Linkages'
```

```{r}
FL <- as.data.frame(rowSums(L))
names(FL) <- 'Forward Linkages'
```

```{r}
BL_ind <- BL - C_W_BL
```

```{r}
FL_ind <- FL - C_W_FL
```

## 3.3 Efeitos Diretos, Indireto e Induzidos

```{r}
BL_tot <- as.data.frame(colSums(L_total))
names(BL_tot) <- 'Backward Linkages Total'
```

```{r}
FL_tot <- as.data.frame(rowSums(L_total))
names(FL_tot) <- 'Forward Linkages Total'
```

## 3.4 Síntese dos Resultados


# 4. Indicadores Normalizados


```{r, eval=F}
# Indicadores de Poder e Sensibilidade de Dispersão - matriz simples

BL_medio <- BL/67
FL_medio <- FL/67
M_tot <- as.data.frame(sum(L)/(67^2))
M_tot_aux <- rep.row(as.matrix(M_tot),67)

pd <- BL_medio/M_tot_aux
sd <- FL_medio/M_tot_aux


# Indicadores de Poder e Sensibilidade de Dispersão - matriz induzida

BL_tot_medio <- BL_tot/67
FL_tot_medio <- FL_tot/67
M_ind_tot <- as.data.frame(sum(L_total)/(67^2))
M_ind_tot_aux <- rep.row(as.matrix(M_ind_tot),67)

pd_tot <- BL_tot_medio/M_ind_tot_aux
sd_tot <- FL_tot_medio/M_ind_tot_aux
```



## 4.1 Poder de Dispersão

## 4.2 Sensibilidade de Dispersão




# 5. Outros métodos


