---
title: "Tópico 5 - exercicios"
author: "Marcelo Tonon e Felipe Cornelio"
date: "13/07/2020"
output: html_document
---

```{r setup, include=FALSE}
knitr::opts_chunk$set(include = FALSE, eval = FALSE)
```


```{r, inlcude = TRUE}
library(purrr)
library(stringr)
```


### Questão X

#### Q.X.1 Qual a diferença entre `paste0` e `paste`?

#### Q.X.2 O que faz `Sys.date`, `Sys.time` e `Sys.sleep`?

#### Q.X.3 Explique por que os resultados das operações abaixo retornam questões diferentes (reveja o Tópico 4 se necessário)?

```{r, include=T}

horario <- function(x){
  Sys.sleep(1)
  paste0("Elemento ", x, ". O horário atual é ", Sys.time())
  }

modo1 <-  horario(1:10)

modo2 <- 1:10 %>% as.list() %>% map(horario)

modo3 <- list()

for(i in 1:10) modo3[[i]] <- horario(i)
```

### Questão W

#### Q.W.1 Qual é a definição de `strings` e `character` na **programação em geral**?

#### Q.W.2 Qual é a definição de `strings` e `character` no `R`?

#### Q.W.3 Para o que serve a função `nchar`?

#### D.W.1 - **Desafio**: Descubra se a função `nchar` é uma função vetorizada.

### Questão J

#### Q.J.1 Quais são as formas de `quote` do `R`?

#### Q.J.2 Para que usamos `'` ao invés de `"`?

#### Q.J.3 O que fazem `\n` e `\t`?

#### Q.J.4 Qual a diferença entre `print` e `writeLines`?

### Questão Y

#### Q.Y.1 O que são os nomes impossíveis?

#### Q.Y.2 Quais são os nomes reservados?

#### Q.Y.3 Para o quê serve a função `make.names`?



