---
title: "Tópico 5 - Lendo dados de forma automatizada"
author: "Marcelo Tonon e Felipe Cornelio"
date: "27/07/2021"
output: html_document
---

```{r setup, include=FALSE}
knitr::opts_chunk$set(eval = FALSE, include = TRUE)
# Todos os chunks em que estiver escrito "MT" quer dizer = Mensagem do Tonon. É um quadro dando dicas e etc... Use r = Mensagem do Felipe.
```

## Pacotes Necessários

O pacote `stringr` a ser usado faz parte do núcleo do `tidyverse`.^[A essa altura do campeonato já consideramos que quem está lendo esse tópico já tem os pacotes do `tidyverse` instalados ou sabe como instalar caso não esteja. Ou seja, simplesmente fazer `install.packages("NomeDoPacote")`.]

```{r libraries, warning=FALSE}
library(tidyverse)
library(readxl)
library(openxlsx)
library(purrr)
```

```{r,eval=T,include=F}
library(tidyverse)
library(readxl)
library(openxlsx)
library(purrr)
```

## Objetivos do Tópico

Feita a introdução de R, iremos neste tópico do curso apresentar as diferentes formas possíveis em que se pode ler uma base de dados a partir do R.

Para quem deseja se aprofundar mais no tema, o material desenvolvido aqui tem como principais referências os seguintes trabalhos:

 - Os tópicos [11](https://r4ds.had.co.nz/data-import.html) e [14](https://r4ds.had.co.nz/strings.html) do R for Data Science (R4DS).
 - O tópico [13](https://swcarpentry.github.io/r-novice-inflammation/13-supp-data-structures/index.html) do SW.
 
Para quem quer aprofundar, quase que *insanamente*, no tema de `strings`, vale ler o livro online [Handling Strings with R](https://www.gastonsanchez.com/r4strings/). 
 
## Entrando a fundo nas funções paste e paste0

Se você deseja escrever uma frase no R a partir objetos, você pode usar a função `paste` ou a função `paste0`. Veja abaixo quando usamos a isso junto as funções `Sys.Date()` e `Sys.Time()`. que retornam, respectivamente, a data atual e o hórario atual. `paste` e `paste0` fazem no R o que `concatenar` faz no Excel.

```{r sysdate}
x <- "A data de hoje: "
data <- Sys.Date()
paste(x, data, sep = " ")
hora <- format(Sys.time(), "%X")
paste0("A hora é ", hora)
```

Repare que quando usamos `paste()` precisamos especificar qual será o separador entre os objetos concatenados com `sep = `. No caso de `paste(x, data, sep = " ")`, o separador é um dois pontos seguindo de um espaço, `": "`, como indicado entre as aspas. Importante dizer que o separador deve ser sempre um character. Assim sendo, uma função como `paste(x, data, sep = 2)` retornaria um erro.

No caso de `paste0()`, não há separador entre os objetos. Assim sendo, não há necessidade de estabelecer qual é o separador como `sep = ""`. Podemos pensar em `paste0()` como um subconjunto de `paste()`.

Aqui vale notar uma questão relevante, e de certo modo auto evidente, para as funções `Sys.time()` e `Sys.date`: ambas retornam valores diferentes quando executadas em diferentes momentos. Vamos ver as implicações então, quando criaremos o objeto `hora.1` e a função `hora()`:

```{r hora}

hora1 <-  paste0("A hora é: ", Sys.time())

# Pedindo para o R esperar 2 segundos.
Sys.sleep(2)


hora <- function() paste0("A hora é: ", Sys.time())

# Testando se o resultado de hora.1 e de hora.2() é a mesma coisa.
hora1 == hora()
```

Você pode perceber que quando perguntamos ao ``R`` se `hora1` e `hora()` são a mesma coisa, usando `==`, ele nos retorna `FALSE`. Isso porque, sempre que chamarmos `hora.1` no sistema, este irá retornar um mesmo valor, que foi gravado pela função `Sys.time()` no momento em que `hora1` foi definido. Por outro lado, a função `hora()` irá sempre retornar um valor novo toda vez que foi executada. Desse modo, ao usar funções ou objetos que tenham como insumo  funções como `paste` e `paste0`, temos que ter em mente se o valor do objeto é definido ou dinâmico.

```{r MT_note, eval = FALSE, include = FALSE}
Na lista de  exercicios 4, em questões para depois do dia 09/07/2020, vamos usamos Sys.time() junto com map() e for() para deixar ainda mais claro o contexto do que é uma função vetorizada.
```


## Strings no geral e no R

Vamos agora apresentar o que seria uma `string` e como isso se difere de um `character`. Em programação de modo geral, um "character" é somente o caracter isolado, por exemplo, a letra, um número, um símbolo, etc. Por sua vez, uma "string" é um conjunto de caracteres que podem, por exemplo formar uma palavra ou uma frase. Dentro de uma string podemos ter diversos caracteres (inclusive uma combinação de letras, numéricos ou símbolos). Uma forma comum de diferenciar `character` e `string` é usando aspas simples para caracteres (por exemplo, 'a') e aspas duplas para strings ("palavra ou frase").

No caso específico do R, não há diferenciação entre `character` e `string`, sendo todos objetos desse tipo sendo tratados como `character`. Ainda assim, é importante ter essa diferenciação na sua cabeça, para realizar tarefas que envolvam frases ou palavras.

```{r, eval=T}
# Se definirmos o que seria um character e string:

x <- 'a'
typeof(x)

y <- "Palavra ou Frase"
typeof(y)

```

Percebe-se que para ambos o tipo de é "character". Isso não traz nenhum problema em específico, mas difere o R de algumas outras linguagens de programação. O R lê basicamente o que seria uma `string` como um conjunto de caracteres, o que não demandaria a criação de um novo tipo do objeto. Podemos, por exemplo, usar a função `nchar()` para contar quantos caracteres existem em um dado objeto.

```{r, eval=T}
nchar(x)

nchar(y)
```
Perceba que o número de caracteres do que seria nossa `string` leva em conta o espaço entre as palavras. Qualquer elemento dentro das aspas será contabilizado como um caracter (exceto alguns especificos como a `/` não contam).


Uma observação importante é, ainda que não exista a distinção entre `character` e `string` no R, dentro do pacote `xtable` há uma função chamada `is.string()`, que é usada apenas no contexto de criação de tabelas tex a partir do R, mas que não tem influência no funcionamento geral da linguagem.


### Quote com `"` e `'`

Para inserir uma string ou character no R podemos usar tanto aspas duplas " quanto aspas simples '. Ambos irão retornar o mesmo resultado, mas pode ser interessante você manter um padrão para separar o que são citações dentro de uma `string` do que a criação de uma `string`. No caso, conforme sugerido pelo Wickham no [R4DS](https://r4ds.had.co.nz/strings.html#string-basics), quando precisar inserir uma citação dentro de uma string é melhor criar a string com `'` e definir a citação com `"`: 

```{r, eval=FALSE}

string1 <- "Exemplo de String"
string2 <- 'Caso eu eu queira inserir uma "quote" usar aspas simples'

```

Caso você precise inserir uma aspas (simples ou dupla) sozinha dentro de uma string, é necessário incluir um `\` para que o R leia corretamente (caso contrário, ele vai tratar a terceira aspas como o início de uma nova `quote`). Outra opção é diferenciar aspas  simples e duplas:

```{r, eval=FALSE}

aspas_simples <- '\''
aspas_simples <- "'"
aspas_duplas <- "\""
aspas_duplas <- '"'

```


Dentro das quotes existem comandos para realizar operações especificas. Imagine que, por exemplo, você precise inserir uma quebra de linha dentro de uma string. Para fazer isso vc pode usar  o comando "newline" `\n` ou também dar um tab `\t`. Ou talvez, vc necessite de uma aspas interna para uma palavra do inglês (por exemplo, It's). Para ver uma lista com diversas operações dentro de quotes, basta analisar o help de `?quotes`. Por exemplo, temos:

```{r, eval=TRUE}
z <- '\tIt\'s important to study R in order to develop your\nskills in Input-Output Analysis\n\n\n(and also helps you to get a job, if you need.)'
writeLines(z)
  
```

Para que o R leia corretamente o que vc deseja na frase, é necessário usar a função `writeLines()`.

Aqui entra um importante tema quando trabalhando com `strings` e `characters`: os caracteres especiais e os nomes não convencionais. Tratam de letras, símbolos e caracteres que não estão no escopo padrão da linguagem e em geral associoados a elementos de língua não-inglesa. Entrem aqui, por exemplo, elementos do alfabeto grego^[No próprio wikipedia é possível encontrar uma lista com os unicodes ([link](https://en.wikipedia.org/wiki/Greek_and_Coptic))].

```{r, eval=T}
letras_gregas_exemplo <- paste("\u3bc","\u3b1","\u3b2")
letras_gregas_exemplo
```

Você pode buscar as correspondências do `unicodes` para cada letra grega que desejar. Essa [lista está acessível na internet](https://www.fileformat.info/info/unicode/block/greek_and_coptic/list.htm) e os códigos, em geral, são universais.

### Nomes Impossíveis e Nomes Reservados

*IMPORTANTE*: Depois de rodar os códigos dessa função favor apagar antes de avançar para as próximas!

Outra importante questão são os nomes reservados e que não podem ser usados como nomes de objetos. Tratam-se de nomes que exercem alguma função essencial para o funcionamento da sua programação. Imagine que você queira nomear um objeto com a palavra "TRUE", nesse caso, o R trará uma mensagem de erro pois a palavra exerce uma papel fundamental nas operações lógicas. No próprio R existe uma lista com os nomes reservados, para isso basta colocar no console `?Reserved`. A lista é a seguinte:


```{r lista_reservados, eval= FALSE, include = TRUE}
# Lista de nomes reservados

if else repeat while function for in next break

TRUE FALSE NULL Inf NaN NA NA_integer_ NA_real_ NA_complex_ NA_character_
```

Se você tentar, por exemplo, nomear um objeto como TRUE (e o mesmo para a simplificações de TRUE e FALSE - T e F), o R retornará um erro.

```{r, error=T, eval = T}
TRUE <- "impossível pois o R não deixa"
```

A criação de um nome deve ser composto por letras, números, `.` ou `_`, no entanto não pode começar nem por números nem por `_`. Não é possível inserir espaços, símbolos ou pontuações (exceto o ponto) no nome de um objeto.

```{r, eval = F}
_abc <- "Retornará erro"
a_b_c <- "ok"
a.b.c <- "ok"
2abc <- "Retornará erro"
abc2 <- "ok"
a b c <- "Retornará erro"
```

Essa problema ocorrerá para qualquer um dos nomes reservados ou nomes impossiveis. Caso você realmente precise usar um desses nomes (o que seria uma situação bem peculiar), há uma forma de você burlar essa restrição. No entanto, **reforçamos que isso não é recomendado** pois pode causar uma bela confusão no seu código. Para isso basta você colocar a palavra entre crases:


```{r}
`TRUE` <- paste("evitar", "fazer", "isso", sep = " ")
`2000` <- paste("também", "evitar", sep= " ")
"df$`2000`$AUS" <- "Possível, mas existe alguma maneira mais simples"
df_2000_AUS <- "Uma melhor maneira de apresentar"
`x y` <- "Possível, mas um . ou _ é uma melhor opção"
`T` <- "Representa o TRUE, também é bom evitar"
```

Uma boa prática nesse mesmo sentido é evitar nomear objetos com nomes de funções frequentemente usadas, para evitar confusões ao longo do código. Vamos a alguns exemplos:


```{r, eval = FALSE}
c <- c(1:4)
matrix <- matrix(c(1:4), nrow = 2)
matrix <- matrix(c[1:4], nrow=2)
t <- t(matrix(c(1:4), nrow =2))
sum <- function(x,y) rbind(x,y)
```

Agora, é possível ter diversas confusões com a função c() e a extração de um elemento de c[], confundir a operação de transposição com a própria transposta em si, e assim por diante.


### Criando nomes legitimos

Caso você queira fazer uma nomeação semelhante a algum nome reservado ou impossível, existe uma função do R que irá te sugerir um nome possível e semelhante ao que você colocar como input:

```{r, eval=T}
make.names(TRUE)
make.names(NA)
make.names("NA")
make.names(2000)
make.names("_A")
make.names("x y")
```

São nomes semelhantes mas que possuem uma sintaxe possível de ser usada diretamente no R. No entanto, reforçamos que mesmo os nomes criados por 'make.names()' devem ser evitados, principalmente para objetos que serão incluídos no seu global environment. De um modo geral, se está sendo necessário usar a função `make.names()`, é preferível repensar a nomeclatura das variáveis, de forma que não seja usada a `make.names()`.

Uma observação importante é que para elementos dentro de algum objeto, em especial algum `data.frame`, a função `make.names()` exerce um papel relevante. Um dos inputs da função `data.frame` é `checknames`, em que ao se ter `TRUE` o R aplica `make.names()` sobre os nomes das colunas, forçando a criação de nomes possíveis para todas as colunas. Essa é uma das situações em que o uso de `make.names()` é menos problemático, que seria dentro de algum objeto e não no seu global environment.


## O pacote stringr

O pacote `stringr` nos fornece a possibilidade de manipular informações que estão organizadas no que seriam as `strings`. Isso é particulamente útil caso sua base de dados não seja númerica ou talvez uma mescla entre informações escritas e númericas.

Vamos usar como exemplo uma base de dados que já foi apresentada no lista de exercícios do tópico 3, a `vignette` que apresenta descrições mais detalhes sobre os pacotes instalados. Essa base vai mudar de acordo com os pacotes instalados no R, mas apresentam strings em sua base, principalmente na quarta lista interna. Vamos criar um data.frame com esses elementos:

```{r,eval=T}

df_vignette <- vignette(all= TRUE)[[4]] %>% as.data.frame
# Vamos eliminar a coluna com o diretório dos pacotes, para simplificar a exposição.
df_vignette <- df_vignette %>% select(-LibPath)
head(df_vignette)

```

Nesse caso temos uma lista com três variáveis com informações que são um conjunto de caracteres. 

#### Usando `stringr` para detectar padrões

O pacote `stringr` pode te ajudar a encontrar padrões em strings e ser uma outra maneira de realizar uma manipulação em sua base dados. Isso é particulamente útil se você deseja encontrar palavras ou frases específicas nas strings, mas até mesmo buscar partes de palavras. Vamos então entrar mais a fundo nas funções que compõem o pacote.


Uma primeira função é `str_length` que se comporta de forma semelhante a `nchar()`. Podemos, então, aplicar à nossa base de dados, na coluna "Title":

```{r}
str_length(df_vignette$Title)
```

Há também a possibilidade de você combinar strings usando a função `str_c()`, de forma similar a `paste0` e `paste`. Além dos vetores que você deseja combinar, há também a possibilidade de colocar um separador entre as strings (sep) e também `collapse` em que para valores diferentes de NULL cria-se uma única string com todos os elementos.

```{r}
# Unindo as três colunas de strings:
str_c(df_vignette[,1],df_vignette[,2],df_vignette[,3])

# Unindo as três colunas de strings e separando as partes por ";"
str_c(df_vignette[,1],df_vignette[,2],df_vignette[,3], sep = ' ; ')

# Criando uma única string com TODAS as informações separando-as por ";":
str_c(df_vignette[,1],df_vignette[,2],df_vignette[,3], collapse = " ; ")
```

Uma forma de manipulação é mediante `str_sub()`, que retornará partes das strings que você escolher. Os argumentos da função são `str_sub(objeto, start = , end=)`. O objeto é a base que você escolher, o start é a posição que você analisará (o 1 representaria o primeiro caractere da string) e end é onde você acabará.

```{r, eval=T}
# Vamos extrair somente as primeira 3 letras de uma das colunas:

siglas_pacote <- str_sub(df_vignette$Package, start=1, end=3) %>% as.data.frame()
siglas_pacote_resumo <- siglas_pacote  %>% distinct()
head(siglas_pacote_resumo)
```

Importante não confundir esta função com `str_subset()`. Ao contrário de `str_sub()`, a função `str_subset()` retornará os elementos que satisfaçam algum padrão em uma string. Isso é particulamente útil para fazer subseting em variáveis com nomes, ou até mesmo para buscar arquivos:

```{r, eval=F}

str_subset(string, pattern, negate = FALSE)

```

No argumento `string` entraremos com a base composta de strings, em `pattern` decidiremos qual o padrão a ser buscado e, por fim, `negate` dará os resultados escolhidos no pattern caso usar `FALSE` (que é o default da função) ou retornará todos os valores exceto o que atendem ao padrão para o caso de usar `TRUE` no argumento. Iremos usar essa função mais a frente em um exemplo prático.  

Podemos também usar as funçãos `str_to_upper()` e `str_to_lower()` para transformar algumas letras em maiúsculas ou minúsculas.

```{r, eval=T}
# Voltando a um vetor atômico e criando um novo objeto
SIGLAS <- unlist(siglas_pacote_resumo)

# Vamos colocar todas as siglas em maiúscula:
str_sub(SIGLAS, 1, 3) <- SIGLAS %>% str_sub(.,1,3) %>% str_to_upper()
# Que é o mesmo que:
#str_sub(SIGLAS, 1, 3) <- str_to_upper(str_sub(SIGLAS, 1, 3))

head(SIGLAS)

# Agora somente a primeira letra em maiúsculo
Siglas <- SIGLAS
str_sub(Siglas, 2, 3) <- str_to_lower(str_sub(SIGLAS, 2, 3))
head(Siglas)
```


A função `str_detect` serve para detectar padrões dentro de vetores compostos por strings. Ela devolve um vetor de tipo logical com `TRUE` caso o padrão seja atendido e `FALSE` caso contrário.

```{r MT_str_detect_formals, eval = FALSE}
str_detect(string, pattern, negate = FALSE)
```

O argumento `string` se refere à string que você vai usar. `pattern` se refere a qual padrão a ser analisado pela função. Já `negate` é usado para indicar se você quer buscar os valores que atendem ou não a condição. Tem como valor padrão `FALSE`, que seria as strings que apresentam o padrão, já se for `TRUE` retornará um vetor lógico com as strings que não atendem ao padrão.

```{r str_detect_uso}

#Queremos saber que linhas da terceira coluna tem ou não um arquivo em html.

htmlDetect <- str_detect(df_vignette[,3], pattern = "html")

# Usando negate = TRUE

htmlReject <-  str_detect(df_vignette[,3], pattern = "html", negate = TRUE)
```

Isso pode ser útil se quisermos fazer um subsetting tal qual:

```{r str_detect_utilidade}
dfvignette_html <- df_vignette[htmlDetect,]
```

Caso você queira extrair informações especificas de dentro das strings, é possível adotar as funções `str_extract()` e `str_extract_all()`, que  são compostas por:

```{r, eval=F}
str_extract(string, pattern)
str_extract_all(string, pattern, simplify)
```

A diferença entre os dois é que o `str_extract()` retorna somente o primeiro valor do padrão, enquanto o `str_extract_all()` também retorna os casos em que o padrão é atendido mais de uma vez dentro de uma string. 

```{r, eval=T}
# Vamos buscar as seguintes infos nas strings:
infos <- c("source","html","pdf")
infos_match <- str_c(infos, collapse = "|")

# Agora vamos selecionar as strings que tem as infos escolhidas

tem_infos <- str_subset(df_vignette[,3],infos_match)

# Em seguida podemos identificar e extrair as informações nas strings:

dfvignette_html_extract <- str_extract(tem_infos, infos_match)
head(dfvignette_html_extract)

```

Perceba que a `str_extract()` retornou somente um resultado, mesmo para para aqueles que tinham mais de um resultado na suas strings. Agora se usarmos a `str_extract_all()` todas as correspondências aparecerão:

```{r, eval=T}
dfvignette_html_extract_all <- str_extract_all(tem_infos, infos_match)
head(dfvignette_html_extract_all)
```

## Abordando download.file

Uma função que já foi abordada nos exercícios, mas que ainda não foi devidamente apresentada é a `download.file()`. Como já visto ela é particulamente útil para a automação e reprodução de um código, realizando o download automático de algum arquivo a partir de sua url na internet. Simplificando para os argumentos mais comuns da função, ela é estruturada da seguinte forma:

```{r,eval=F}
download.file(url, destfile, mode = "wb", headers = NULL)
```

A `url` vai ser o endereço da internet que você deseja realizar o download, `destfile` identifica o arquivo/diretório para onde o arquivo será baixado, `mode` identificará a forma que o arquivo será escrita, aqui é importante destacar que para uso no windows o uso de transferência binária (mode = "wb" ou "ab") é importante para separar textos, comandos e códigos binários; `headers` é para o caso de que se queira colocar as urls como header do arquivo.

Vamos usar como exemplo, o download de informações que podem a vir serem necessárias para o nosso curso, as Tabelas de Recursos e Usos. 

```{r}

download.file("https://ftp.ibge.gov.br/Contas_Nacionais/Sistema_de_Contas_Nacionais/2019/tabelas_xls/tabelas_de_recursos_e_usos/nivel_68_2010_2019_xls.zip", destfile = "Tabelas_de_Recursos_e_Usos_nivel_68_2010_2019.zip", mode = "wb")
TRU_2010_2018 <- "Tabelas_de_Recursos_e_Usos_nivel_68_2010_2019.zip"

```

Se tudo ocorreu bem, o arquivo solicitado estará no seu working directory (wd). Uma particularidade do arquivo escolhido aqui é que de trata de uma arquivo compactado e necessita de mais alguns passos. Caso fosse algum arquivo com os dados já expostos (um csv, xls, xlsx, txt, Rdata, entre outros) a leitura já poderia ser feita. Dentro desse arquivo existem quatro tipos de tabelas para diferentes anos, mas o primeiro passo é fazer com que o R descompacte e leia essas informações para você. Vamos por partes.

## Descompactando arquivos.

Existe também a possibilidade de se descompactar automaticamente arquivos compactados.  Existem algumas formas de se descompactar, como iremos rapidamente enumerar:

```{r, eval=F}

unzip(zipfile, files, list, overwrite, junkpaths, exdir, unzip, setTimes)

unz(description, filename, open, encoding)

```

Partindo do nosso exemplo das TRUs, podemos usar a função `unzip` para realizar a leitura do arquivo.

```{r}

unzip(TRU_2010_2018,exdir = "TRU", junkpaths = T)

```

*IMPORTANTE*: Se obter um erro no argumento `junkpaths`, provavelmente há resquicíos da seção sobre nomes impossíveis e reservados que não foram apagados. 


O argumento `junkpaths=T` extrairá apenas os arquivos ignorando os `path` delas no arquivo compactado. 

Com isso temos nossas fontes de dados já acessíveis, mas que ainda falta realizar a leitura delas. São várias tabelas cada uma representando informações distintas e para diferentes anos.


## Lendo vários arquivos usando função `list.files`

Tal como no nosso exemplo em que existe uma quantidade razoável de arquivos a sereim lidos, casp fosse realizada a leitura individual de cada arquivo poderíamos ter um código longo e repetitivo. Uma alternativa é realizar a leitura silmultânea de várias arquivos, usando a função `list.files()`. Ela retorna um vetor de `chr` com o nome dos arquivos contidos em um diretório. Abaixo apresentamos alguns argumetnos úteis na função (não todos):

```{r, eval=F}
list.files(path = ".", pattern = NULL, all.files = FALSE, full.names = FALSE)
```

O `path` vai indicar o diretório no qual vc deseja extrair os nomes, `pattern` é um item opcional para filtrar os resultados que satisfaçam uma determinada condição, para `all.files` caso seja positivo o resultado retornará inclusive arquivos que possam estar escondidos ou em segundo plano; e `full.names` caso seja `TRUE` retornará o nome dos arquivos e o relative path (o que pode ser particulamente útil na leitura dos dados).

Retornando ao nosso exemplo, vamos primeiro criar o vetor com o relative path e o nome dos arquivos da TRU:

```{r, eval=T}
TRUfiles <- list.files("TRU", full.names = T)
# Lembrando que o full.names vai trazer não só o nome, mas também o diretório (relative path)
head(TRUfiles)
```

Vamos então agora fazer a leitura da aba "VA" em todos esses arquivos. Essa aba não consta em todos os arquivos listados, somente nas tab2, então:

```{r, eval=T}
TRU_tab2 <- str_subset(TRUfiles, pattern ="tab2") %>% str_sort()
TRU_tab2
```


Agora em posse dos nomes dos arquivos que queiremo fazer a leitura, o próximo passo é realizar a leitura dos dados usando o vetor de strings criado acima. Uma maneira simples e rápida de fazer isso é usando a função `map` que aprendemos nas aulas anteriores:

```{r}
# Criar Vetor com os nomes das atividades (colunas)
Atividades_TRU <- read_xls(TRU_tab2[1],sheet='VA', range = "B4:BQ4", col_names = F) %>% as.character()

# Criando o vetor com o nome das variáveis (linhas no caso) 
Variaveis_TRU <- read_xls(TRU_tab2[1],sheet='VA', range = "A6:A19", col_names = F) %>% t() %>% as.character()

# Vamos também criar um vetor com os anos da série usando str_sub:

Anos_Corrente <- str_sub(TRU_tab2, start = -8, end=-5)

# Agora realizando efetivamente a leitura dos dados:

VA_corrente <- TRU_tab2 %>%
  as.list() %>%
  map(~ as.data.frame(read_xls(.x, sheet = 'VA',range="B6:BQ19",col_names = Atividades_TRU))) %>% 
  map(function(x) `row.names<-`(x,Variaveis_TRU)) %>%
  setNames(Anos_Corrente)

```

Caso você queira usar os dados para algum exercício ou tarefa, já estão prontos. Podemos também salvar esses arquivos separadamente em alguma extensão do excel (xls, xlsx, csv).

```{r}

escrever_xlsx <- function(dados, anos){
  
    write.xlsx(dados, paste0("TRU/TRU_VA_corrente_", anos, ".xlsx"), row.names=T)
  
}

# Podemos agora usar duas funções discutidas no tópico 4:

# Com iwalk:
iwalk(VA_corrente, escrever_xlsx)

# Com map2:
map2(VA_corrente,names(VA_corrente),escrever_xlsx)

```


Agora que separamos as informações podemos, por exemplo, criar um arquivo compactado com as informações já trabalhadas. Uma possibilidade é criar um arquivo separadamente juntando os arquivos a preços correntes. A função zip é uma opção para isso:

```{r}
arquivos_TRU_VA <- paste0("TRU/",list.files("TRU", pattern = "VA_corrente"))

zip(zipfile = "TRU/TRU_VA.zip", files = arquivos_TRU_VA)

```

Outras possibilidades englobam usar o pacote `stringr` para reunir todos os arquivos que, por exemplo, tenham a mesma extensão. Para isso basta realizar o subset de acordo com os arquivos que deseja reunir ou listar. No próprio `list.file()` é possível escolher como padrão um ".csv" que reunirá todos os nomes de arquivos desse tipo.
