---
title: "Exercícios - Tópico 2"
author: "Marcelo Tonon e Felipe Cornelio"
date: "16/06/2020"
output: html_document
---

```{r setup, include=FALSE}
knitr::opts_chunk$set(include = FALSE, eval = FALSE)
```

Essa lista de exercicios é para treinar as suas habilidades na leitura de dados. Repare que a sessão *The SeViration* está aqui, o porquê disso é o fato de ser uma importante lembrança do método de aprendizado.

Nós também iremos aproveitar e praticar também tudo que você aprendeu anteriormente também!

## Pacotes necessários para o exercício.

Antes de começar a ler o restante do exercício, confira se você tem instalado os seguintes pacotes.

```{r, include=TRUE}
library(purrr)
library(tibble)
library(readxl)
library(openxlsx)
#Não havendo, use:
#install.packages("purrr")
#install.packages("tibble")
#install.packages("openxlsx")
```


## ***The SeViration:*** Enfrentando os seus erros.

Talvez você fique com dúvidas e dificuldades. É normal. Especialmente quando você está aprendendo uma coisa nova. Assim, tente seguir o roteiro abaixo para resolver suas questões:

1. É importante que, **ao menos num primeiro momento**, você tente fazer tudo que está aqui por sua conta, sem a ajuda de nenhum conhecido. ***Quebre um pouco a cabeça mesmo.*** Leia o erro que o R está te retornando se for o caso. Veja se você escreveu tudo certo, se faltou ou sobrou uma virgula, parentêses, aspas... 

2. Dedique um tempo tentando elaborar esse erro ou dúvida. Organizar a sua dúvida na sua cabeça, muitas vezes já resolve o problema por si só.

3. Se tratando de uma dúvida referente a um objeto natural do R, ou de seus pacotes, use e abuse do `Help`. A documentação do R tenta ser a mais explicativa e direta ao ponto o possível. Não se preocupe, parte dos exercicios sempre será ler o que o próprio R tem a dizer sobre o assunto.

4. Persistindo os erros e as dificuldades, tente jogar no Google o problema. De modo geral, se você pesquisar "R" juntamente com a descrição do problema muito provavelmente aparecerá alguém pedindo ajuda sobre o tema.^[Pesquise em inglês para ter resultados muitos melhores. Leia mais sobre isso no ponto [1.6](https://r4ds.had.co.nz/introduction.html#getting-help-and-learning-more) do *R for Data Science*.]

***IMPORTANTE***: Será sempre perguntado na sala de aula se alguém pesquisou na internet para resolver seus problemas e queremos saber como cada um se saiu. Assim, pedimos que você 

5. Se você não conseguir se resolver por meio do Google ou em outros canais da internet, aí então peça ajuda a um amigo. 

Se você ainda não dominou bem o passo **3** dessa lista confira se você fez bem a lição. 

# Exercícios

## 1. Lendo os dados em Excel

Assim como na parte expositiva, vamos usar as matrizes do IBGE de 2015. [Clique aqui para baixa-las se você não o fez](ftp://ftp.ibge.gov.br/Contas_Nacionais/Matriz_de_Insumo_Produto/2015/Matriz_de_Insumo_Produto_2015_Nivel_67.xls). Iremos nos referir a esse arquivo como **IBGE_2015**

#### Q.1.1 Crie um tibble `dfQ1.1` com os dados da matriz de coeficientes técnicos intersetoriais (aba 14 de IBGE_2015) e também as duas colunas com o código e a descrição das atividades. Nomeie também as colunas
```{r}
library(readxl)
colnames_dfQ1.1 <- read_excel("top2/Matriz_de_Insumo_Produto_2015_Nivel_67.xls", 
                                 sheet = "14", range = "A4:BQ4", col_names = FALSE)
colnames_dfQ1.1[1:2] <- read_excel("top2/Matriz_de_Insumo_Produto_2015_Nivel_67.xls", 
                                 sheet = "14", range = "A3:B3", col_names = FALSE)

dfQ1.1 <- read_excel("top2/Matriz_de_Insumo_Produto_2015_Nivel_67.xls", 
                                 sheet = "14", range = "A6:BQ72", col_names = unlist(colnames_dfQ1.1))
```

#### Q.1.2 Crie um tibble `dfq1.2` com a matriz de Leontief (aba 15 de IBGE_2015) e também as duas colunas com o código e a descrição das atividades. Nomeie também as colunas

```{r}

dfQ1.2 <- read_excel("top2/Matriz_de_Insumo_Produto_2015_Nivel_67.xls",                               sheet = "15", range = "A6:BQ72", col_names = unlist(colnames_dfQ1.1))
```

**Atenção:** Abaixo estamos abstraindo os carácteres `\n` dos nomes das primeiras duas colunas de `dfQ1.1` e `dfQ1.2`. Na questão 

#### Q.1.3 Crie um tibble `cod67` contendo apenas os dados da coluna `"Código da atividade nível 67"` da matriz `dfQ1.1`. Crie também um tibble `des67` contendo apenas os dados da coluna `"Descrição da atividade nível 67"` da matriz `dfQ1.1`; Mantenha os colnames de ambas.

**Dica:** A função `is_tibble` confere se um objeto é `tibble` ou não tal qual `is.logical` confere se o dado é lógico.

```{r}
cod67 <- dfQ1.1[,1]
is_tibble(cod67)

des67 <- dfQ1.1[,2]
is_tibble(des67)
```

##### D.1.1 - ***Desafio:*** Rode `is.tibble()` ao invés de `is_tibble` em `cod67`. O que retornou? Procure saber sobre o pacote `lifecycle` com `??`.

```{r}
# Fazendo is.tible(cod67)
is.tibble(cod67)
#Indo no R Documentation do is.tibble
?is.tibble
# Dando ?? no lifecycle
??lifecycle
# Indo direto no help do lifecycle
?lifecycle::lifecycle
# Vendo se ele tem vignette
vignette(package ="lifecycle")
vignette("lifecycle")
```


#### Q.1.5 Usando a função `as.data.frame`, crie `dfQ1.5` a partir de `dfQ1.1`, de modo que:
 - `dfQ1.5` seja um data.frame e não um tibble.
 - `dfQ1.5` tenha row.names com a Descrição de atividades.
 - `dfQ1.5` seja uma matriz quadrada (67 x 67), apenas com os dados númericos

**Dica:** Ao contrario do que foi exposto na Aula 2, há um modo em que não é necessário uma nova linha apenas para mudar os `row.names` de `dfQ1.5`. Veja a documentação de `as.data.frame` para ver como. **Isso está errado**



```{r}
dfQ1.5 <- as.data.frame(dfQ1.1[,-c(1:2)])
rownames(dfQ1.5) <- unlist(dfQ1.1[,2])


```

#### Q.1.6 Usando a função `column_to_rownames`, crie um data.frame `dfQ1.6` a partir de `dfQ1.2` que siga as mesma 
**Dica 1:** O argumento `var =` precisa estar explicito na função `column_to_rownames`. Ou seja, `var = "name_of_the_column"`, precisa estar escrito. Se você não escrever `var =`, a função irá pensar que esse segundo argumento é uma base de dados. Se precisar, veja como ela é usada nos exemplos da documentação.
**Dica 2:** Usando a função `colnames()` você não tem que escrever o nome da coluna. Veja abaixo:

```{r, include = TRUE}
colnames(dfQ1.1[,5])
colnames(dfQ1.1)[4:6]
colnames(dfQ1.1)[1]
```


```{r}
library(tibble)
dfQ1.6 <-  column_to_rownames(dfQ1.2[,-1], var = colnames(dfQ1.2[,2]))
```

##### D.1.2 - **Desafio:** Crie uma função `tb_to_df(data, column, RowNames)` que:

 - Transforme um tibble em um `data.frame`
 - O primeiro argumento `data` é referente ao objeto original
 - O segundo argumento `column` diz respeito à um vetor com o número das colunas que (não) vão estar lá. Se nada for colocado lá, vai o objeto inteiro.
 - O terceiro argumento `RowNames` indica qual das colunas se tornará o rownames. Se nada for indicado, não serão adicionados `RowNames`.
 
```{r}
tb_to_df <- function(data, column, RowNames = NULL){
  as.data.frame(data[, column], row.names = RowNames)
}
```

#### Q.1.7 Faça uma inversa de Leontief a partir de `dfQ1.5`. Nomeie-a `dfQ1.7` e coerce-a em um `data.frame`.

```{r}
dfQ1.7 <- solve(diag(nrow(dfQ1.5))- dfQ1.5) %>% as.data.frame()

```

##### D.1.3 Como nos desafios na lista de exercicios 2 da aula 1, compare os dados de `dfQ1.6` com `dfQ1.7`.

**Dica:** Mude a configuração do argumento `check.attributes`.

```{r}
all.equal(dfQ1.7, dfQ1.6, check.attributes = FALSE)
all.equal(dfQ1.7, dfQ1.6, check.attributes = FALSE, tolerance = 0)
identical(dfQ1.7, dfQ1.6)
```

##### D.1.4 - **Desafio:** O que explica a diferença entre os valores obtidos em D.1.3 pelas funções `all.equal` e `identical`?


## Treinando manipulação de matrizes.

Nas análises de Matriz Insumo Produto, um dos primeiros indicadores que você irá encontrar é o encadeamento para trás e para frente de determinado setor. Seja $i$ um vetor unitario, se calcula os encadeamentos para trás e para frente de cada setor das seguintes maneiras $i'[I-A]^{-1}$ (para trás) e $[I-A]^{-1}i$ (para frente).

A função `rep` te permite criar um vetor repetindo um valor (ou conjunto de valores) uma quantidade de vezes:

```{r, include = TRUE}
rep(0, 3)
rep(c(1:3), 2)
```


#### Q.2.1 Usando a função `rep` crie um vetor unitario chamado `i_67`, com de comprimento 67 e estime os encadeamentos para trás de `dfQ1.6`. Chame-os de `dfQ2.1`

**Dica:** Você precisa mudar duas coisas em `i_67 %*% dfQ2.1` para obter o que precisa. Uma delas envolve álgebra linear (veja a formula), a outra envolve estrutura de dados (confira a documentação de `%*%`). 

```{r}
i_67 <- rep(1, 67)
dfQ2.1 <- t(i_67) %*% as.matrix(dfQ1.6)
```


#### Q.2.2 Usando `i_67` estime os encadeamentos para frente de `dfQ1.6`. Chame-os de `dfQ2.2`:


```{r}
dfQ2.2 <- as.matrix(dfQ1.6) %*% i_67
```

#### Q.2.3 Investigue `colSums` e `rowSums` e refaça `dfQ2.1` e `dfQ2.2` usando essas funções.

```{r}
dfQ2.1 <- colSums(dfQ1.6)
dfQ2.2 <- rowSums(dfQ1.6)
```

#### Q.2.4 Para além da comodidade, você consegue dizer qual é a vantagem de usar as funções `colSums` e `rowSums` em relação ao método com vetor unitário?

```{r}
# colSums e rowSums não te obriga a mudar ambas para matrix
```

#### Q.2.5 Use a função `max` e `min` em `dfQ2.1` e `dfQ2.2`.
```{r}
max(dfQ2.1)
max(dfQ2.2)
min(dfQ2.1)
min(dfQ2.2)
```

#### Q.2.6 Use `which.max` e `which.min` em `dfQ2.1` e `dfQ2.2`. Qual é a diferença?
```{r}
which.max(dfQ2.1)
which.max(dfQ2.2)
which.min(dfQ2.1)
which.min(dfQ2.2)
```

#### Q.2.7 Usando `colSums` e `which.max` crie uma função `which.max.para.tras` que tendo como insumo uma Inversa de Leontief  retorne qual é o setor com maior encadeamento para trás.

```{r}
which.max.para.tras <- function(x){
  which.max(colSums(x))
}
```

## Exportando dados em csv e excel.

#### Q.3.1 Crie um data.frame `dfQ3.1` de duas colunas com os valores de `dfQ2.1` e `dfQ2.2`.

```{r}
dfQ3.1 <- data.frame(dfQ2.1, dfQ2.2)
```

#### Q.3.2 Nomeie as colunas de `dfQ3.1` de `Para Frente` e `Para trás`.

```{r}
colnames(dfQ3.1) <- c("Para Frente", "Para trás")
```

#### Q.3.3 Confira o comprimento de `cod67` a partir da função length nas  situações a seguir, e veja se você entende o porquê. (Tem relação com o Tópico 1)

```{r q33_demo, include = TRUE}
cod67

cod67[,1]

cod67[1:67,1]

cod67[[1]]

unlist(cod67)
```

```{r}
library(purrr)
cod67 %>% length

cod67[,1] %>% length

cod67[1:67,1] %>% length

cod67[[1]] %>% length

unlist(cod67) %>% length
```


#### Q.3.4 Nomeie as linhas de `dfQ3.1` com `cod67`.


```{r}
rownames(dfQ3.1) <- unlist(cod67)

#ou

rownames(dfQ3.1) <- cod67[[1]]
```

#### Q.3.5 Exporte ``dfQ3.1` no formato csv separado por **virgulas** e decimal com `.`. Chame o arquivo de `dfQ31.csv`

```{r}
write.csv(dfQ3.1, file = "dfQ31.csv")
```

#### Q.3.6 Exporte ``dfQ3.1` novamente só que agora no formato csv separado por **ponto e virgula** e decimal por **virgulas**. Chame o arquivo de `dfQ31b.csv`

```{r}
write.csv2(dfQ3.1, file = "dfQ31b.csv")
```

#

```{r}
library(openxlsx)
write.xlsx(dfQ3.1, file = "dfQ31.xlsx", rowNames = TRUE)
```

#### Q.3.7 Apague os arquivos `dfQ31.csv` e `dfQ31b.csv`. Se você tiver feito `D.3.1`, apague `dfQ31.xlsx` também.

```{r}
unlink(c("dfQ31.csv", "dfQ31b.csv", "dfQ31.xlsx"))
```