---
title: "Tópico 3 - Exercicio"
author: "Marcelo Tonon e Felipe Cornelio"
date: "21/06/2020"
output: html_document
---

```{r setup, include=FALSE}
knitr::opts_chunk$set(include = FALSE, eval = FALSE)
```


## Pacotes necessários para esse exercício.

```{r, eval = FALSE, include = TRUE}
library(tidyverse)
library(magrittr)
library(readxl)
```

## ***The SeViration:*** Enfrentando os seus erros.

Talvez você fique com dúvidas e dificuldades. É normal. Especialmente quando você está aprendendo uma coisa nova. Assim, tente seguir o roteiro abaixo para resolver suas questões:

1. É importante que, **ao menos num primeiro momento**, você tente fazer tudo que está aqui por sua conta, sem a ajuda de nenhum conhecido. ***Quebre um pouco a cabeça mesmo.*** Leia o erro que o R está te retornando se for o caso. Veja se você escreveu tudo certo, se faltou ou sobrou uma virgula, parentêses, aspas... 

2. Dedique um tempo tentando elaborar esse erro ou dúvida. Organizar a sua dúvida na sua cabeça, muitas vezes já resolve o problema por si só.

3. Se tratando de uma dúvida referente a um objeto natural do R, ou de seus pacotes, use e abuse do `Help`. A documentação do R tenta ser a mais explicativa e direta ao ponto o possível. Não se preocupe, parte dos exercicios sempre será ler o que o próprio R tem a dizer sobre o assunto.

4. Persistidas os erros e as dificuldades, tente jogar no Google o problema. De modo geral, se você pesquisar "R" juntamente com a descrição do problema muito provavelmente aparecerá alguém pedindo ajuda sobre o tema.^[Pesquise em inglês para ter resultados muitos melhores. Leia mais sobre isso no ponto [1.6](https://r4ds.had.co.nz/introduction.html#getting-help-and-learning-more) do *R for Data Science*.]

***IMPORTANTE***: Será sempre perguntado na sala de aula se alguém pesquisou na internet para resolver seus problemas e queremos saber como cada um se saiu. Assim, pedimos que você 

5. Se você não conseguir se resolver por meio do Google ou em outros canais da internet, aí então peça ajuda a um amigo. 


## Acessando guias de pacotes: a função `vignette`

Tal qual as funções tem um guia especifico, `R Documentation`, alguns pacotes do R possuem um guia mais longo, `vignette`. Vignettes servem para apresentar o pacote e os problemas para os quais eles foram feitos para resolver.  É importante notar que alguns pacotes tem mais mais de uma vignette. E para complicar um pouco mais, a função `vignette("nome_de_pacote")` não irá te fazer acessa alguma `vignette` de um pacotes. Por exemplo, se você fizer `vignette("dplyr")` você acessará uma documentação deste tipo na aba Help do RStudio. Por outro lado se você fizer `vignette("purrr")` o R te retornará um aviso dizendo que não foi encontrada vignette alguma.

Há no entanto uma solução para isso. Se você fizer simplesmente `vignette()`, o pacote lhe retornará a lista de todas as vignettes por pacote. Veja abaixo:

```{r, eval = FALSE, include = TRUE}
# 1. Acessa uma vignette que está relacionada à string dplyr.
vignette("dplyr")

# 2. Lista todas as vignettes de cada pacote já instalado
vignette()

# 2.b A mesma coisa que "2.", só que com o argumento "all = TRUE" explicito.
vignette(all = TRUE)

# 3. Lista todas as vignettes de cada pacote CARREGADO
#Suponha que não tem nenhum pacote carregado.
library(dplyr)
vignette(all = FALSE)

# 4. Lista as vignettes de um pacote especifico
vignette(package = "dplyr")

# 5. Acessa uma outra vignette de dplyr
vignette("programming")

# 6. Acessa uma vignette de tidyr
vignette("tidy-data")
```

Quando você acessa a lista de vignettes disponíveis você irá ver que cada vignette tem na sua descrição escrito `(source, html)` ou `(source, pdf)`. No caso de estar escrito `html`, a função `vignette(nome_vignette)` irá abrir a documentação na aba do Help normalmente, para quando estiver escrito `pdf`, será aberto um arquivo de pdf.

Se você quer acessar essa documentação de um pacote que você ainda não instalou você pode ir na página do pacote no repositorio [CRAN do R](https://cran.r-project.org/web/packages/available_packages_by_name.html) e acessar a vignette, se esta existir. Nas páginas dos pacotes também se encontram os arquivos README e os manuais de referência, estes contendo, além de outras coisas, a R Documentation de todas as funções do pacote.

## Exercicios


### 1. Lendo a NIOT 2016 para a Italia (WIOD) pela primeira vez

Vamos agora usar a base de dados NIOT para praticar o que foi passado nos últimos tópicos. As NIOT (em inglês National Input Output Tables) estão disponíveis no [site da WIOD](http://www.wiod.org/). Para acessar a página de download das NIOT', clique na aba `Release 2016` opção `Input-Output Tables` e numa coluna na parte direita da tela escrito `Related Tables` clique na opção `National Tables`([Clique aqui](http://www.wiod.org/database/niots16) para acessar a página). Lá terá a opção `Italy NIOT` para baixar, ou [clique aqui](http://www.wiod.org/protected3/data16/niot/ITA_niot_nov16.xlsx).

Porém vamos agora mostrar uma outra forma de baixar, os dados sem precisar sair do Rstudio. (E sem gravar no disco rígido esse arquivo, usando apenas um arquivo temporário)

```{r, eval = FALSE, include = TRUE}
library(readxl)
#Criando um arquivo temporário
arq_temp <- tempfile(fileext = ".xlsx")
#Baixando o arquivo
# Usamos 'mode = "wb"' porque iremos baixar um arquivo binário (que não é texto puro, como no caso de csv).
download.file(url = "http://www.wiod.org/protected3/data16/niot/ITA_niot_nov16.xlsx", destfile = arq_temp, mode = "wb")

# Importando a NIOT para o R:
niotITA <- read_xlsx(arq_temp, sheet = 2)

# Excluindo arq_temp
unlink(arq_temp)
```

Existem vantagens e desvantagens de você baixar as coisas diretamente do seu terminal. Uma desvantagem é que pode ser mais lento baixar pelo R do que pelo brownser. Além disso, se sua conexão for instável, pode dar tudo errado no meio do caminho. Além disso nem sempre dá certo o download pelo R. Por outro lado, você ter até o download no seu código aumenta bastante a reprodutibilidade dele, fazendo que com que não seja necessário nada além do código para baixar ele. A sugestão dada é na primeira vez, baixar o arquivo manualmente, e então ver como você pode tratar o(s) arquivo(s) e então buscar automatizar no código o download.

Nesse caso, por ser um arquivo relativamente leve (1.6 mb) você não deve ter problemas. Rode o código acima para seguir no exercicio a seguir.

#### Q.1.0 Vizualize `niotITA`. Qual é o problema com os valores?

#### Q.1.1 Crie um arquivo `Q11niotITA.Rdata` com os dados da `niotITA`

```{r}
save(niotITA, file = "Q11niotITA.Rdata")
```

#### Q.1.2 Qual é a `class` e `type` de `niotITA`?

```{r}
typeof(niotITA)
class(niotITA)
```


#### Q.1.3 Usando o pacote `dplyr`, crie um objeto `ItaQ1.3` que exclui de `niotITA` as linhas que possuem NA.

```{r}
ItaQ1.3 <- niotITA %>% dplyr::filter((!is.na(Year)))
# Usando filter_all
ItaQ1.3 <- niotITA %>% dplyr::filter_all(any_vars(!is.na(.)))
```

#### Q.1.4 Usando o pacote `tidyr`, crie um objeto `ItaQ1.4` que exclui de `niotITA` as linhas que possuem NA.

```{r}
ItaQ1.4 <- niotITA %>% tidyr::drop_na()
```

#### Q.1.5 Confira se `ItaQ1.4` e `ItaQ1.3` são iguais.

```{r}
identical(ItaQ1.3, ItaQ1.4)
```

#### Q.1.6 Crie um data.frame `vecQ1.6` com a linha de `niotITA` que possui  `NA`.
```{r}
vecQ1.6 <- niotITA %>% filter(is.na(Year))

vecQ1.6 <- niotITA %>% filter_all(any_vars(is.na(.)))
```

#### Q.1.7 Crie um **vetor atômico** `vecQ1.7`, de tal modo que os valores de `vecQ1.6` que contém `NA` fiquem com os nomes das suas respectivas colunas. 

*Dica 1:* Crie `vecQ1.7` como cópia de `vecQ1.6` (`vecQ1.7 <- vecQ1.6`) para iniciar a resolução. Porém, fique atento, pois tem não uma, mas duas pegadinhas.

```{r}
vecQ1.7 <- vecQ1.6 %>% c()
vecQ1.7[1:4] <- names(vecQ1.7)[1:4]
```


#### D.1.1 **DESAFIO COMPLICADO:** Crie, **a partir de `vecQ1.6`**, um vetor atómico `vecD1.1` que fique igual à `vecQ1.6`. **PORÉM**, o faça sem escrever arbitrariamente o índice das colunas. Ou seja, não escreva número algum para além dos usados nos nomes dos objetos.

```{r}
vecD1.1 <- vecQ1.6 %>% c()
valores_na <- is.na(vecD1.1)
vecD1.1[valores_na] <- vecD1.1 %>% names() %>% .[valores_na]
```

#### Q.1.8 Coloque `vecQ1.7` como os `colnames` de `ItaQ1.4`.

```{r}
colnames(ItaQ1.4) <- vecQ1.7
```

#### D.1.2 Confira o tipo de dados presentes da 5a coluna de ItaQ1.3. `list` não é a resposta que você quer.

```{r}
ItaQ1.3 %>% .[[5]] %>% is.character()
```

#### Q.1.9 Converta em `double` todas as colunas de `ItaQ1.3` que são pássiveis de serem convertidas. Faça isso com apenas um comando. Nomeie de `ItaQ1.9`

```{r}
ItaQ1.9 <- ItaQ1.3 %>% type_convert()

typeof(ItaQ1.9[[4]])
typeof(ItaQ1.9[[5]])
```

### 2. Separando as varíaves de demanda final.

Vamos agora separar as varíaveis de demanda final da tabela `ItaQ1.3` do restante delas.



#### Q.2.1 Crie um objeto `ItaQ2.1` a partir de `ItaQ1.9` em que  as linhas da coluna `Origin` que tem os valores `"TOT"` são excluidas. Você consegue fazer tanto pelo Base R quanto pelo tidyverse?

```{r}
ItaQ2.1 <- ItaQ1.9[ItaQ1.9$Origin != "TOT",]
ItaQ2.1 <- ItaQ1.9 %>% filter(Origin != "TOT")
```

#### Q.2.2 Crie o objeto `CodeQ2.2` a partir da coluna `Code` de `ItaQ2.1` de modo que esta não tenha nenhum valor repetido. Pense no máximo de formas possíveis que você consegue fazer isso.

```{r}
CodeQ2.2 <- ItaQ2.1 %>% select(Code) %>% distinct() 

CodeQ2.2 <- ItaQ2.1[, "Code"] %>% distinct()

CodeQ2.2 <- ItaQ2.1["Code"] %>% distinct()

# Dará errado pois distinct quer pelo menos um vagão (tibble ou df) e não o que tem dentro do vagão (dados em vetores atômicos)
CodeQ2.2 <- ItaQ2.1$Code %>% distinct()
CodeQ2.2 <- ItaQ2.1[["Code"]] %>% distinct()
CodeQ2.2 <- ItaQ2.1 %$% Code %>% distinct()
```

Repare que esses codes são os mesmos que os nomes das colunas de `ItaQ2.1`. E que a Demanda Final está apenas nas colunas.

#### Q.2.3 Crie um vetor atômico `vecQ2.3`que inclua os nomes das quatro primeiras colunas de `ItaQ2.1` e todos os valores de Code.

```{r}
vecQ2.3 <- c(colnames(ItaQ2.1)[1:4], CodeQ2.2$Code)
```

#### Q.2.4 Crie uma base de dados `ItaQ2.4` selecionando os dados de `ItaQ1.9` que são da demanda intersetorial (ou seja, não são da demanda final). **Não use nenhum número arbitrário**. De quantas formas você consegue fazer isso? Não deixe de selecionar as 4 primeiras colunas com as informações dos dados.

```{r}
ItaQ2.4 <- ItaQ1.9 %>% select(vecQ2.3)

ItaQ2.4 <- ItaQ1.9[, vecQ2.3]
```

#### Q.2.5 Crie uma base de dados `ItaQ2.5` selecionando as colunas de `ItaQ1.9` que são da demadna final (ou seja, não são da demanda intersetorial). **Não use nenhum número arbitrário**. Não deixe de selecionar as 4 primeiras colunas com as informações dos dados.

```{r}
ItaQ2.5 <- ItaQ1.9 %>% select(-CodeQ2.2$Code)
```

#### Q.2.7 Quantas são as colunas da demanda final? Calcule pela de `ItaQ1.9` diferença em relação à `ItaQ2.4`. Nomeie o valor de `Q2.7`

```{r}
Q2.7 <- ncol(ItaQ1.9) - ncol(ItaQ2.4)
```

#### D.2.1 Provido do número de colunas de `ItaQ1.9` e do valor `Q2.7`, crie um objeto chamado `ItaD2.1` que seja igual à `ItaQ2.4`. *Não use nenhum número arbitrário*.

```{r}
ItaD2.1 <- ItaQ1.9[,1:(ncol(ItaQ1.9)-Q2.7)]

identical(ItaD2.1, ItaQ2.4)
```

### 3. Treinando subsetting de linhas

Nas questões a seguir, exceto se indicado, a tabela `ItaQ1.9` será a base de dados a ser manipulada.

#### Q.3.1 Crie um objeto `ItaQ3.1`, que contenha apenas os valores `"Imports"` do ano de 2000. De quais formas você consegue fazer isso?


```{r}
ItaQ3.1 <- ItaQ1.9 %>% filter(Year == 2000, Origin == "Imports")

ItaQ3.1 <- ItaQ1.9 %>% filter(Year == 2000 & Origin == "Imports")

ItaQ3.1 <- ItaQ1.9[ItaQ1.9$Year == 2000 & ItaQ1.9$Origin == "Imports",]
```

#### Q.3.2 Crie um objeto `ItaQ3.2`, contendo os valores `"Domestic"` do setor `B` para os anos entre 2000 e 2005.

```{r}
ItaQ3.2 <- ItaQ1.9 %>% filter(Origin == "Domestic",
                              Year == 2000:2005, Code == "B")

ItaQ3.2 <- ItaQ1.9 %>% filter(Origin == "Domestic", between(Year, 2000, 2005), Code == "B")

ItaQ3.2 <- ItaQ1.9 %>% filter(Origin == "Domestic" & between(Year, 2000, 2005) & Code == "B")

ItaQ3.2 <- ItaQ1.9[ItaQ1.9$Origin == "Domestic" & ItaQ1.9$Year == 2000:2005 & ItaQ3.2$Code == "B",]
```

#### Q.3.3 Crie `ItaQ3.3` de modo que tenha apenas os valores para o ano 2000 e que os valores  do *Gross Output* (código `GO`) sejam maiores ou iguais a média.

```{r}
ItaQ3.3 <- ItaQ1.9 %>% filter(GO >= mean(GO), Year == 2000)
```

#### Q.3.4 Crie `ItaQ3.4` com os valores do coluna `GO` pertos de `20000` com uma tolerância de `15000`.

```{r}
ItaQ3.4 <- ItaQ1.9 %>% filter(near(GO, 20000, tol= 15000))
```

#### Q.3.5 Some os valores de todas as linhas da base filtrada com as seguintes caracteristicas:  `Origin = Domestic`; `Year = 2000`. Chame o objeto de `vecQ3.5`

```{r}
vecQ3.5 <- ItaQ1.9 %>% filter(Origin == "Domestic", Year == 2000) %>%
  .[,-c(1:4)] %>% rowSums()
```

