---
title: "Tópico 3 - Subsetting pelo tidyverse"
author: "Marcelo Tonon e Felipe Cornelio"
date: "17/06/2020"
output: html_document
---

```{r setup, include=FALSE}
knitr::opts_chunk$set(echo = TRUE)
```


## O tidyverse: Instalação e Introdução

Como iremos tratar de muitos pacotes dentro do *tidyverse*, vale baixar a familia de pacote como um todo. Por ser muito grande, pode demorar um tempo, então sugiro que se vocês ainda não estiverem instalado eles, que o façam logo se vocês ainda não tiverem a familia instalada. Se você tiver que instala-lo, você pode esperar isso enquanto:

  1. Ir no banheiro ou lavar ao menos parte da louça enquanto escuto o Podcast do IE;
  2. Ler o resto do Tópico, enquanto espera o R instalar o tidyverse.

```{r, eval = FALSE}
install.packages("tidyverse")
```

A vantagem de assinalar o `tidyverse` é que o R irá baixar e instalar todos os pacotes do tidyverse. Ao usar `library(tidyverse)`, todos os pacotes do *"nucleo duro"* do `tidyverse` são carregados. Repare que se você instalou o `tidyverse` inteiro, ele irá carregar o `dplyr` e o`tidyr`^[O inverso não seria verdadeiro por outro lado. A instalação do `dplyr` não garante a instalação do resto da do resto dos pacotes.].


```{r}
#Carregando o tidyverse inteiro
#library(tidyverse)

#Carregando só os pacotes que iremos precisar.
library(dplyr)
library(tidyr)
library(magrittr)
```


A familia de pacotes do `tidyverse` fortalece bastante a análise e manipulação de dados no R, especialmente para bases de dados retangulares e mais ainda para bases *tidy*. Vale notar, que este não é o caso de Matrizes Insumo Produto (que no geral são bases de dados quadradas), porém além de várias funcionalidades uteis como um todo, além do maravilhoso pacote *purrr* que veremos no Tópico sobre automatizar as tarefas.

Os pacotes do núcleo duro do *tidyverse* são:

- ***tibble***: Já falamos, brevemente, desse pacote no Tópico 2. Um `tibble` é como um `data.frame` só que, na propria definição do site do [`tidyverse`](https://tibble.tidyverse.org/), mais preguiçoso e ranzinza. Ele não facilita sua vida como o `data.frame` o faz. Por exemplo, ele não muda nem o nome nem o tipo das variáveis e irão reclamar mais. Importante notar que antes um `tibble` e um `data.frame` eram mais diferentes do que são hoje^[Até agora (Junho de 2020) nem o [site](https://tibble.tidyverse.org/) nem a documentação do `tibble` no R foram atualizadas nesse sentido.], pois a função `data.frame` por default convertia `strings` em `factor`, o que mudou na atualização 4.0.0 do R.^[Veja mais na documentação de `data.frame`, em especial no argumento de `stringAsFactors`.] A principio, o `tibble` não será mais abordado aqui no curso, (pelo fato de que teremos um ) assim que desejar se aprofundar mais nele pode conferir o capitulo 10 do [*R for Data Science*](https://r4ds.had.co.nz/tibbles.html) e [neste artigo](https://tibble.tidyverse.org/articles/tibble.html).

- ***readr***: No tópico 2, também já falamos sobre o pacote `readr`, e como ele é muito mais rápido que o `base` R para importar uma base de dados. É importante considerar apenas que ele importa a base como um `tibble` e não um `data.frame`.

- ***dplyr***: O pacote `dplyr` é **O** pacote para manipular os dados. Ele irá te ajudar a lidar com problemas comuns na hora de manipular a base de dados. Uma parte das suas utilidades será apresentada no Tópico 3^[A mais relacionada com `subsetting`]. Os capítulos [5](https://r4ds.had.co.nz/transform.html) e [13](https://r4ds.had.co.nz/relational-data.html) do *R for Data Science* introduzem uma boa parte das funções que `dplyr` oferece.

- ***tidyr***: O pacote `tidyr` é por sua vez focado em deixar uma base de dados mais bem comportada, especificamente no modo `tidy`. Assim, o `tidyr` é muito voltado para base de dados retangulares. Algumas poucas funções do `tidyr` serão apresentadas no Tópico 3, em especial as mais úteis para Matriz Insumo Produto. Para uma visão (bem) mais abrangente do `tidyr` olhe o capítulo [12](https://r4ds.had.co.nz/tidy-data.html) do *R for Data Science*

- ***purrr***: O pacote `purrr` traz consigo um poderoso ferramental para lidar com automação de tarefas e com estruturas de dados muito recursivas (listas). Sua abordagem radicalmente funcional te dá uma grande vantagem frente ao loop tradicional do base R. Uma parte deste pacote será abordado no Tópico 4, sendo também abordado no capítulo [21](https://r4ds.had.co.nz/iteration.html) do *R for Data Science* e no [9](https://adv-r.hadley.nz/functionals.html) do *Advanced R*.

- ***stringr***: Esse pacote lida com dados que na realidade são textos, as chamadas `string`. Assim sendo, é uma ferramenta muito poderosa, que para além de questões óbvias, serve de apoio para o `subsetting` e a automação de determinadas tarefas. O pacote `stringr` e suas aplicações será discutido no Tópico 5. As funcionalidades do pacote são explicadas no capítulo
[14](https://r4ds.had.co.nz/strings.html) do *R for Data Science*.

- ***ggplot2***: A ferramente mais poderosa de construção de gráficos do R. É o que se tem para falar do `ggplot2`. Ele será introduzido no Tópico 6. Uma abordagem mais ampla de todo o seu poder pode ser vista no livro [*ggplot2: Elegant Graphics for Data Analysis*](https://ggplot2-book.org/) feito pelo Hadley Wickham.

- ***forcats***: Este pacote é útil para lidar com `factors` (*forcats* é um anagrama de *factors*), que é uma `classe` de vetores que servem para dar categorias à um `data.frame`. `factors` já foram mais comuns no R do que são hoje, em especial após a expansão do *Tidyverse* e da versão 4.0.0 da linguagem. Um ensino detalhado sobre `factors` e como manipula-los está fora do escopo deste curso. Para quem tiver interesse, vale acessar o capitulo [15 do R for Data Science](https://r4ds.had.co.nz/factors.html) para aprender sobre o *forcats*. Para usar *factors* com um maior enfoque no base-R, vale a leitura da subseção [5.5.2](https://rstudio-education.github.io/hopr/r-objects.html#factors) do *Hands-on Programming with R*, e das subseções [3.4](https://adv-r.hadley.nz/vectors-chap.html#s3-atomic-vectors) e [4.2.1](https://adv-r.hadley.nz/subsetting.html#atomic-vectors-1) do *Advanced R*. 

Dada a natureza do *Tidyverse*, será mais usada nessa parte o operador *pipe* `%>%`, ao invés da escrita *nested*. Sempre que você carregar algum dos pacotes Relembrando o uso dele abaixo:

```{r, eval = FALSE}
#Modo Nested
objeto2 <- funcao3(funcao2(funcao1(objeto1)))


#Modo Pipe
objeto2 <- objeto1 %>% funcao1() %>% funcao2() %>% funcao3()
```

Ou seja, ao invés de uma escrita que vai de dentro (`objeto1`) para fora (`funcao3`) como no modo *nested*, você tem uma escrita da esquerda (`objeto1`) para a direita (`funcao3`). Veja alguns exemplos abaixo:

```{r, eval = FALSE}
# mtcars é uma base de dados interna do R usada para dar exemplos. 

#calcular a media de cada coluna usando colMeans

#modo nested
means_mtcars <- colMeans(mtcars)

# modo pipe %>%
means_mtcars <- mtcars %>% colMeans

#modo_nested
colMeans(mtcars)[5]

# modo pipe %>%
mtcars %>% colMeans %>% .[5]

# Há também o operador %$%, dentro do pacote magrittr também do tidyverse
mtcars %>% colnames() %>% .[5]
mtcars %$% mean(drat) 

# Repare que ao usar %$% não é necessario usar "" para ser referir ao nome das colunas! 
```

Quanto mais longo a linha de comando, melhor será aplicar o modo *pipe* em detrimento do *nested*. O modo *pipe* que usamos foi desenvolvido no pacote `magrittr`, sendo que o operador *pipe forward* `%>%` estará disponível para uso sempre que você carregar um pacote do `tidyverse`. Isso não é o caso do operador *exposition pipe*, que é necessário que você carregue explicitamente o pacote `magrittr`, pois este não é um dos pacotes do "núcleo" do *Tidyverse*. Existem outros dois operadores dentro do pacote `magrittr`^[E ficam disponíveis apenas se você carregar o `magrittr` explicitamente.] que são o *tee pipe* `%T>%` e o *compound assignment pipe* `%<>%`, mas que não serão discutidos aqui^[Para mais informações sobre o `magrittr` veja https://cran.r-project.org/web/packages/magrittr/vignettes/magrittr.html].

## Subsetting com o Tidyverse

### Extraindo colunas a partir dos seus nomes

Existe duas funções para você retirar colunas a partir dos seus nomes, `select` e `pull`. O `select` irá manter a estrutura de dados, enquanto `pull` irá alocar todos os dados selecionados  num vetor atómico. Veja os exemplos abaixo:

```{r, eval = FALSE}
# Selecionando apenas a coluna 5
selExemplo1 <- select(mtcars, 5)
pullExemplo1 <- pull(mtcars, 5)

# Selecionando as colunas 1,3,7

selExemplo2 <- mtcars %>% select(c(1,3,7))
pullExemplo2 <- mtcars %>% pull(c(1,3,7))
# Excluindo as colunas 1,3,7

selExemplo3 <- mtcars %>% select( -c(1, 3, 7))
pullExemplo3 <- mtcars %>% pull(-c(1, 3, 7))

# Selecionando a primeira coluna pelo nome:

selExemplo4 <- mtcars %>% select(mpg)
pullExemplo4 <- mtcars %>% pull(mpg)

# Excluindo a primeira coluna pelo nome:

selExemplo5 <- mtcars %>% select(-mpg)
pullExemplo5 <- mtcars %>% pull(-mpg)
```

Os exemplos acima fazem de forma bastante similar aquilo que o base R também faz. Porém, existem os `select_helpers` que são muito uteis para usar na função `select` em especifico. Veja alguns abaixo:

```{r}
# starts_with
selExemplo6 <- mtcars %>% select( starts_with("m"))

# ends_with
selExemplo7 <- mtcars %>% select(ends_with("t"))

# contains
selExemplo8 <- mtcars %>% select(contains("s"))

# matches (ignora se é maiusculo ou minusculo)
selExemplo9 <- mtcars %>% select(matches("MPG"))
```

Existem outros elementos que fazem parte dos `select_helpers` se você quiser saber mais.

### Linhas

No que tange o subsetting via as linhas, temos três funções relevantes: `filter`, `distinct` e `arrange`. 

#### filter

A função `filter` irá filtrar as linhas a partir de uma condição. Que fique claro, quando falarmos abaixo em *filtrar* determinadas linhas, é que apenas essas linhas serão selecionadas. Você pode usar e abusar das comparações lógicas ( `==`, `!=`,  `>`, `>=`, `<`, `<=`). Veja os exemplos abaixo para usar `filter` com apenas uma condição e repare que a ordem dos argumentos não importa:

```{r}


# Filtrando as linhas cuja os valores da coluna Plant seja iguais a "Qn1".
CO2 %>% filter(Plant == "Qn1")
#CO2 %>% filter("Qn1" == Plant)


# Filtrando as linhas cuja os valores da coluna Plant seja iguais a "Qn1" e "Mn1".

#CO2 %>% filter(Plant == c("Qn1", "Mn1"))
CO2 %>% filter(c("Qn1", "Mn1") == Plant)

# Usando filter em sequência:
# Pt1: Filtrando as linhas cuja os valores da coluna Plant seja diferente de "Qn1".
# Pt2: Filtrando depois os valores da coluna Treatment sejam iguais à "chilled".

#CO2 %>% filter("Qn1" != Plant) %>% filter(Treatment == "chilled")
CO2 %>% filter(Plant != "Qn1") %>% filter("chilled" == Treatment)

# Filtrando as linhas que o valor de `conc` seja maior que 250.

#CO2 %>% filter(conc > 250)
CO2 %>% filter(250 < conc)

# Filtrando as linhas que o valor de `uptake` seja menor ou igual a 10

#CO2 %>% filter(10 >= uptake)
CO2 %>% filter(uptake <= 10)
```

Repare que a ordem que você escreve os elementos a serem comparados não alteram o funcionamento da função. Você pode então Você pode deixa o uso de `filter` muito mais complexo. Veja abaixo um exemplo com as funções `mean`, `median` e moda^[Feita a partir deste código: https://www.tutorialspoint.com/r/r_mean_median_mode.htm]:

```{r}
CO2 %>% filter(conc > mean(conc))

CO2 %>% filter(uptake <= median(uptake))

# Criando a função moda:
moda <-  function(v) {
   uniqv <- unique(v)
   uniqv[which.max(tabulate(match(v, uniqv)))]
}

CO2 %>% filter(conc == moda(conc))
```

Podemos colocar mais de uma condição em `filter` para não ter que fazer uma sequência. Veja abaixo:

```{r}
#Ao invés de:
#CO2 %>% filter(conc == moda(conc)) %>% filter(uptake <= median(uptake))

#Você pode fazer:

CO2 %>% filter(conc ==moda(conc), uptake <= median(uptake))
```

No caso acima foram selecionadas as linhas que ao mesmo tempo eram iguais à moda da coluna `conc` e eram menores que a  mediana de `uptake`. Poderiamos ir além e colocar um terceiro elemento:

```{r}
CO2 %>% filter(conc ==moda(conc), uptake <= median(uptake), Treatment == "chilled")
```


Já tratamos do uso da função `filter` com as comparações lógicas, agora vamos falar dela com os ***operadores lógicos***. O poder de filter aumenta e muito quando usamos eles, veja só:

```{r}
### Os operadores básicos: Seja A e B dois conjuntos.

# O operador A&B: interseção de A e B(ou)
# Repare que é o mesmo que: 
#CO2 %>% filter(conc ==moda(conc), uptake <= median(uptake))

CO2 %>% filter(conc ==moda(conc) & uptake <= median(uptake))

# O operador A|B: união de A e B (A e B)

CO2 %>% filter(conc == moda(conc) | uptake <= median(uptake))

# A função xor(A,B): todos elementos de A e B fora da interseção. 
#xor(A,B) = A|B - A&B. A chamada Diferença Simétrica.

CO2 %>% filter(xor(conc == moda(conc), uptake <= median(uptake)))

### Combinações entre eles:

## Exclusão de um dos elementos

# A & !B: Excluí de A tudo que é de B. Ou seja, A menos a interseção de A e B.

CO2 %>% filter(conc == moda(conc) & !uptake <= median(uptake))

# !A & B: Exclui de B tudo que é de A. Ou seja, B menos a interseção de A e B.

CO2 %>% filter(!conc == moda(conc) & uptake <= median(uptake))
```

Perceba que `filter`, como toda função do subsetting, faz nada mais que selecionar as linhas que retornam `TRUE` às condições que ele impõe. Por isso, as comporações e operações lógicas são instrumentos tão poderosos para a seleção `filter`.

Existem mais três funções que podem ser usados para aumentar a força de `filter`: `is.na()`, `between()` e `near`. A função `is.na()` confere se um valor é `NA`. Assim podemos usa-la para selecionar (ou excluir), linhas que possuam valores `NA`.

```{r}

# Checando se valores são NA.
is.na(1)
is.na(NA)

# Checando se valores de um vetor são NA ou não.
is.na(c(1,2,NA))

# Checando quais linhas tem NA da coluna Ozone da base de dados Ozone.
airquality$Ozone %>% is.na()

# filtrando as linhas que tem NA
airquality %>% filter(is.na(Ozone))

# filtrando as linhas que não tem NA (pegando as primeiras 20 linhas)
airquality %>% filter(!is.na(Ozone)) %>% .[1:20,]
```

(Veja a subseção "Removendo linhas `NA` diretamente" para um método direto.)

Já a função `between` serve para você filtrar linhas que contém elementos númericos entre dois valores.

```{r}

x <- 1:7
# Testando quais elementos de x estão entre 3 e 5. (3 e 5 estão inclusos.)
dplyr::between(x, 3,5)

#Filtrando os elementos de CO2 que estão entre 100 e 200.
CO2 %>% filter(between(conc, 100, 200))
```

A função `near` funciona como `==` só que com uma margem de tolerância dada pelo argumento `tol`. Importante notar que `tol` já tem um valor `default` que é `.Machine$double.eps^0.5`. Vejamos abaixo:

```{r}
x <- c(1,2,3)
y <- c(1.4, 3, 3)

#Testando quais valores de x e y estão próximos pela tolerância default:
near(x,y)

# Vendo o valor default de tolerância:
.Machine$double.eps^0.5

# Testando se x e y estão próximos por uma tolerância de 0.5:
near(x,y,0.5)

# Filtrando as linhas com valores de uptake próximos de 40 pela tolerância default:
CO2 %>% filter(near(uptake, 40))

# Filtrando as linhas com valores de uptake próximos de 40 pela tolerância de 1:
CO2 %>% filter(near(uptake, 40, tol = 1))
 
```

##### (decidindo se farei) Variações de filter 

Existem três variações de `filter`: `filter_all`, `filter_if` e `filter_at`. Iremos explicar aqui as duas primeiras variações, pois a terceira é complexa demais para esse estágio. De todo modo, `filter_all` e `filter_if` são filtram uma base de dados aplicando um predicando a todas as variáveis. Esses predicados devem ser expostos com `all.vars()` ou `any_vars()`.

```{r}
#filtrando as linhas de airquality que algum dos seus valores for NA
# você deve usar o . para se referir as variáveis.
# Ex1: airquality %>% filter_all(any_vars(is.na()))
# Ex1 acima iria retornar um erro.
airquality %>% filter_all(any_vars(is.na(.))) %>% head()

#filtrando as linhas de airquality que TODOS os seus valores forem NA
airquality %>% filter_all(all_vars(is.na(.)))

```



#### Removendo duplicatas com distinc

A função distinct remove linhas duplicadas dos seus data.frames. Veja o exemplo abaixo:

```{r}
ex_df <- data.frame("A"=c(1,0,1,1,-0), "B" = c(0,1,0,1, 1) )
ex_df
# As linhas 1 e 3 são iguais e a 2 e 5 também. Usemos distinct para remover as duplicatas
ex_df %>% distinct()

```

#### Reordenando as linhas com arrange

A função `arrange` serve para reordenar as linhas de acordo com uma coluna. 

```{r}
# Forma crescente (menores primeiro)
iris %>% arrange(Sepal.Length) %>% head()

# Forma decrescente (maiores primeiro )
iris %>% arrange(desc(Sepal.Length)) %>% head()
```

Também é possível fazer isso em vetores `character`:

```{r}
iris %>% arrange(Species) %>% head()
```

#### Removendo linhas `NA` diretamente

Se queremos apenas remover linhas que tem `NA`, há uma forma mais direta do que combinar a função `filter` do pacote `dplyr`, com o argumento `is.na`. Tal forma é podemos usar a função `drop_na` do pacote `tidyr` para elimnar linhas com `NA`.

```{r}
airquality %>% tidyr::drop_na() %>% head()
```

Você pode escolher inclusive se você quer que sejam eliminadas linhas  com `NA` de uma coluna especifica.
```{r}
airquality %>% tidyr::drop_na("Ozone") %>% head()
```


## Arrumando dados.

Como vocês puderam ver no Tópico 2, nem todos os dados vem como gostariamos que eles viessem. Vamos aqui tratar apenas de alguns casos mais simples.

### Juntar colunas

Veja o `data.frame` abaixo:

```{r}
df_ex <- data.frame("A" = c(1:6), "B" = 20*c(6:1))
```

Agora considere as duas variáveis `"D"` e `"E"` abaixo que seriam mais duas colunas para `df_ex`:

```{r}
D <- c("BRA", "BRA", "ARG", "ARG", "URU", "URU")

E <- rep(c(1,2), 3)

df_ex <- data.frame(df_ex, "D"= D, "E" = E)
```

Suponha, então queremos fazer uma coluna `"DE"`, que seria um vetor tal qual `c("BRA1", "BRA2", "ARG1", ...)` o que poderiamos fazer? Há dois modos. O primeiro, mais longo, seria concatenar os vetores `"D"` e `"E"` usando a função `paste0` e realizar um subsetting de `df_ex` para criar esse vetor:

```{r}
# Primeiro modo.

#Concatenando D e E 
DE <- paste0(D, E)

# Trocando D e E por DE
df_ex <- df_ex[,-c(4,5)] %>% data.frame(., DE)
```

No entanto, pelo pacote `dplyr` nós podemos fazer isso num passo apenas.

```{r}
df_ex <- data.frame(df_ex[1:2], "D"=D, "E"= E)

df_ex <- df_ex %>% tidyr::unite("DE", D:E, sep = "")
```

O argumento `sep= ""` foi colocado ali acima pois o valor *default* do separador é `_`.

### Separar colunas

Maioria das vezes, você irá querer muito mais separar colunas do que junta-las. Para tanto, basta usar a função `separate` do `tidyr`

```{r}
df_ex %>% separate("DE", into = c("D", "E"), sep = 3)
```

### Mudar comprimento de um vetor

Suponha que ocorreu uma corrida e havia 6 participantes inscritos. Desses 6, só alguns apareceram, e apenas esses tiveram o seu tempo em minutos anotado. Desse modo temos os dois `data.frames` abaixo:

```{r}
df_inscritos <- data.frame("Nomes"= c("Maria", "João", "Silvia", "Arthur", "Gustavo", "Alexandre"), "Idade" = c(15,16,13, 20, 12, 18))

df_km <- data.frame("Nomes" = c( "João", "Silvia", "Arthur", "Alexandre"), "Tempo_min" = c(121, 100, 102, 110))
```

Agora suponha que queremos criar um `data.frame` que tenha todos os inscritos e mostre o tempo daqueles que participaram efetivamente. Podemos fazer isso usando o grupo de funções `join`, mais especificamente a função `left_join`:

```{r}
df_inscritos %>% left_join(df_km)
```
A função `left_join(x,y)` aloca todas as linhas de x, e todas as colunas de x e y. Assim sendo, no caso acima ela retornou todas as linhas de `df_inscritos` e alocou as linhas de `df_km` de acordo. Assim, as linhas de `df_inscritos` que não estavam presentes em `df_km` foram preservadas.  Veja o que ocorre se trocarmos a ordem dos argumentas na função:

```{r}
df_km %>% left_join(df_inscritos)
```

No caso acima, as linhas de `df_km` foram preservadas, mas as linhas de `df_inscritos` que não estavam presentes em `df_km` foram excluídas. 
A função `right_join` inverte a ordem dos argumentos, de modo que:

```{r, eval = FALSE}
#NÃO RODE
left_join(x,y) = right_join(y,x)
```

Agora suponha que no dia da competição apareceu mais uma pessoa para correr que não estava inscrita de tal modo que:

```{r}
corredor_extra <- data.frame("Nomes" = c("Juliano"), "Tempo_min" = 92)

df_km2 <- rbind.data.frame(df_km, corredor_extra)
```

Agora, vamos supor que se quer todas as informações possiveis juntas, mesmo incluindo quem não estava inscrito. Para tanto podemos usar a função `full_join`, que irá manter as linhas dos dois dataframes. Veja abaixo:

```{r}
df_km2 %>% full_join(df_inscritos)
```

Agora suponha que você tem apenas `df_inscritos` e `df_km2` (ou seja, não tem `df_km`). E que você não sabe a priori quem foi o "penetra". Assim, suponhamos que você quer duas coisas:

- Uma lista apenas com os inscritos que foram participar
- Desconsiderar a idade dos corredores e apenas saber o seu tempo.

Para conseguir essas duas coisas num único comando, basta usar a função `semi_join`:

```{r}
df_km2 %>% semi_join(df_inscritos)
```

A função `semi_join(x,y)` retorna todas as linhas de x que tiverem em y, porém descarta as colunas de y.

Agora, suponha que apenas provido de `df_km2` e `df_inscritos`, você quer saber quem foi o penetra na corrida. Basta você então usar a função `anti_join`:

```{r}
df_km2 %>% anti_join(df_inscritos)
```

Vamos supor mais uma situação: houve uma partida de futebol no dia seguinte, com a seguinte lista de jogadores:

```{r}
df_futebol <- data.frame("Time" = rep(c(1,2), 6), "Jogador" = c("João", "José", "Ana", "Joana", "Gustavo", "Maria", "Silvia", "Jonas", "Henrique", "Bruno", "Julia", "Jade"))
```

Agora suponha que se quer saber quais dos corredores inscritos foram jogar bolar no dia seguinte. Para tanto, podemos usar a função `inner_join`. No entanto há um problema. De modo geral, as funções do grupo `join` funcionam usando  colunas nos dois `data.frames` que tem o mesmo nome. No entanto, `df_futebol` não têm a variável `Nomes`, e sim `Jogadores`. Assim, temos que usar o argumento `by`, de modo que:

```{r}
# Daria Erro
#df_futebol %>% inner_join(df_inscritos)

df_futebol %>% inner_join(df_inscritos, by = c( "Jogador" = "Nomes"))
```

### Alterando tipos de colunas

A primeira vista pode ser desafiador trocar os tipos de uma coluna no R. Isso pode ser especialmente problemático quando se trata de uma base de dados de Matrizes Insumo Produto. Isso porque muitas vezes os dados vão ser acompanhados por duas linhas de texto. Uma contendo um código e outra uma descrição. Veja um exemplo abaixo:

```{r}
df <- tibble("Codigo" = c("Nome dos Setores", "Demanda de Trigo", "Demanda de Ferro"),  "Tr" = c("Oferta de Trigo", 2, 3), "Fe" = c("Oferta de Ferro", 1, 5 ))
```

Suponha que a tabela `df` seja proveniente de um arquivo que você importou. Por toda coluna ter uma linha com um `character`, todas as linhas serão `character`. Lembrando que um data.frame é uma lista de vetores atômicos. Assim, você pode ter vetores com tipos de dados diferentes entre si, porém cada vetor pode ter apenas um tipo de dado.

```{r}
# Tipo do df
typeof(df)

#Tipo de cada coluna do df:

df[,1] %>% typeof #Nem sempre dá certo pois pode permanecer com a estrutura de lista.
df[[2]] %>% typeof # Sempre dará certo.

df$Tr %>% typeof # Também sempre dá certo

df[["Fe"]] %>% typeof # Dá certo sempre também. 
```

Assim, suponhamos que excluimos a primeira linha:

```{r warning=TRUE}
# Pelo Base R
#df <- df[-1,]

# Ou pelo filter
df <- df %>% filter(Codigo != "Nome dos Setores" )
```

Se tentarmos mudar o tipo de cada uma das colunas abaixo, o R ou irá retornar um erro pois não consegue modificar à força `df[,2]` no lado direito do assignment.

```{r, eval = FALSE}
df[,2] <- df[,2] %>% as.numeric()
```

Há uma alternativa à isso, que seria:

```{r}
df[,2] <- df[,2] %>% unlist %>% as.numeric()
```

No `dplyr` há a função `mutate` que poderia nos ser útil agora. Porém, vamos deixar para assimilar o `mutate` em um outro momento. Vamos agora usar uma função do `readr` que é muito mais prática inclusive, a `type_convert`:

```{r}
df2 <- readr::type_convert(df)
```

A função `type_convert()` converte os tipos de cada coluna naquelas que ela acredita ser a mais conveniente para o uso. Importante notar que no `Base R` existe o `type.convert()` que faz o mesmo serviço porém, enquanto a versão do `readr` tende a converter tudo para `double` e `characther`, a versão do `Base R` converter as coisas também para `integer` e `factor`. E *factors* são chatos.

## Fontes:

Pacotes do tidyverse: https://www.tidyverse.org/packages/

R for Data Science: https://r4ds.had.co.nz/

Código para função moda: https://www.tutorialspoint.com/r/r_mean_median_mode.htm

