---
title: "Tópico 3 - Exercicio"
author: "Marcelo Tonon e Felipe Cornelio"
date: "`r format(Sys.time(), '%d/%m/%y')`"
output: html_document
---

```{r setup, include=FALSE}
knitr::opts_chunk$set(echo= TRUE)
```

## Pacotes necessários para esse exercício.

```{r, include = FALSE}
library(tidyverse)
library(magrittr)
library(readxl)
```

```{r, include = TRUE, eval=FALSE}
library(tidyverse)
library(magrittr)
library(readxl)
```

## ***The SeViration:*** Enfrentando os seus erros.

Talvez você fique com dúvidas e dificuldades. É normal. Especialmente quando você está aprendendo uma coisa nova. Assim, tente seguir o roteiro abaixo para resolver suas questões:

1.  É importante que, **ao menos num primeiro momento**, você tente fazer tudo que está aqui por sua conta, sem a ajuda de nenhum conhecido. ***Quebre um pouco a cabeça mesmo.*** Leia o erro que o R está te retornando se for o caso. Veja se você escreveu tudo certo, se faltou ou sobrou uma virgula, parentêses, aspas...

2.  Dedique um tempo tentando elaborar esse erro ou dúvida. Organizar a sua dúvida na sua cabeça, muitas vezes já resolve o problema por si só.

3.  Se tratando de uma dúvida referente a um objeto natural do R, ou de seus pacotes, use e abuse do `Help`. A documentação do R tenta ser a mais explicativa e direta ao ponto o possível. Não se preocupe, parte dos exercicios sempre será ler o que o próprio R tem a dizer sobre o assunto.

4.  Persistidas os erros e as dificuldades, tente jogar no Google o problema. De modo geral, se você pesquisar "R" juntamente com a descrição do problema muito provavelmente aparecerá alguém pedindo ajuda sobre o tema.[^1]

[^1]: Pesquise em inglês para ter resultados muitos melhores. Leia mais sobre isso no ponto [1.6](https://r4ds.had.co.nz/introduction.html#getting-help-and-learning-more) do *R for Data Science*.

***IMPORTANTE***: Será sempre perguntado na sala de aula se alguém pesquisou na internet para resolver seus problemas e queremos saber como cada um se saiu. Assim, pedimos que você

5.  Se você não conseguir se resolver por meio do Google ou em outros canais da internet, aí então peça ajuda a um amigo.

## Acessando guias de pacotes: a função `vignette`

Tal qual as funções tem um guia especifico, `R Documentation`, alguns pacotes do R possuem um guia mais longo, `vignette`. Vignettes servem para apresentar o pacote e os problemas para os quais eles foram feitos para resolver. É importante notar que alguns pacotes tem mais mais de uma vignette. E para complicar um pouco mais, a função `vignette("nome_de_pacote")` não irá te fazer acessa alguma `vignette` de um pacotes. Por exemplo, se você fizer `vignette("dplyr")` você acessará uma documentação deste tipo na aba Help do RStudio. Por outro lado se você fizer `vignette("purrr")` o R te retornará um aviso dizendo que não foi encontrada vignette alguma.

Há no entanto uma solução para isso. Se você fizer simplesmente `vignette()`, o pacote lhe retornará a lista de todas as vignettes por pacote. Veja abaixo:

```{r, eval = FALSE, include = TRUE}
# 1. Acessa uma vignette que está relacionada à string dplyr.
vignette("dplyr")

# 2. Lista todas as vignettes de cada pacote já instalado
vignette()

# 2.b A mesma coisa que "2.", só que com o argumento "all = TRUE" explicito.
vignette(all = TRUE)

# 3. Lista todas as vignettes de cada pacote CARREGADO
#Suponha que não tem nenhum pacote carregado.
library(dplyr)
vignette(all = FALSE)

# 4. Lista as vignettes de um pacote especifico
vignette(package = "dplyr")

# 5. Acessa uma outra vignette de dplyr
vignette("programming")

# 6. Acessa uma vignette de tidyr
vignette("tidy-data")
```

Quando você acessa a lista de vignettes disponíveis você irá ver que cada vignette tem na sua descrição escrito `(source, html)` ou `(source, pdf)`. No caso de estar escrito `html`, a função `vignette(nome_vignette)` irá abrir a documentação na aba do Help normalmente, para quando estiver escrito `pdf`, será aberto um arquivo de pdf.

Se você quer acessar essa documentação de um pacote que você ainda não instalou você pode ir na página do pacote no repositorio [CRAN do R](https://cran.r-project.org/web/packages/available_packages_by_name.html) e acessar a vignette, se esta existir. Nas páginas dos pacotes também se encontram os arquivos README e os manuais de referência, estes contendo, além de outras coisas, a R Documentation de todas as funções do pacote.

# Exercicios

### 1. Lendo a NIOT 2016 para a Italia (WIOD) pela primeira vez

<<<<<<< HEAD
Vamos agora usar a base de dados NIOT para praticar o que foi passado nos últimos tópicos. As NIOT (em inglês National Input Output Tables) estão disponíveis no [site da WIOD](

). Para acessar a página de download das NIOT', clique na aba `Release 2016` opção `Input-Output Tables` e numa coluna na parte direita da tela escrito `Related Tables` clique na opção `National Tables`([Clique aqui](http://www.wiod.org/database/niots16) para acessar a página). Lá terá a opção `Italy NIOT` para baixar, ou [clique aqui](http://www.wiod.org/protected3/data16/niot/ITA_niot_nov16.xlsx).
=======
**IMPORTANTE:** Essa parte abaixo pode muito facilmente parar de funcionar no futuro, uma vez que ela depende de links de um site externo.
>>>>>>> 022ecdd7c16dc598bd596ea1ed1ed0b8e5acaf57

Vamos agora usar a base de dados NIOT para praticar o que foi passado nos últimos tópicos. As NIOT (em inglês National Input Output Tables) da WIOD, estão disponíveis no [site da Universidade de Groningen](https://www.rug.nl/ggdc/valuechain/wiod/wiod-2016-release).^[Antigamente era possível baixar cada país individualmente. No entanto, agora é necessário baixar toda a série e então fazer a depuração.] Indo na tabela _Input-Output tables of the WIOD 2016 release_, tem o link que baixa um arquivo zip com o [Excel para todos os países](https://dataverse.nl/api/access/datafile/199099). Para o exercicio que vamos realizar, precisamos apenas do arquivo referente à Italia. Extraia esse arquivo, `ITA_NIOT_nov16.xlsx` no `working directory`. Como vimos no Tópico 2, para descobrir qual é o seu `working directory` basta fazer o comando no R:
```{r,  eval = FALSE, include=TRUE}
getwd()
```

Para ler o arquivo basta fazer:
```{r}
library(readxl)
arq_NiotITA <- "ITA_NIOT_nov16.xlsx"
niotITA <- read_xlsx(arq_NiotITA, sheet = 2)
```




```{r, include=FALSE, eval =FALSE}
 (Porém vamos agora mostrar uma outra forma de baixar, os dados sem precisar sair do Rstudio. (E sem gravar no disco rígido esse arquivo, usando apenas um arquivo temporário). Esse método vai demorar mais do que o mecânico, porém, desconsiderando as mudanças de links Está com problemas pois o )
```

```{r, include = FALSE, eval = FALSE}

# Essa parte esta com problema pois o api não aceita mais que 60s de download via R.
library(readxl)
#Criando um arquivo temporário
tempzip <- tempfile(fileext = ".zip")
#Baixando o arquivo
# Usamos 'mode = "wb"' porque iremos baixar um arquivo binário (que não é texto puro, como no caso de csv).
download.file(url = "https://dataverse.nl/api/access/datafile/199099", destfile = tempzip, mode = "wb")

arq_NiotITA <- "ITA_NIOT_nov16.xlsx"

unz(description = tempzip, 
    filename = arq_NiotITA) %>%
  read_xlsx(sheet = 2)
# Importando a NIOT para o R:
<<<<<<< HEAD
niotITA <- read_xlsx("ITA_niot_nov16.xlsx", sheet = 2)
=======
niotITA <- read_xlsx(arq_NiotITA, sheet = 2)
>>>>>>> 022ecdd7c16dc598bd596ea1ed1ed0b8e5acaf57

# Excluindo arq_temp

```
```{r, include=F, eval =F}
Existem vantagens e desvantagens de você baixar as coisas diretamente do seu terminal. Uma desvantagem é que pode ser mais lento baixar pelo R do que pelo brownser. Além disso, se sua conexão for instável, pode dar tudo errado no meio do caminho. Além disso nem sempre dá certo o download pelo R. Por outro lado, você ter até o download no seu código aumenta bastante a reprodutibilidade dele, fazendo que com que não seja necessário nada além do código para baixar ele. A sugestão dada é na primeira vez, baixar o arquivo manualmente, e então ver como você pode tratar o(s) arquivo(s) e então buscar automatizar no código o download.

Nesse caso, por ser um arquivo relativamente leve (1.6 mb) você não deve ter problemas. Rode o código acima para seguir no exercicio a seguir.

```


## Parte 1 - Operadores Lógicos e Booleanos

#### Q.1.1 - Revise a [Table 7.1](https://rstudio-education.github.io/hopr/modify.html#tab:logop) do **HOPR** para deixar claro como funciona cada operador lógico.

#### Q.1.2 - Faça o mesmo para os Operadores Booleanos na [Table 7.2](https://rstudio-education.github.io/hopr/modify.html#tab:boole).

#### Q.1.3 - Atribua valores arbitrários para "a", "b" e "c" na Table 7.1 e explique com suas palavras o resultado de cada teste.

#### Q.1.4 - Teste a condição (x \> 5 & \< 10). Por que ela não funciona? Como você resolveria?

```{r, include=FALSE}
x <- 7
x > 5 & x < 10
```

### Avaliando Vetores

Suponha que você conhece 5 pessoas. E que vocẽ então listou 4 caracteristicas binárias\^[

Ou seja, cujas respostas são sim ou não. **Pergunta Binária:** *Fulano é loiro?* **Pergunta não binária:** *Qual a cor do cabelo de Fulano?* ] quaisquer e atribuiu um valor lógico de verdadeiro ou falso se elas tem ou não aquela caracteristica. Abaixo estão os valores nos quais vocẽ chegou no final.

```{r}
pessoa  <- c("Car_1", "Car_2", "Car_3", "Car_4")
pessoa_1 <- c(TRUE, FALSE, FALSE, TRUE)
pessoa_2 <- c(TRUE, TRUE, TRUE, FALSE)
pessoa_3 <- c(FALSE, TRUE, TRUE, FALSE)
pessoa_4 <- c(FALSE, FALSE, TRUE, FALSE)
pessoa_5 <- c(FALSE, FALSE, FALSE, FALSE)
pessoa_6 <- c(TRUE, TRUE, TRUE, FALSE)
```

Façamos uma tabela para ficar mais claro:

```{r}
tibble("Caracteristicas" = c("Car_1", "Car_2", "Car_3", "Car_4"),
       "pessoa_1" = c(TRUE, FALSE, FALSE, TRUE),
       "pessoa_2" = c(TRUE, TRUE, TRUE, FALSE),
       "pessoa_3" = c(FALSE, TRUE, TRUE, FALSE),
       "pessoa_4" = c(FALSE, FALSE, TRUE, FALSE),
       "pessoa_5" = c(FALSE, FALSE, FALSE, FALSE),
       "pessoa_6" = c(TRUE, TRUE, TRUE, FALSE))
```

**IMPORTANTE:** Nas próximas questões queremos apenas os resultados com os valores lógicos. Não precisa fazer um código tentando indicar automaticamente um valor `character` para isso. Um resultado como `r  c(FALSE, TRUE, FALSE, TRUE)`, ou mesmo `r FALSE` quando for o caso, está de ótimo tamanho. Se tiver como `r  c(FALSE, TRUE, FALSE, TRUE)` já é entendido por exemplo que a resposta é: nãopara `Car_1`; sim para `Car_2`; não para `Car_3`; e sim para `Car_4`. Não precisa tentar falar o nome da caracteristica como `r c("Car_2", "Car_4")`. Que fique claro: **Não precisa**, *mas se quiser pode.*

**PRESTE ATENÇÃO** quando queremos resultados específicos sobre cada uma das `caracterististicas` ou quando queremos comparação geral sobre as `pessoas`. (vulgo: qual o comprimento do vetor que eu quero) Se você não entendeu essa dica, volte para o material na parte da tabela dos operadores booleanos.

**DICA DE OURO** você provavelmente vai saber responder os valores sem precisar do R. Logo, se você não souber a resposta (tente ler a documentação antes) vá tentando os operadores. Se ao final desse exercicio você ainda tiver dúvida, tente fazer as combinações listas.

#### Q.1.5 Teste quais caracteristicas que `pessoa_1` tem que a `pessoa_2` também tem.

```{r, include=F}
pessoa_1 & pessoa_2
```

#### Q.1.6 Teste para saber quais caracteristicas podem estar presentes em `pessoa_2` ou em `pessoa_3` (considere as que ambas dividem também).

```{r, include=F}
pessoa_2 | pessoa_3
```

#### Q.1.7 Teste para saber quais caracterisitacas estão presente apenas em `pessoa_2` ou apenas em `pessoa_3`

```{r, include=F}
xor(pessoa_2, pessoa_3)
```

#### Q.1.8 Teste para saber se `pessoa_1` e `pessoa_3` tem alguma caracteristica em comum.

```{r, include=F}
pessoa_1 & pessoa_3
```

#### Q.1.8 Crie uma `anti_pessoa_3` que é, como o nome já sugere, o inverso de `pessoa_3` em termos das quatro caracteristicas listadas.

```{r, include=F}
anti_pessoa_3 <- !pessoa_3
```

#### Q.1.9 Teste para saber se `pessoa_2` e `pessoa_6` tem as mesmas caracteristicas.

Dica: Use três operadores booleanos para tanto e então compare o resultado com `identical`. Dica 2: queremos um resultado com comprimento 1 (TRUE ou FALSE).

```{r, include=FALSE}

# Opções simples
pessoa_2 == pessoa_6
all(pessoa_2, pessoa_6) # "Errado"
all(pessoa_2 == pessoa_6)
identical(pessoa_2, pessoa_6)

# Resposta
all((pessoa_2 & pessoa_6) | !(pessoa_2 & pessoa_6))

```

#### Q.1.10 Considere `pessoa_1` e `pessoa_2` como uma dupla que se complementa. Teste para saber se a dupla possuí, em pelo menos um de seus membros, cada caracteristica listada.

Detalhe: o vetor da resposta correta tem comprimento `1`.

```{r, include =F}
# Passo a passo
teste_Q1_10 <- pessoa_1 | pessoa_2 
teste_Q1_10
all(teste_Q1_10)

# Em uma linha de comando
teste_Q1_10 <- all(pessoa_1 | pessoa_2)
teste_Q1_10
```

#### Desafio D.1.1 O que o código abaixo está testando? Como você poderia substituir isso de forma muito simples?

```{r, eval=FALSE}
(pessoa_1 | pessoa_2) & !(pessoa_1 & pessoa_2)
```

```{r, eval=FALSE, include=FALSE}
xor(pessoa_1, pessoa_2)
```

**Dica:** Avalie o que são os testes dentro dos parêntesis e veja então o que está sendo comparado.

#### Desafio D.1.2 Seguindo o desafio anterior, suponha que você quer criar uma função para saber se o vetor como um todo passa nesse teste (ou seja, se ele retorna tudo como `TRUE`). Como você faria isso?

 **Detalhe:** O código que vocẽ vai fazer aqui vai ser ineficiente mesmo. É só para você tentar entender a questão como um todo.

```{r, include=F}
func_D_1_2 <- function(x,y) {
              all(xor(x, y))
}
func_D_1_2(pessoa_1, pessoa_2)
func_D_1_2(pessoa_1, pessoa_3)
```

#### Q.1.11 - Explique as diferenças entre `&`, `&&`, `|` e `||`.

```{r, eval=FALSE, include=FALSE}

& e | irão avaliar se todas as condições estabelecidas serão satisfeitas ou não.
Já && e || irão avaliar as condições (da esquerda para direita) e caso alguma das condições não seja atendida, o resultado é automaticamente obtido sem que se faça os demais.


```

## Parte 2 - If Else

#### Q.2.1 - Quais as diferenças entre usar if, else e ifelse? Quais as melhores situações para usar cada uma delas?

```{r,eval=FALSE,include=FALSE}

if e else são aplicadas para condições em escalares.
ifelse comporta condições vetorizadas.

```

#### Desafio 2.1 - Crie uma função para saber se um número inteiro é par ou ímpar. **Dica** pensar no resto da divisão (Operador %% no R).

```{r, include=FALSE}
par_impar <- function(x){
  ifelse(x %% 2 == 0, "par", "ímpar")
}
par_impar(2)
par_impar(3)
```

#### Q.2.2 - No material de Algebra Linear, discutimos que para uma matriz ser invertível é necessário que ela atenda à algumas condições. Escreva uma função que diga se as matrizes abaixo são invertíveis ou não, e diga se as matrizes abaixo tem inversa.

```{r, include=TRUE}
a <- matrix(c(5,3,7,8,5,0,1,2,7), 3, 3)
b <- matrix(c(4,3,0,6,2,0,5,1,0), 3, 3)

```

```{r, include=FALSE}
tem_inversa <- function(x){
  ifelse(det(x) != 0, "Tem Inversa", "Não tem Inversa")
}

# Naira deu essa solução (função vetorizada)
tem_inversa2 <- function(x){
  if(det(x) != 0) {
    output <- list(resp = "Tem Inversa", result = solve(x))
  }
  
  else{
    output <- "Não tem Inversa"
  }
  
  return(output)
}

```

## Parte 3 - Subsetting Base R

Como veremos ao longo do curso, o subsetting pelo base R é amplamente usado em matrizes insumo-produto dado que sua estrutura de dados são mais "quadradas", no máximo retangulares. Esse é o caso, por exemplo, da MIP extraída diretamente do IBGE. No entanto, tabelas mais amplas, como a própria base da "WIOD", traz uma série temporal de matrizes empilhadas. Usaremos a mesma base para a manipulação no base R e pelo tidyverse, de forma que fique mais clara as alternativas.

#### Q.3.1 - Visualize `niotITA` e perceba que existem valores `NA` por conta do cabeçalho da base de dados. Ajuste o cabeçalho de acordo com o conhecimento adquirido no tópico anterior, criando um vetor atômico com o nome das variáveis.

```{r, include=FALSE}
nomes_colunas <- c("Year", "Code", "Description", "Origin", niotITA[1,5:67])
```

#### Q.3.2 - Elimine a linha que contém `NA` e renomeie as colunas de `niotITA`. Salve como `niotITA_3.2`.

*Obs*: Depois de obter os dados, use a função `readr::type_convert()` para ajustar os dados e sobrescreva sua base original. Mais a frente na lista, essa função será abordada com mais detalhes. De qualquer forma, vale ler a documentação para entender o seu uso. Mais ainda, tente avaliar o tipo de dados que a `niotITA_3.2` apresenta antes de usar a função `type_convert()`.

```{r, include=FALSE}
#niotITA_3.2 <- niotITA[2:1081,] %>% type_convert()
#niotITA_3.2 <- niotITA[2:nrow(niotITA),] %>% type_convert()
niotITA_3.2 <- niotITA[-1,] %>% type_convert()
colnames(niotITA_3.2) <- nomes_colunas
```

#### Q.3.3 - Extraia da sua base valores somente para o ano de 2008. Salve como `niotITA_3.3`

```{r, include=FALSE}
niotITA_3.3 <- niotITA_3.2[niotITA_3.2$Year == "2008",]
```

#### Q.3.4 - Agora pegue apenas os valores que tem origem doméstica e salve no arquivo `nitoITA_3.4`.

```{r, include=FALSE}
niotITA_3.4 <- niotITA_3.3[niotITA_3.3$Origin == "Domestic",]
```

#### Q.3.5 - Caso você quisesse fazer as duas últimas questões em só uma linha de comando, como você faria? (**Dica**: lembrar dos operadores Booleanos). Não esqueça de comparar com a base gerada na questão anterior e se elas são idênticas.

```{r, include=FALSE}
niotITA_3.5 <- niotITA_3.2[niotITA_3.2$Year == "2008" & niotITA_3.2$Origin == "Domestic",]

identical(niotITA_3.4,niotITA_3.5)

View(niotITA_3.5)
```

#### Q.3.6 - Crie um novo conjunto de dados somente com as informações da Demanda Intermediária Doméstica a partir da `niotITA_3.5` (i.e faça um subsetting para eliminar as colunas a partir de "Final Consumption Expenditure by Households").

```{r, include=FALSE}
niotITA_3.6 <- niotITA_3.5[,-c(61:67)]
niotITA_3.6a <- niotITA_3.5[,1:60]


niotITA_3.6b <- niotITA_3.2[,-c(61:67)]
niotITA_3.6c <- niotITA_3.2[,1:60]

niotITA_3.6d <- niotITA_3.5[,1:(ncol(niotITA_3.5)-7)]
```

#### **Desafio 3.1**: Monte uma matriz de coeficientes técnicos a partir das informaçoes extraídas. Lembrando que os coeficientes são a divisão de um elemento da matriz de demanda intermediária em relação ao setor (que está na coluna).

**Dica**: Usar a matriz criada na questão 3.6, com a demanda intermediária e buscar na base inicial (`niotITA_3.2`) a informação sobre o produto total a preços básicos. Importante: os valores em cada coluna devem ser divididos pelo produto total de um mesmo setor.

$A = U \hat{x}^{-1}$

```{r, include=FALSE}

total_output <- niotITA_3.2[niotITA_3.2$Year == "2008" & niotITA_3.2$Description == "Output at basic prices",]

total_output_diag <- diag(1/as.double(total_output[,5:60])); total_output_diag[is.nan(total_output_diag)|is.infinite(total_output_diag)] <-0

solveDiag <- function(x){
  dbl_x <- 1/c(as.double(x))
  dbl_x[is.nan(dbl_x)|is.infinite(dbl_x)] <- 0
  return(diag(dbl_x))
}



solveDiag(total_output[,5:60]) %>% all.equal(total_output_diag, check.attributes = FALSE)
Dem_Int_matrix <- niotITA_3.6[,-c(1:4)] %>% as.matrix()

coef_tec <- Dem_Int_matrix %*% total_output_diag
  
```

#### Q.3.7 - Vamos criar um novo conjunto de dados composto apenas pelos vetores com a soma da Demanda Intemediária, soma da Demanda Final e a Demanda Total. Não esqueça de nomear as colunas.

Detalhe: queremos os dados por setor, e não agregado em apenas um valor!

```{r, eval = FALSE, include = FALSE}
#exemplo sala
matrix_a <- matrix(c(1:4), nrow = 2)

sum(matrix_a)

colSums(matrix_a)

rowSums(matrix_a)


A <- c(TRUE, "A")

as.logical(A[-2])

```

```{r, include=FALSE}
Dem_Int <-rowSums((as.data.frame(niotITA_3.5[,5:60])))

Dem_Fin <-rowSums((as.data.frame(niotITA_3.5))[,61:66])

Dem_Tot <-Dem_Int+Dem_Fin

all.equal(Dem_Tot, as.double(niotITA_3.5$`Total output`))

niotITA_3.7 <- cbind(niotITA_3.5[,1:4],Dem_Int,Dem_Fin,Dem_Tot) 
```

## Parte 4 - Tidyverse

#### Q.1.0 Vizualize `niotITA`. Qual é o problema com os valores?

#### Q.1.1 Crie um arquivo `Q11niotITA.Rdata` com os dados da `niotITA`

```{r, include=FALSE}
save(niotITA, file = "Q11niotITA.Rdata")
```

```{r, include=FALSE}
unlink("Q11niotITA.Rdata")
```

#### Q.1.2 Qual é a `class` e `type` de `niotITA`?

```{r, include=FALSE}
typeof(niotITA)
class(niotITA)
```

#### Q.1.3 Usando o pacote `dplyr`, crie um objeto `ItaQ1.3` que exclui de `niotITA` as linhas que possuem NA.

```{r, include=FALSE}
ItaQ1.3 <- niotITA %>% dplyr::filter((!is.na(Year)))
# Usando filter_all
ItaQ1.3 <- niotITA %>% dplyr::filter_all(all_vars(!is.na(.)))
```

#### Q.1.4 Usando o pacote `tidyr`, crie um objeto `ItaQ1.4` que exclui de `niotITA` as linhas que possuem NA.

```{r, include=FALSE}
ItaQ1.4 <- niotITA %>% tidyr::drop_na()
```

#### Q.1.5 Confira se `ItaQ1.4` e `ItaQ1.3` são iguais.

```{r, include=FALSE}
identical(ItaQ1.3, ItaQ1.4)
```

#### Q.1.6 Crie um data.frame `vecQ1.6` com a linha de `niotITA` que possui `NA`.

```{r, include=FALSE}
vecQ1.6 <- niotITA %>% filter(is.na(Year))

vecQ1.6 <- niotITA %>% filter_all(any_vars(is.na(.)))
```

#### Q.1.7 Crie um **vetor atômico** `vecQ1.7`, de tal modo que os valores de `vecQ1.6` que contém `NA` fiquem com os nomes das suas respectivas colunas.

*Dica 1:* Crie `vecQ1.7` como cópia de `vecQ1.6` (`vecQ1.7 <- vecQ1.6`) para iniciar a resolução. Porém, fique atento, pois tem não uma, mas duas pegadinhas. (EDITAR!!!!!!!)

```{r, include=F, eval=F}
# Pegadinha 1: a cópia tem que adaptada logo de cara (o código no enunciado da questão está incompleto)
# Pegadinha 2: (a lembrar....) "Possivelmente conseguir não fazer de modo arbitrário"

```


```{r, include=FALSE}
# Resultando em uma lista
vecQ1.7 <- vecQ1.6 %>% c()
vecQ1.7[1:4] <- names(vecQ1.7)[1:4]

# Usando unlist()
vecQ1.7un <- vecQ1.6 %>% unlist()
vecQ1.7un[1:4] <- names(vecQ1.7un)[1:4]

# Exemplo de como a Daniele Amorim fez (MELHOR que o nosso):
vecQ1.7_Dani <- as.character (vecQ1.6 [1,])
vecQ1.7_Dani[1:4] <- names(vecQ1.6)[1:4]


# método não arbitrário
vecQ1.7_Ton <- vecQ1.6 %>% as.character()
vecQ1.7_Ton[is.na(vecQ1.6)] <- names(vecQ1.6)[is.na(vecQ1.6)]

# criando uma função para facilitar

func_1.7 <- function(x){
          
  y <- x %>% as.character()
  y[is.na(x)] <- names(x)[is.na(x)]
  return(y) # é necessária para retornar y como um todo e não apenas o lado direito da linha acima
}

vecQ1.7_func <- func_1.7(vecQ1.6)
vecQ1.7_func


```

#### D.1.1 **DESAFIO COMPLICADO:** Crie, **a partir de `vecQ1.6`**, um vetor atómico `vecD1.1` que fique igual à `vecQ1.7`. **PORÉM**, o faça sem escrever arbitrariamente o índice das colunas. Ou seja, não escreva número algum para além dos usados nos nomes dos objetos.

```{r, include=FALSE}
vecD1.1 <- vecQ1.6 %>%
  c()

valores_na <- is.na(vecD1.1)

vecD1.1[valores_na] <- vecD1.1 %>%
  names() %>%
  .[valores_na]
```

#### Q.1.8 Coloque `vecQ1.7` como os `colnames` de `ItaQ1.4`.

```{r, include=FALSE}
colnames(ItaQ1.4) <- vecQ1.7
```

#### D.1.2 Confira o tipo de dados presentes da 5a coluna de ItaQ1.3. `list` não é a resposta que você quer.

```{r, include=FALSE}
ItaQ1.3 %>%
  .[[5]] %>%
  is.character()
```

#### Q.1.9 Converta em `double` todas as colunas de `ItaQ1.3` que são passiveis de serem convertidas. Faça isso com apenas um comando. Nomeie de `ItaQ1.9`

```{r, include=FALSE}
ItaQ1.9 <- ItaQ1.3 %>%
  type_convert()

typeof(ItaQ1.9[[4]])
typeof(ItaQ1.9[[5]])
```

### 2. Separando as varíaves de demanda final.

Vamos agora separar as varíaveis de demanda final da tabela `ItaQ1.3` do restante delas.

#### Q.2.1 Crie um objeto `ItaQ2.1` a partir de `ItaQ1.9` em que as linhas da coluna `Origin` que tem os valores `"TOT"` são excluidas. Você consegue fazer tanto pelo Base R quanto pelo tidyverse?

```{r, include=FALSE}
ItaQ2.1 <- ItaQ1.9[ItaQ1.9$Origin != "TOT",]

ItaQ2.1 <- ItaQ1.9 %>%
  filter(Origin != "TOT")
```

#### Q.2.2 Crie o objeto `CodeQ2.2` a partir da coluna `Code` de `ItaQ2.1` de modo que esta não tenha nenhum valor repetido. Pense no máximo de formas possíveis que você consegue fazer isso.

```{r, include=FALSE}
CodeQ2.2 <- ItaQ2.1 %>%
  select(Code) %>%
  distinct() 

CodeQ2.2 <- ItaQ2.1[, "Code"] %>%
  distinct()

CodeQ2.2 <- ItaQ2.1["Code"] %>%
  distinct()

# Dará errado pois distinct quer pelo menos um vagão (tibble ou df) e não o que tem dentro do vagão (dados em vetores atômicos)
#CodeQ2.2 <- ItaQ2.1$Code %>% distinct()
#CodeQ2.2 <- ItaQ2.1[["Code"]] %>% distinct()
#CodeQ2.2 <- ItaQ2.1 %$% Code %>% distinct()
```

Repare que esses codes são os mesmos que os nomes das colunas de `ItaQ2.1`. E que a Demanda Final está apenas nas colunas.

#### Q.2.3 Crie um vetor atômico `vecQ2.3`que inclua os nomes das quatro primeiras colunas de `ItaQ2.1` e todos os valores de Code.

```{r, include=FALSE}
vecQ2.3 <- c(colnames(ItaQ2.1)[1:4], CodeQ2.2$Code)
```

#### Q.2.4 Crie uma base de dados `ItaQ2.4` selecionando os dados de `ItaQ1.9` que são da demanda intersetorial (ou seja, não são da demanda final). **Não use nenhum número arbitrário**. De quantas formas você consegue fazer isso? Não deixe de selecionar as 4 primeiras colunas com as informações dos dados.

```{r, include=FALSE}
ItaQ2.4 <- ItaQ1.9 %>%
  select(vecQ2.3)

ItaQ2.4 <- ItaQ1.9 %>%
  select(all_of(vecQ2.3))

ItaQ2.4 <- ItaQ1.9[, vecQ2.3]
```

#### Q.2.5 Crie uma base de dados `ItaQ2.5` selecionando as colunas de `ItaQ1.9` que são da demanda final (ou seja, não são da demanda intersetorial). **Não use nenhum número arbitrário**. Não deixe de selecionar as 4 primeiras colunas com as informações dos dados.

```{r, include=FALSE}
ItaQ2.5 <- ItaQ1.9 %>%
  select(-CodeQ2.2$Code)
```

#### Q.2.7 Quantas são as colunas da demanda final? Calcule pela de `ItaQ1.9` diferença em relação à `ItaQ2.4`. Nomeie o valor de `Q2.7`

```{r, include=FALSE}
#ERRO: Q2.7 <- ncoll(ItaQ1.9) - ncol(ItaQ2.4)
# Error in ncoll(ItaQ1.9) : não foi possível encontrar a função "ncoll"

# Correto:
Q2.7 <- ncol(ItaQ1.9) - ncol(ItaQ2.4)

```

#### D.2.1 Provido do número de colunas de `ItaQ1.9` e do valor `Q2.7`, crie um objeto chamado `ItaD2.1` que seja igual à `ItaQ2.4`. *Não use nenhum número arbitrário*.

```{r, include=FALSE}
ItaD2.1 <- ItaQ1.9[,1:(ncol(ItaQ1.9)-Q2.7)]

identical(ItaD2.1, ItaQ2.4)
```

### 3. Treinando subsetting de linhas

Nas questões a seguir, exceto se indicado, a tabela `ItaQ1.9` será a base de dados a ser manipulada.

#### Q.3.1 Crie um objeto `ItaQ3.1`, que contenha apenas os valores `"Imports"` do ano de 2000. De quais formas você consegue fazer isso?

```{r, include=FALSE}
ItaQ3.1 <- ItaQ1.9 %>%
  filter(Year == 2000, Origin == "Imports")

ItaQ3.1b <- ItaQ1.9 %>%
  filter(Year == 2000 & Origin == "Imports")

ItaQ3.1c <- ItaQ1.9[ItaQ1.9$Year == 2000 & ItaQ1.9$Origin == "Imports",]
```

#### Q.3.2 Crie um objeto `ItaQ3.2`, contendo os valores `"Domestic"` do setor `B` para os anos entre 2000 e 2005.

```{r, include=FALSE}
ItaQ3.2 <- ItaQ1.9 %>%
  filter(Origin == "Domestic",
         between(Year, 2000, 2005),
         Code == "B")

ItaQ3.2b <- ItaQ1.9 %>%
  filter(Origin == "Domestic" & between(Year, 2000, 2005) & Code == "B")

ItaQ3.2ERRADO <- ItaQ1.9 %>%
  filter(Origin == "Domestic",
         Year == 2000:2005, Code == "B")

```


#### Q.3.3 Crie `ItaQ3.3` de modo que tenha apenas os valores para o ano 2000 e que os valores do *Gross Output* (código `GO`) sejam maiores ou iguais a média de `GO`.

```{r, include=FALSE}
ItaQ3.3 <- ItaQ1.9 %>%
  filter(Year == 2000) %>%
  .$GO %>%
  typeof()
```

#### Q.3.4 Crie `ItaQ3.4` com os valores do coluna `GO` pertos de `20000` com uma tolerância de `15000`. *Importante*: mantenha todas as colunas, não apenas `GO`.

```{r, include=FALSE}
ItaQ3.4 <- ItaQ1.9 %>% filter(near(GO, 20000, tol= 15000))

ItaQ3.4_Dani <- ItaQ1.9 %>% select("GO") %>% filter(near(GO, 20000, tol = 15000))

```

#### Q.3.5 Some os valores de todas as linhas da base filtrada com as seguintes caracteristicas: `Origin = Domestic`; `Year = 2000`. Chame o objeto de `vecQ3.5`

```{r, include=FALSE}
vecQ3.5 <- ItaQ1.9 %>% filter(Origin == "Domestic", Year == 2000) %>%
  .[,-c(1:4)] %>% rowSums()
```

1### 4. Treinando join e arrange

Vamos praticar os verbos da familia `join` do pacote `dplyr` agora. Tenha certeza que leu a parte referente a ela no Tópico 3! Qualquer coisa use o `help()` ou veja as partes ***Mutating joins*** e ***Types of join*** em `vignette("two-table")`.

Não se sinta acanhado de recorrer a eles em nenhum momento.

#### Q.4.1 Crie uma tabela `dfQ4.1` unindo as tabelas `americadoSul` e `ganhadores` mantendo a coluna `Participações`.

```{r, include=TRUE}
americadoSul <- data.frame("Países" = c("Chile", "Argentina", "Uruguai", "Brasil"), "Titulos" = c(0,2,2,5), "Participações" = c(9, 17, 13, 21))

ganhadores <- data.frame("Países" = c( "Alemanha", "Argentina","Itália", "França", "Uruguai", "Espanha","Brasil", "Inglaterra"), "Titulos" = c( 4,2,4,2,2,1,5,1))
```

```{r, include=FALSE}
dfQ4.1 <- dplyr::full_join(ganhadores, americadoSul)
```

#### Q.4.1 Crie:

-   `dfQ4.2a`: `americadoSul` países ordenados por número de participações em ordem crescente.

```{r, include=FALSE}
dfQ4.2a <- americadoSul %>% arrange(Participações)
```

\-`dfQ4.2b`: `americadoSul` ordenados por número de titulos, em ordem decrescente.

```{r, include=FALSE}
dfQ4.2b <- americadoSul %>% arrange(Titulos)
```

\-`dfQ4.2c`: `ganhadores` ordenada por número de títulos em ordem decrescente.

```{r, include=FALSE}
dfQ4.2c <- ganhadores %>% arrange(desc(Titulos))
```

#### Q.4.3 Usando uma função da família `join`, crie uma tabela da `dfQ4.3` contendo apenas os integrantes de `americadoSul` que já ganharam um copa.

```{r, include=FALSE}
dfQ4.3 <- americadoSul %>% inner_join(ganhadores)
```

##### Base para os próximos exercícios

Considere agora a base de dados `edicoes`:

```{r, TRUE}
edicoes <- data.frame("Copa"=c(2018, 2014, 2010, 2006, 2002, 1998,1994, 1990, 1986), "Ganhador"= c("França", "Alemanha", "Espanha", "Itália", "Brasil", "França", "Brasil", "Alemanha", "Argentina"), "Vice" = c("Croácia", "Argentina", "Holanda", "França", "Alemanha", "Brasil", "Itália", "Argentina", "Alemanha"))
```

#### Q.4.4 Usando o `dplyr` Exclua a coluna `Vice` e filtre apenas a as edições depois de 1990 em diante. Nomeie essa tabela de `dfQ4.4`.

```{r, include=FALSE}
dfQ4.4 <- edicoes %>% select(-Vice) %>% filter(Copa > 1990)
```

#### Q.4.5 Crie uma tabela chamada `ganhadores_30anos`, juntando as tabelas `dfQ4.4` e `ganhadores`, mantendo apenas os países que ganharam de 1990 em diante. Faça de modo que `dfQ4.4` não tenha mais de duas linhas por país e mantenha as duas colunas (títulos e copa).

**Dica 1:** Lembre do argumento `by`

**Dica 2:** Sem usar `distinc`, há uma função da familia `join` de fazer isso. Usando `distinct` com algumas alterações nos seus argumentos, há mais `três` funções da familia `join` que podem fazer isso.

```{r, include=FALSE}
ganhadores_30anos <- dfQ4.4 %>% left_join(ganhadores, by = c("Ganhador"= "Países")) %>% distinct(Ganhador, .keep_all = TRUE)

ganhadores_30anos_b <- ganhadores %>% right_join(dfQ4.4, by = c("Países" = "Ganhador")) %>% distinct(Países, .keep_all = TRUE)

ganhadores_30anos_c <- ganhadores %>% inner_join(dfQ4.4, by = c("Países" = "Ganhador")) %>% distinct(Países,  .keep_all = TRUE)

ganhadores_30anos_d <- ganhadores %>% semi_join(dfQ4.4, by = c("Países" = "Ganhador"))
```

#### Q.4.6 Crie uma tabela `dfQ4.6` com apenas os países da `americadoSul` que ganharam a Copa do Mundo desde 1986. Mantenha as linhas duplicadas e todas as colunas. Deixe o mais recente nas primeiras linhas.

```{r, include=FALSE}
dfQ4.6 <- americadoSul %>% inner_join(edicoes, by = c("Países" = "Ganhador")) %>% arrange(Copa)
```

#### Q.4.7 Crie uma tabela `dfQ4.7` dos países da América do Sul que não foram para `Vice` desde 1986.

```{r, include=FALSE}
dfQ4.7 <- americadoSul %>% anti_join(edicoes, by = c("Países" = "Ganhador"))
```

### 5. Entendendo melhor Estruturas de dados

No material expositivo do Tópico 3, especificamente na questão `3.5.1`, foi falado sobre `data.frame` compartilhar estruturas tanto com `list` quanto com `matrix`. Vamos usar a questão 5 para mostrar o que isso quer dizer, e as suas consequências práticas.

Vamos começar definindo os elementos abaixo:

```{r, include=TRUE}
dfQ5 <- data.frame("A"= c(1,2,4), "B" = c(2,3,5), row.names = c("J", "H", "L"))
lstQ5 <- list("A" = c(1,2,4), "B" = c(2,3,5))
matQ5 <- matrix(c(1,2,4,2,3,5), ncol = 2, dimnames = list(c("J", "H", "L"), c("A", "B")))

atmQ5 <- c(1,2,4,2,3,5)

```

#### Q.5.1 Diga quais das afirmações abaixo seriam possíveis e quais não seriam. Se tiver dificuldades revisite o Tópico 1.

##### Q.5.1.a Criar uma `list` com elementos de tipos diferentes.

##### Q.5.1.b Criar um `data.frame` com colunas de tipos diferentes.

##### Q.5.1.c Criar um `data.frame` com linhas de tipos diferentes.

##### Q.5.1.d Criar uma `matrix` com colunas de tipos diferentes.

##### Q.5.1.e Criar uma `matrix` com linhas de tipos diferentes.

##### Q.5.1.f Criar um vetor atômico com elementos de tipos diferentes.

```{r, eval= FALSE}
Q51 <- list(T, T, F, F, F, F)
names(Q51) <-letters[1:6]
```

#### Q.5.2 Use `typeof` em `dfQ5`, `lstQ5`, `matQ5`, `atmQ5`. Como isso se relaciona com as afirmações `Q.5.1.a`,`Q.5.1.b`, `Q.5.1.d`, `Q.5.1.e` e `Q.5.1.f`?

```{r, include=FALSE}
typeof(dfQ5)
typeof(lstQ5)
typeof(matQ5)
typeof(atmQ5)

"O fato de dfQ5 SER uma lista explica porque um data.frame pode conter colunas de tipos diferentes"
```

#### Q.5.3 A partir de `Q.5.2` e analisando o código abaixo, você consegue dizer como eles ajudam a explicar a resposta para a afirmação `Q.5.1.c`?

```{r, include=TRUE}
lstQ53_a <- list("A" = list(TRUE, "2"), "B" = list(2, 3))

as.data.frame(lstQ53_a)

lstQ53_b <-list("A" = c(TRUE, "2"), "B" = c(2, 3))

as.data.frame(lstQ53_b)

"Um data.frame é uma junção de vetores atômicos. Ou seja, uma junção de vetores que podem ser de tipos diferentes entre eles, porém cada vetor é de um mesmo tipo."
```

#### Q.5.4 Use a função `class()` em `dfQ5`, `lstQ5`, `matQ5`, `atmQ5`.

#### Q.5.5 Use a função `length()` em `dfQ5`, `lstQ5`, `matQ5`, `atmQ5`. O que ela mede em cada um?

#### Q.5.6 Use `typeof` e `class` em `dfQ5[1,]`, `dfQ5[,1]`, `dfQ5["J",]`,`dfQ5[1,1]`, `dfQ5[1]`, `dfQ5["A"]`, `dfQ5[,"A"]` `dfQ5[[1]]`, `dfQ5[["A"]]`, `df$A`.

```{r, include=FALSE}
typeof(dfQ5[1,])
class(dfQ5[1,])

typeof(dfQ5[,1])
class(dfQ5[,1])

typeof(dfQ5[1])
class(dfQ5[1])

typeof(dfQ5["A"])
class(dfQ5["A"])

typeof(dfQ5[[1]])
class(dfQ5[[1]])

typeof(dfQ5[["A"]])
class(dfQ5[["A"]])

typeof(dfQ5$A)
class(dfQ5$A)

```

#### Q.5.7 Como os resultados de `Q.5.6` podem ser entendidos a luz das funções `pull` e `select` do `dplyr`?

#### Q.5.8 Investigue porque os valores de `class` e `typeof` para `dfQ5[1,]` e `dfQ5[,1]` são diferentes. Pense na relação disso com as afirmações `Q.5.1.b` e `Q.5.1.c`.

#### D.5.1 Qual o motivo pelo qual `lst$A` e `dfQ5$A` funcionam enquanto `matQ5$A` não? Por que então `matQ5[,"A"]` funciona bem como `dfQ5[,"A"]`?

#### Q.5.9 Dado tudo que já vimos até agora, procure falar o motivo pelo qual `$` e `[[]]` são sempre usados em data.frames em conjunto com o nome de uma coluna e não pelo da linha.

#### Q.5.10 Verifique o tipo e classe de `t(dfQ5)`. Sendo que `dfQ5` tem 3 linhas e 2 colunas, você consegue deduzir, **sem rodar a função**, o `length` de `t(dfQ5)` ? E o de `as.data.frame(t(dfQ5))`

#### Q.5.11 Sejam `df.nomes`, `df.nomes2`, `df.nomes3` e `dfQ5.11` definidos como:

```{r, include= TRUE}
df.nomes <- data.frame("Nomes" = c("D", "F", "E"), "Nomes_B" = c("W", "X", "Y"))

df.nomes2 <- as.data.frame(t(df.nomes))

dfQ5.11 <- dfQ5
```

E seja a definição do *Argument* `row.names` da função `data.frame` a seguinte:

NULL or a single integer or character string specifying a column to be used as row names, ***or a character or integer vector giving the row names for the data frame.***

O que irá ocorrer em cada uma dessas situações? Você consegue dizer o porquê? Tente dizer antes de rodar o código.

##### Q.5.11.1

```{r, include = TRUE, eval = FALSE}
dfQ5.11.1 <- data.frame(dfQ5.11, row.names = df.nomes["Nomes"])
```

##### Q.5.11.2

```{r, include = TRUE, eval = FALSE}
dfQ5.11.2 <- data.frame(dfQ5.11, row.names = df.nomes[["Nomes"]])
```

##### Q.5.11.3

```{r, include = TRUE, eval = FALSE}
dfQ5.11.3 <- data.frame(dfQ5.11, row.names = df.nomes[,"Nomes"])
```

##### Q.5.11.4

```{r, include = TRUE, eval = FALSE}
dfQ5.11.4 <- data.frame(dfQ5.11, row.names = df.nomes$Nomes)
```

##### Q.5.11.5

```{r, include = TRUE, eval = FALSE}
dfQ5.11.5 <- data.frame(dfQ5.11, row.names = t(df.nomes[,1]))
```

##### Q.5.11.6

```{r, include = TRUE, eval = FALSE}
dfQ5.11.6 <- data.frame(dfQ5.11, row.names = df.nomes2[1,])
```

##### Q.5.11.7

```{r}
dfQ5.11.7 <- data.frame(dfQ5.11, row.names = t(df.nomes2[1,]))
```
