---
title: "Tópico 3 - Exercicio"
author: "Marcelo Tonon e Felipe Cornelio"
date: "21/06/2020"
output: html_document
---

```{r setup, include=FALSE}
knitr::opts_chunk$set(include = FALSE, eval = FALSE)
```


## Exercicios

### Parte 1 - Operadores Lógicos e Booleanos

#### Q.1.1 - Revise a [Table 7.1](https://rstudio-education.github.io/hopr/modify.html#tab:logop) do **HOPR** para deixar claro como funciona cada operador lógico.

#### Q.1.2 - Faça o mesmo para os Operadores Booleanos na [Table 7.2](https://rstudio-education.github.io/hopr/modify.html#tab:boole).

#### Q.1.3 - Atribua valores arbitrários para "a", "b" e "c" na Table 7.1 e explique com suas palavras o resultado de cada teste.

#### Q.1.4 - Explique as diferenças entre `&`, `&&`, `|` e `||`

```{r, eval=FALSE, include=FALSE}

& e | irão avaliar se todas as condições estabelecidas serão satisfeitas ou não.
Já && e || irão avaliar as condições (da esquerda para direita) e caso alguma das condições não seja atendida, o resultado é automaticamente obtido sem que se faça os demais.


```

#### Q.1.5 - Teste a condição (x > 5 & < 10). Por que ela não funciona? Como você resolveria?

```{r, include=FALSE}
x <- 7
x > 5 & x < 10
```


### Parte 2 - If Else

#### Q.2.1 - Quais as diferenças entre usar if, else e ifelse? Quais as melhores situações para usar cada uma delas?

```{r,eval=FALSE,include=FALSE}

if e else são aplicadas para condições em escalares.
ifelse comporta condições vetorizadas.

```

#### Desafio 1.1 - Crie uma função para saber se um número inteiro é par ou ímpar. **Dica** pensar no resto da divisão (Operador %% no R).

```{r, include=FALSE}
par_impar <- function(x){
  ifelse(x %% 2 == 0, "par", "ímpar")
}
par_impar(2)
par_impar(3)
```



#### Q.2.2 - No material de Algebra Linear, discutimos que para uma matriz ser invertível é necessário que ela atenda à algumas condições. Escreva uma função que diga se as matrizes abaixo são invertíveis ou não, e diga se as matrizes abaixo tem inversa.

```{r, eval=FALSE}
a <- matrix(c(5,3,7,8,5,0,1,2,7), 3, 3)
b <- matrix(c(4,3,0,6,2,0,5,1,0), 3, 3)

```

```{r,eval=FALSE, include=FALSE}
tem_inversa <- function(x){
  ifelse(det(x) != 0, "Tem Inversa", "Não tem Inversa")
}
```


### Parte 3 - Subsetting Base R

Como veremos ao longo do curso, o subsetting pelo base R é amplamente usado em matrizes insumo-produto dado que sua estrutura de dados são mais "quadradas", no máximo retangulares. Esse é o caso, por exemplo, da MIP extraída diretamente do IBGE. No entanto, tabelas mais amplas, como a própria base da "WIOD", traz uma série temporal de matrizes empilhadas. Usaremos a mesma base para a manipulação no base R e pelo tidyverse, de forma que fique mais clara as alternativas.

#### Q.3.1 - Visualize `niotITA` e perceba que existem valores `NA` por conta do cabeçalho da base de dados. Ajuste o cabeçalho de acordo com o conhecimento adquirido no tópico anterior, criando uma lista com o nome das variáveis.

```{r}
nomes_colunas <- c("Year", "Code", "Description", "Origin", niotITA[1,5:67])
```


#### Q.3.2 - Elimine a linha que contém `NA` e renomeie as colunas de `niotITA`. Salve como `niotITA_3.2`.

```{r}
niotITA_3.2 <- niotITA[2:1081,]
colnames(niotITA_3.2) <- nomes_colunas
```

#### Q.3.3 - Extraia da sua base valores somente para o ano de 2008. Salve como `niotITA_3.3`

```{r}
niotITA_3.3 <- niotITA_3.2[niotITA_3.2$Year == "2008",]
```

#### Q.3.4 - Agora pegue apenas os valores que tem origem doméstica e salve no arquivo `nitoITA_3.4`.

```{r}
niotITA_3.4 <- niotITA_3.3[niotITA_3.3$Origin == "Domestic",]
```

#### Q.3.5 - Caso você quisesse fazer as duas últimas questões em só uma linha de comando, como você faria? (**Dica**: lembrar dos operadores Booleanos). Não esqueça de comparar com a base gerada na questão anterior e se elas são idênticas.

```{r}
niotITA_3.5 <- niotITA_3.2[niotITA_3.2$Year == "2008" & niotITA_3.2$Origin == "Domestic",]

identical(niotITA_3.4,niotITA_3.5)
```

#### Q.3.6 - Crie uma nova base de dados com 