---
title: "Tópico 3 - Subsetting pelo tidyverse"
author: "Marcelo Tonon e Felipe Cornelio"
date: "17/06/2020"
output: html_document
---

```{r setup, include=FALSE}
knitr::opts_chunk$set(echo = TRUE)
```

## Tidyverse

O Tidyverse é uma familia de pacotes que fortalece bastante a analise e manipulalção de dados no R, especialmente para bases de dados retangulares e mais ainda para bases *tidy*. Vale notar, que este não é o caso de Matrizes Insumo Produto (que no geral são bases de dados quadradas), porém além de várias funcionalidades uteis como um todo, além do maravilhoso pacote *purrr* que veremos em outra ocasião.

Dada a natureza do *Tidyverse*, será mais usada nessa parte o operador *pipe* `%>%`, ao invés da escrita *nested*. Relembrando o uso dele abaixo:

```{r, eval = FALSE}
#Modo Nested
objeto2 <- funcao3(funcao2(funcao1(objeto1)))


#Modo Pipe
objeto2 <- objeto1 %>% funcao1() %>% funcao2() %>% funcao3()
```

Ou seja, ao invés de uma escrita que vai de dentro (`objeto1`) para fora (`funcao3`) como no modo *nested*, você tem uma escrita da esquerda (`objeto1`) para a direita (`funcao3`).